ACORDAO-COMPLETO-2359563

ACÓRDÃO 4729/2020 ATA 11/2020 - PRIMEIRA CÂMARA

VISTOS, relatados e discutidos estes autos de tomada de contas especial instaurada pela Fundação Nacional de Saúde contra a Fundação Universidade de Brasília, por força da impugnação de parte das despesas realizadas no âmbito do Convênio 14/2004 - Etnia Xavante (Siafi 501354) ; 
ACORDAM os Ministros do Tribunal de Contas da União, reunidos em sessão da Primeira Câmara, diante das razões expostas pelo relator, em: 
9.1. excluir a Fundação de Gestão e Inovação e a Fundação Apoio Desenvolvimento Científico e Tecnológico de Saúde da relação processual;
9.2. rejeitar as alegações de defesa do espólio de Lauro Morhy, de Timothy Martin Mulholland, de Alexandre Lima, de Edeijavá Rodrigues Lira, de Clodoaldo Rodrigues da Costa Junior, de José Garrofe Dórea e de Yolanda Galindo Pacheco;
9.3. julgar irregulares as contas de Lauro Morhy, de Timothy Martin Mulholland, de Alexandre Lima, de Edeijavá Rodrigues Lira, de Clodoaldo Rodrigues da Costa Junior, de José Garrofe Dórea e de Yolanda Galindo Pacheco, com fundamento nos arts. 1º, inciso I, 16, inciso III, alínea 'b' e 'c', 19, caput, e 23, inciso III, da Lei 8.443/1992, e condenar ao pagamento das parcelas a seguir discriminadas, atualizadas monetariamente e acrescidas de juros de mora desde a data de ocorrência até o efetivo recolhimento, fixando-lhes o prazo de quinze dias, a contar da notificação, para que comprovem, perante o Tribunal, o recolhimento do débito à Fundação Nacional de Saúde:
9.3.1. espólio de Lauro Morhy e Alexandre Lima, solidariamente:
	Data da ocorrência
	Valor original (R$) 

	11/11/2005
	298,42

	10/11/2005
	596,84

	04/11/2005
	298,42

	31/10/2005
	620,53

	30/10/2005
	17.436,10

	26/10/2005
	3.500,00

	21/10/2005
	7.984,67

	14/10/2005
	2.600,00

	13/10/2005
	7.800,00

	10/10/2005
	4.602,56

	06/10/2005
	13.700,00

	04/10/2005
	11.862,61

	03/10/2005
	6.540,39

	30/09/2005
	40.708,28

	29/09/2005
	14.880,00

	27/09/2005
	3.237,41

	22/09/2005
	3.500,00

	13/09/2005
	685,75

	31/08/2005
	3.550,65

	30/08/2005
	1.000,00

	31/07/2005
	7.900,00

	19/07/2005
	8.000,00

	14/07/2005
	3.990,00

	12/07/2005
	1.125,74

	10/06/2005
	8.000,00

	06/06/2005
	327,06

	30/05/2005
	2.500,00

	16/05/2005
	6.887,00

	04/05/2005
	1.600,00

	03/05/2005
	50.000,00

	28/04/2005
	29.510,46

	21/02/2005
	791,71

	30/01/2005
	700,00

	06/01/2005
	29,70

	04/01/2005
	4.393,00

	31/12/2004
	37.493,84

	30/12/2004
	2.600,00

	22/12/2004
	1.497,59

	16/12/2004
	5,23

	30/11/2004
	2.200,00

	10/11/2004
	347,24

	30/10/2004
	2.933,33

	21/10/2004
	13.097,73

	14/10/2004
	2.778,89

	04/10/2004
	1.175,04

	30/09/2004
	5.047,00

	28/09/2004
	876,40

	24/09/2004
	3.500,00

	21/09/2004
	1.140,00

	10/09/2004
	12.739,40

	26/08/2004
	6.756,12

	11/08/2004
	450,00

	09/08/2004
	59.133,91

	02/08/2004
	19.987,99

	28/07/2004
	1.058,36

	26/07/2004
	319,20

	19/07/2004
	1.648,94

	13/07/2004
	471,45

	30/06/2004
	32.908,06

9.3.2. espólio de Lauro Morhy, Alexandre Lima e Edeijavá Rodrigues Lira, solidariamente:
	Data da ocorrência
	Valor original (R$) 

	14/11/2005
	4.148,90

	11/11/2005
	20.263,20

	10/11/2005
	47.293,85

	09/11/2005
	24.387,47

	08/11/2005
	39.216,50

	31/10/2005
	990,53

	24/10/2005
	18.939,29

	21/10/2005
	24.049,82

	20/10/2005
	36.198,00

	19/10/2005
	50.163,25

	18/10/2005
	30.789,96

	17/10/2005
	135.781,17

	13/10/2005
	18.360,00

	11/10/2005
	25.581,36

	10/10/2005
	3.069,37

	07/10/2005
	14.577,04

	06/10/2005
	163.074,84

	04/10/2005
	12.233,00

	30/09/2005
	22.957,03

	29/09/2005
	2.069,26

	28/09/2005
	12.336,49

	27/09/2005
	158.787,93

	26/09/2005
	1.136,00

	22/09/2005
	15.574,09

	21/09/2005
	2.099,94

	20/09/2005
	68.858,40

	19/09/2005
	5.807,11

	16/09/2005
	5.911,32

	15/09/2005
	7.750,00

	01/08/2005
	1.282,43

	21/07/2005
	38.665,01

	19/07/2005
	3.955,45

	18/07/2005
	7.331,75

	15/07/2005
	13.285,28

	14/07/2005
	2.404,97

	13/07/2005
	12.361,16

	12/07/2005
	47.642,19

	11/07/2005
	15.480,77

	07/07/2005
	4.884,32

	27/06/2005
	3.149,26

	14/06/2005
	29.000,00

	09/06/2005
	7.136,00

	07/06/2005
	1.168,16

	06/06/2005
	7.266,81

	03/06/2005
	1.235,00

	31/05/2005
	7.500,00

	30/05/2005
	1.972,00

	19/05/2005
	7.116,04

	18/05/2005
	261,36

	17/05/2005
	11.312,30

	16/05/2005
	3.566,97

	04/05/2005
	8.000,00

	29/04/2005
	513,02

	28/04/2005
	47.751,17

	19/04/2005
	11.200,00

	16/04/2005
	5,00

	08/04/2005
	468,93

	01/04/2005
	34.649,20

	30/03/2005
	1.876,01

	24/03/2005
	1.453,20

	23/03/2005
	3.500,00

	17/03/2005
	39.560,00

	16/03/2005
	8.070,95

	15/03/2005
	33.784,80

	14/03/2005
	4.500,00

	12/03/2005
	3.240,00

	06/03/2005
	814,31

	03/03/2005
	39.825,70

	25/02/2005
	70.863,60

	23/02/2005
	729,04

	01/02/2005
	32.663,60

	17/01/2005
	7.125,00

	14/01/2005
	32.884,30

	07/01/2005
	2.574,96

	06/01/2005
	126.140,62

	04/01/2005
	49.349,00

	03/01/2005
	46.623,10

	20/12/2004
	679,00

	12/12/2004
	30.939,78

	10/12/2004
	2.400,00

	01/12/2004
	679,00

	23/11/2004
	1.595,55

	19/11/2004
	2.923,01

	18/11/2004
	2.360,24

	09/11/2004
	2.869,65

	25/10/2004
	196,43

	01/10/2004
	2.800,00

	29/09/2004
	2.050,00

	02/09/2004
	4.753,18

	30/08/2004
	672,00

	26/08/2004
	30.625,00

	17/08/2004
	1.555,50

	10/08/2004
	300,00

	09/08/2004
	56.540,76

	08/08/2004
	170,00

	06/08/2004
	2.850,00

	04/08/2004
	6.000,00

	03/08/2004
	3.450,00

	02/08/2004
	6.911,00

	28/07/2004
	27.971,55

	26/07/2004
	6.832,50

	20/07/2004
	1.555,50

	15/07/2004
	35.375,50

	09/07/2004
	1.500,00

	08/07/2004
	7.540,00

	05/07/2004
	680,50

	29/06/2004
	30.937,19

9.3.3. Timothy Martin Mulholland:
	Data da ocorrência
	Valor original (R$) 

	12/07/2009
	8.300,00

	09/06/2009
	60,00

9.3.4. Timothy Martin Mulholland e Alexandre Lima, solidariamente:
	Data da ocorrência
	Valor original (R$) 

	15/01/2008
	1.020,00

	31/12/2007
	6.739,04

	30/12/2007
	7.000,00

	18/12/2007
	7.631,00

	17/12/2007
	458,11

	12/12/2007
	2.580,90

	30/11/2007
	1.080,00

	29/11/2007
	951,03

	23/11/2007
	1.077,43

	21/11/2007
	6.924,46

	14/11/2007
	2.937,00

	05/11/2007
	4.898,00

	01/11/2007
	61.610,78

	31/10/2007
	799,49

	30/10/2007
	24.960,44

	21/10/2007
	220,00

	18/10/2007
	3.600,00

	30/09/2007
	2.720,32

	27/09/2007
	52.900,00

	26/09/2007
	2.520,00

	12/09/2007
	1.846,00

	10/09/2007
	681,11

	31/08/2007
	12.000,00

	30/08/2007
	3.397,94

	08/08/2007
	1.320,00

	03/02/2007
	9.217,50

	02/08/2007
	5.000,00

	31/07/2007
	24.000,00

	30/07/2007
	7.723,00

	29/07/2007
	435,89

	27/07/2007
	931,36

	24/07/2007
	2.690,38

	16/07/2007
	1.212,13

	12/07/2007
	109,40

	08/07/2007
	170,00

	06/07/2007
	1.300,00

	04/07/2007
	9.529,61

	02/07/2007
	440,00

	30/06/2007
	25.499,20

	29/06/2007
	1.635,87

	27/06/2007
	165.515,10

	21/06/2007
	1.824,52

	12/06/2007
	2.140,00

	06/06/2007
	1.527,18

	05/06/2007
	510,00

	01/06/2007
	1.320,00

	31/05/2007
	25.756,87

	30/05/2007
	9.088,51

	29/05/2007
	580,69

	24/05/2007
	6.369,39

	22/05/2007
	406,10

	18/05/2007
	2.300,00

	16/05/2007
	4.280,00

	15/05/2007
	5.190,80

	10/05/2007
	251,67

	07/05/2007
	188.800,79

	05/05/2007
	500,00

	03/05/2007
	986,34

	02/05/2007
	517.395,72

	30/04/2007
	23.040,86

	27/04/2007
	7.717,10

	24/04/2007
	653,56

	23/04/2007
	2.335,25

	20/04/2007
	32,76

	19/04/2007
	3.544,72

	18/04/2007
	435,89

	16/04/2007
	327,06

	13/04/2007
	185.000,00

	12/04/2007
	2.966,46

	11/04/2007
	505,75

	09/04/2007
	4.350,00

	04/04/2007
	220,00

	02/04/2007
	1.037,89

	31/03/2007
	35.865,13

	30/03/2007
	641,58

	29/03/2007
	368,23

	27/03/2007
	605,43

	23/03/2007
	6.580,00

	21/03/2007
	4.949,43

	20/03/2007
	1.994,96

	16/03/2007
	871,78

	15/03/2007
	1.089,44

	13/03/2007
	3.456,87

	28/02/2007
	16.781,54

	26/02/2007
	1.100,90

	22/02/2007
	10.885,33

	13/02/2007
	178,41

	12/02/2007
	330,00

	08/02/2007
	165,82

	31/01/2007
	46.640,97

	30/01/2007
	395,00

	26/01/2007
	791,60

	25/01/2007
	1.583,20

	22/01/2007
	1.800,00

	17/01/2007
	1.614,12

	15/01/2007
	842,58

	12/01/2007
	369.677,14

	09/01/2007
	84,65

	07/01/2007
	647,75

	31/12/2006
	25.687,00

	30/12/2006
	10.702,28

	28/12/2006
	3.900,00

	21/12/2006
	1.596,46

	15/12/2006
	907,74

	13/12/2006
	3.850,00

	12/12/2006
	57.500,00

	11/12/2006
	711,40

	07/12/2006
	1.567,89

	06/12/2006
	4.561,97

	05/12/2006
	54.450,00

	01/12/2006
	395,08

	30/11/2006
	24.260,26

	27/11/2006
	1.190,00

	08/11/2006
	1.199,41

	07/11/2006
	17.904,00

	05/11/2006
	788,05

	01/11/2006
	117.648,78

	31/10/2006
	999,68

	30/10/2006
	880,00

	25/10/2006
	590,55

	24/10/2006
	4.214,67

	20/10/2006
	2.086,68

	17/10/2006
	3.279,00

	16/10/2006
	2.619,13

	10/10/2006
	5.175,35

	09/10/2006
	1.161,49

	05/10/2006
	6.630,00

	04/10/2006
	4.226,66

	03/10/2006
	2.244,44

	02/10/2006
	600,00

	30/09/2006
	28.969,02

	28/09/2006
	4.906,16

	27/09/2006
	13.589,99

	21/09/2006
	397,99

	20/09/2006
	9.345,39

	15/09/2006
	687,92

	13/09/2006
	3.161,15

	12/09/2006
	3.599,85

	06/09/2006
	3.913,82

	05/09/2006
	295.000,00

	01/09/2006
	57.906,50

	31/08/2006
	12.563,81

	30/08/2006
	2.500,00

	23/08/2006
	292,00

	22/08/2006
	693,40

	17/08/2006
	3.066,18

	16/08/2006
	1.955,50

	15/08/2006
	687,92

	10/08/2006
	871,78

	09/08/2006
	493,17

	08/08/2006
	3.625,13

	04/08/2006
	602,28

	03/08/2006
	687,92

	31/07/2006
	28.688,94

	30/07/2006
	5.000,00

	28/07/2006
	201,04

	26/07/2006
	4.832,30

	17/07/2006
	3.791,10

	14/07/2006
	106.750,00

	07/07/2006
	1.619,76

	06/07/2006
	5.000,00

	05/07/2006
	4.478,85

	04/07/2006
	5.792,55

	03/07/2006
	22.449,00

	30/06/2006
	27.164,12

	29/06/2006
	5.000,00

	28/06/2006
	625,00

	26/06/2006
	7.959,60

	23/06/2006
	1.732,76

	20/06/2006
	2.066,78

	19/06/2006
	5.000,00

	17/06/2006
	3.059,00

	09/06/2006
	992,70

	07/06/2006
	5.500,00

	06/06/2006
	2.930,31

	05/06/2006
	6.143,31

	02/06/2006
	89.423,38

	01/06/2006
	3.076,00

	31/05/2006
	9.918,46

	30/05/2006
	4.836,88

	06/05/2006
	710,00

	05/05/2006
	1.962,21

	04/05/2006
	7.890,00

	03/05/2006
	5.988,33

	30/04/2006
	9.410,34

	27/04/2006
	40,00

	25/04/2006
	1.942,85

	18/04/2006
	6.690,30

	17/04/2006
	1.560,00

	12/04/2006
	6.637,50

	10/04/2006
	111,25

	07/04/2006
	4.570,00

	06/04/2006
	6.500,00

	03/04/2006
	6.037,52

	31/03/2006
	5.870,10

	30/03/2006
	8.078,98

	29/03/2006
	201,04

	28/03/2006
	603,12

	27/03/2006
	3.001,39

	24/03/2006
	2.656,58

	22/03/2006
	15.784,95

	07/03/2006
	42.092,50

	05/03/2006
	1.028,75

	28/02/2006
	4.931,09

	13/02/2006
	34.483,54

	09/02/2006
	6.216,44

	31/01/2006
	16.702,45

	24/01/2006
	1.915,15

	13/01/2006
	1.187,37

	12/01/2006
	3.932,76

	11/01/2006
	1.390,00

	05/01/2006
	5.192,50

	04/01/2006
	9.486,56

	31/12/2005
	133.068,64

	30/12/2005
	1.000,00

	24/12/2005
	419,26

	22/12/2005
	75.285,00

	12/12/2005
	106,53

	08/12/2005
	1.037,88

	07/12/2005
	687,61

	02/12/2005
	3.127,82

	01/12/2005
	6.168,61

	30/11/2005
	76.431,62

	28/11/2005
	312,74

	25/11/2005
	831,68

	24/11/2005
	4.399,09

	23/11/2005
	630,33

	22/11/2005
	831,68

	21/11/2005
	3.203,39

9.3.5. Timothy Martin Mulholland, Alexandre Lima e Edeijavá Rodrigues Lira, solidariamente:
	Data da ocorrência
	Valor original (R$) 

	16/05/2006
	37,06

	28/04/2006
	15.490,00

	24/04/2006
	49.168,78

	22/04/2006
	9,94

	20/04/2006
	7.082,16

	19/04/2006
	726,00

	18/04/2006
	2.407,83

	17/04/2006
	12.912,27

	12/04/2006
	24.125,00

	11/04/2006
	38.010,02

	07/04/2006
	27.351,74

	03/04/2006
	1.317,75

	30/03/2006
	16.250,00

	24/03/2006
	3.848,57

	23/03/2006
	1.255,00

	22/03/2006
	2.700,00

	20/03/2006
	7.575,00

	17/03/2006
	7.404,40

	15/03/2006
	58.973,34

	10/03/2006
	18.892,68

	09/03/2006
	6.868,50

	08/03/2006
	1.736,67

	02/03/2006
	6.460,00

	23/02/2006
	3.910,04

	22/02/2006
	38.225,10

	16/02/2006
	5,00

	13/02/2006
	672,70

	12/02/2006
	944,40

	07/02/2006
	12.027,48

	03/02/2006
	1.722,70

	31/01/2006
	40.103,32

	19/01/2006
	29,40

	16/01/2006
	1.805,00

	13/01/2006
	2.848,00

	10/01/2006
	6.840,81

	06/01/2006
	3,94

	05/01/2006
	36.433,68

	05/01/2006
	36.433,68

	04/01/2006
	55.296,99

	03/01/2006
	15.341,00

	02/01/2006
	3.266,00

	21/12/2005
	11.197,51

	20/12/2005
	41.930,03

	16/12/2005
	40,00

	12/12/2005
	3.451,96

	07/12/2005
	47.585,10

	01/12/2005
	24.850,60

	24/11/2005
	37.096,52

	23/11/2005
	6.660,00

	22/11/2005
	6.000,00

	21/11/2005
	25.788,76

	18/11/2005
	6.198,93

	16/11/2005
	32,51

	15/11/2005
	5.796,90

9.3.6. Timothy Mulholland, Alexandre Lima e Clodoaldo Rodrigues, solidariamente:
	Data da ocorrência
	Valor original (R$) 

	04/12/2006
	18.228,75

	28/11/2006
	26.000,00

	24/11/2006
	2.116,50

	21/11/2006
	7.762,50

	17/11/2006
	37.342,30

	16/11/2006
	1,90

	14/11/2006
	16.250,00

	09/11/2006
	2.491,50

	03/11/2006
	569,12

	01/11/2006
	26.000,00

	24/10/2006
	1.760,25

	23/10/2006
	1.185,00

	20/10/2006
	1.630,00

	19/10/2006
	23.359,22

	10/10/2006
	39.325,10

	04/10/2006
	16.350,00

	03/10/2006
	4.770,00

	29/09/2006
	57.171,56

	28/09/2006
	268,14

	27/09/2006
	1.446,00

	18/09/2006
	10.000,00

	15/09/2006
	4.500,00

	13/09/2006
	38.016,40

	11/09/2006
	59.156,50

	04/09/2006
	62.623,06

	31/08/2006
	7,02

	29/08/2006
	435,00

	25/08/2006
	6.367,58

	24/08/2006
	37.965,19

	17/08/2006
	38.445,80

	16/08/2006
	1.505,00

	15/08/2006
	4.858,60

	09/08/2006
	17.730,00

	02/08/2006
	4.409,11

	27/07/2006
	24.976,00

	24/07/2006
	43.600,31

	19/07/2006
	622,50

	14/07/2006
	174,90

	14/07/2006
	26.297,25

	13/07/2006
	11.281,50

	10/07/2006
	10.000,00

	07/07/2006
	3.450,00

	04/07/2006
	38.445,80

	30/06/2006
	413,24

	29/06/2006
	7.700,00

	28/06/2006
	5.032,50

	26/06/2006
	4.297,00

	24/06/2006
	35.594,06

	23/06/2006
	39.900,00

	21/06/2006
	1.732,50

	20/06/2006
	7.190,78

	19/06/2006
	140,00

	16/06/2006
	1.055,00

	06/06/2006
	32.025,24

	02/06/2006
	162.452,45

	01/06/2006
	31.322,00

	26/05/2006
	7.600,00

9.3.7. Timothy Martin Mulholland, Alexandre Lima e José Garrofe Dórea, solidariamente:  
	Data da ocorrência
	Valor original (R$) 

	12/09/2007
	1.420,00

	10/09/2007
	2.836,69

	04/09/2007
	5.400,00

	22/08/2007
	7.200,00

	15/08/2007
	3.025,00

	14/08/2007
	7.560,00

	09/08/2007
	2.500,00

	09/08/2007
	534,29

	02/08/2007
	5.172,80

	31/07/2007
	972,65

	25/07/2007
	12.650,00

	20/07/2007
	415,00

	12/07/2007
	7.095,06

	10/07/2007
	17.548,13

	29/06/2007
	8.300,00

	12/06/2007
	18.920,16

	13/05/2007
	470,70

	07/05/2007
	18.920,16

	04/05/2007
	68,60

	02/05/2007
	80,52

	27/04/2007
	200,73

	26/04/2007
	1.004,78

	24/04/2007
	18.920,16

	12/04/2007
	1.505,00

	05/04/2007
	579,00

	04/04/2007
	67,80

	02/04/2007
	4.450,00

	30/03/2007
	4.253,12

	29/03/2007
	1.243,66

	20/03/2007
	6.313,86

	19/03/2007
	599,91

	16/03/2007
	5,00

	13/03/2007
	2.000,00

	01/03/2007
	4.450,00

	19/02/2007
	662,54

	04/02/2007
	3.847,92

	01/02/2007
	4.450,00

	28/01/2007
	357,14

	26/01/2007
	47,33

	16/01/2007
	83.436,91

	10/01/2007
	43.572,44

	05/01/2007
	11.775,00

	28/12/2006
	20.788,83

	22/12/2006
	11,87

	21/12/2006
	6,54

	18/12/2006
	140,01

	11/12/2006
	16.250,00

	08/12/2006
	38.014,32

9.3.8. Timothy Martin Mulholland, Alexandre Lima e Yolanda Galindo Pacheco, solidariamente:
	Data da ocorrência
	Valor original (R$) 

	03/06/2008
	20.161,97

	28/02/2008
	240,00

	31/01/2008
	2.390,00

	28/01/2008
	6.977,20

	24/01/2008
	8.571,32

	20/01/2008
	580,00

	18/01/2008
	7.152,00

	10/01/2008
	2.145,75

	28/12/2007
	28.894,25

	26/12/2007
	9.000,00

	21/12/2007
	19.449,37

	20/12/2007
	11.540,36

	14/12/2007
	16.500,00

	13/12/2007
	176,40

	11/12/2007
	63.700,00

	07/12/2007
	80.100,00

	06/12/2007
	4.715,00

	05/12/2007
	3.615,75

	30/11/2007
	714,75

	29/11/2007
	6.500,00

	21/11/2007
	1.451,61

	14/11/2007
	850,00

	06/11/2007
	45.622,00

	05/11/2007
	46.100,00

	01/11/2007
	1.322,04

	31/10/2007
	7.750,00

	25/10/2007
	42.036,00

	17/10/2007
	1.248,00

	13/10/2007
	2.800,00

	28/09/2007
	546.000,00

	19/09/2007
	360,00

	17/09/2007
	418,00

9.4. aplicar as multas individuais a seguir discriminadas a Timothy Martin Mulholland, a Alexandre Lima, a José Garrofe Dórea e a Yolanda Galindo Pacheco, com fundamento no art. 57 da Lei 8.443/1992, fixando-lhes o prazo de quinze dias, a contar da notificação, para comprovarem, perante o Tribunal (art. 214, inciso III, alínea "a", do Regimento Interno) , o recolhimento da respectiva quantia ao Tesouro Nacional, atualizada monetariamente desde a data deste acórdão até o efetivo recolhimento, se paga após o vencimento, na forma da legislação em vigor:
	Responsáveis 
	Valor da multa (R$) 

	Timothy Martin Mulholland
	1.000.000,00

	Alexandre Lima
	1.000.000,00

	José Garrofe Dórea  
	50.000,00

	Yolanda Galindo Pacheco
	150.000,00

9.5. autorizar, desde logo, nos termos do art. 28, inciso II, da Lei 8.443/1992, a cobrança judicial das dívidas, caso não atendidas as notificações;
9.6. encaminhar cópia desta deliberação ao Procurador-Chefe da Procuradoria da República no Distrito Federal, como previsto no art. 16, § 3º, da Lei 8.443/1992.

Tomada de contas especial instaurada pela Fundação Nacional de Saúde contra a Fundação Universidade de Brasília, por força da impugnação de parte das despesas realizadas no âmbito do Convênio 14/2004  Etnia Xavante (Siafi 501354).

Primeira Câmara

Fundação Nacional de Saúde.

3. Interessados/Responsáveis:
3.1. Responsáveis: Alexandre Lima (XXX.993.756-XX); Clodoaldo Rodrigues da Costa Junior (XXX.469.411-XX); Edeijavá Rodrigues Lira (XXX.353.601-XX); Fundação Apoio Desenvolvimento Científico e Tecnológico de Saúde (37.159.720/0001-04); Fundação de Gestão e Inovação (03.151.583/0001-40); José Garrofe Dórea (XXX.435.458-XX); Lauro Morhy (XXX.287.841-XX); Timothy Martin Mulholland (XXX.829.971-XX); Yolanda Galindo Pacheco (XXX.224.768-XX).

13.1. Ministros presentes: Benjamin Zymler (na Presidência), Walton Alencar Rodrigues (Relator), Bruno Dantas e Vital do Rêgo.
13.2. Ministros-Substitutos presentes: Augusto Sherman Cavalcanti e Weder de Oliveira.

ACORDAO-COMPLETO-2505112

Acórdão 4461/2022 - Primeira Câmara

ACORDAO-COMPLETO-2424750

Acórdão 9335/2020 - Primeira Câmara

Alexandre Lima

WALTON ALENCAR RODRIGUES

Adoto, como relatório, a instrução da SecexSaúde (peças 190-192) :
INTRODUÇÃO
Versam os autos sobre a tomada de contas especial instaurada pela Fundação Nacional de Saúde (Funasa) em decorrência da impugnação de parte das despesas relativas ao Convênio 14/2004 - Etnia Xavante (Siafi 501354) , firmado com a Fundação Universidade de Brasília (FUB) , para o estabelecimento de parceria e cooperação técnica para execução de ações complementares de atenção integral à saúde indígena nos Distritos Sanitários Especiais Indígenas (DSEI) .
HISTÓRICO	
2. Incialmente deve-se registrar que as informações constantes desse tópico foram extraídas das instruções acostadas às peças 40, 72 e 163. Assim, é importante destacar que o plano de trabalho do Convênio 14/2004 previa, basicamente, a contratação de pessoal, de consultorias e de serviços de terceiros por um período de doze meses e pelo valor de R$ 2.990.570,30, a ser pago exclusivamente pela Funasa, sem nenhuma contrapartida financeira da convenente. 
3. Foram firmados, no total, dezessete termos aditivos, que prorrogaram a vigência do convênio para 16/8/2009 e alteraram o valor do objeto para R$ 32.342.949,47 (peça 1, p. 43) . Esses valores foram repassados à conta única do Tesouro Nacional - UG 154040/15257, da seguinte forma:
Tabela 1 - Parcelas de liberação de recursos do convênio 14/2004
	Nota de Crédito
	Data
	Valor (R$) 
	Programação Financeira
	Data
	Valor (R$) 

	2004NC002294
	15/6/2004
	1.869.106,50
	2004PF001547
	24/6/2004
	747.642,68

	2005NC000587
	11/3/2005
	560.731,90
	2004PF002406
	17/9/2004
	1.121.463,82

	2005NC001977
	1/7/2005
	560.731,90
	2005PF000777
	15/4/2005
	560.731,90

	2005NC002144
	26/7/2005
	4.581.180,66
	2005PF000782
	18/4/2005
	560.731,90

	2006NC000596
	1/3/2006
	645.295,17
	2005PF001558
	6/7/2005
	560.731,90

	2006NC001650
	19/5/2006
	1.645.295,17
	2005PF002303
	14/9/2005
	1.308.374,60

	2006NC002690
	2/8/2006
	3.435.885,50
	2005PF002303
	14/9/2005
	2.981.528,65

	2007NC00660
	28/2/2007
	3.435.885,50
	2005PF002364
	16/3/2006
	1.308.374,60

	2007NC004324
	15/2/2007
	2.393.415,00
	2006PF000855
	19/9/2005
	645.295,14

	2008NC000430
	15/2/2008
	1.210.712,89
	2006PF001826
	16/3/2006
	1.400.000,00

	2006PF001831
	31/5/2006
	245.295,17

			2006PF002760
	11/8/2006
	3.435.885,50

			2007PF000941
	15/3/2007
	3.435.885,50

			2007PF004718
	29/10/2007
	2.393.415,00

	TOTAL
	20.338,241,19
	TOTAL
	18.836.249,89

4. Dos R$ 18.836.249,89 liberados, R$ 5.929.155,92 foram executados diretamente pela FUB e R$ 12.863.593,97 foram repassados às fundações de apoio da Fundação Universitária de Brasília (Fubra) , cuja denominação foi alterada posteriormente para Fundação de Gestão e Inovação (FGI) e Funsaúde, contratadas para executar parte das ações complementares de atenção integral à saúde no âmbito dos Distritos Sanitários Especiais Indígenas da Funasa, etnia Xavante.
5. O contrato firmado entre a FUB e a Fubra teve vigência entre 27/9/2004 e 16/6/2006, sendo que, no período, foram repassados para a fundação de apoio R$ 8.899.393,97. Por sua vez, em 6/12/2006, a FUB celebrou contrato semelhante com a Funsaúde, cuja vigência se estendeu até 16/6/2009. Nesse período foram repassados à Funsaúde R$ 3.964.200,00 (peça 3, p. 104) .
6. De acordo com a instrução de peça 72, a partir da leitura de pareceres, na quase totalidade deles é possível perceber que os valores dos dispêndios feitos pela convenente não eram aprovados integralmente. Em todos eles constava uma recomendação de que a parcela seguinte fosse liberada em caráter excepcional, por se tratar de recursos destinados à saúde indígena, cujos serviços não poderiam ser interrompidos. 
7. Por outro lado, os pareceres técnicos limitavam-se a atestar a conformidade da realização das ações com o plano de trabalho do convênio, sem detalhamento ou análise que justificasse a conclusão. Diversos desses pareceres relataram que as análises das prestações de contas eram restritas aos documentos encaminhados pela convenente e alertaram sobre a necessidade de realização de visita in loco, pois não eram examinados documentos fiscais originais tampouco comprovada a veracidade das despesas. 
8. As falhas e omissões na fiscalização do convênio e na análise das prestações de contas permitiram a continuidade das irregularidades. Uma atuação efetiva da convenente, em seu poder-dever de fiscalizar a correta e regular execução do convênio, poderia ter evitado a continuidade da aplicação irregular e dos desvios de recursos ocorridos no âmbito do Convênio 14/2004.
Despesas impugnadas
9. A leitura dos autos leva a crer, segundo a instrução de peça 72, que as despesas do convênio foram reanalisadas em virtude de recomendação contida no Relatório da Auditoria Interna da Funasa 2008/008 (peça 3, p. 100-200) e, após tal reanálise, a Coordenadoria-Geral de Convênios da Funasa (CGCON/Funasa) emitiu Relatório de Acompanhamento, o qual detalhou as irregularidades encontradas e listou as despesas componentes do débito apurado.
10. Entre as constatações da CGCON, destaca-se: a FUB não instruía os processos de compras e não formalizava as justificativas para as aquisições realizadas; os repasses realizados para as fundações de apoio careciam de uma prática sistematizada de documentação; diversas despesas não foram comprovadas por meio de notas fiscais; a FUB não mantinha arquivo dos contratos de prestadores de serviços; e muitos dos prestadores contratados eram diretamente vinculados à Editora da Universidade de Brasília (UNB) , como professores e gerentes.
11. Diante dos valores contraditórios do débito encontrados no Relatório do Tomador de Contas, essa unidade técnica encaminhou diligência à Funasa que, após prorrogações de prazo, apresentou o Parecer Financeiro 310/2016, acompanhado de tabelas com o detalhamento das despesas não acatadas (peças 54-57) .
12. O Parecer Financeiro 310/2016 fez menção à existência de outro parecer, de número 70/2011, emitido em 26/8/2011. De acordo com esse outro documento, as despesas não aprovadas totalizariam R$ 9.494.735,76, "contidas no Relatório da Auditoria que inicialmente foi o motivo que gerou a TCE, no Relatório da CGCON, e também na Análise da Prestação de Contas" (peça 52, p. 3) .
13. O Parecer 70/2011 não foi localizado nos autos. Contudo considerou-se que não seria frutífero realizar nova diligência à Funasa para envio do documento, pois as tabelas contendo os elementos necessários para a imputação do débito foram entregues e o tomador de contas já havia destacado a dificuldade na instrução da TCE, pois os processos de formalização e de prestação de contas do convênio não seguiram uma sequência lógica ou a ordem cronológica dos fatos (peça 21, p. 278) .
Responsabilidade das instituições quanto às aplicações de recursos
14. A instrução de peça 72 se valeu das conclusões da instrução de peça 31 do TC Processo 002.120/2011-9, cujo objeto é a tomada de contas especial referente ao Convênio 1.352/2004, firmado entre a Funasa e a FUB, para a execução de ações complementares de atenção integral à Saúde Indígena no âmbito da Casa de Apoio à Saúde Indígena de Brasília (Casai/DF) . A análise daquele TC revelou que as mesmas irregularidades ocorreram em ambos os convênios.
15. Assim, quanto à reponsabilidade da FUB, conclui-se pela impossibilidade da sua inclusão entre os responsáveis solidários dos débitos apurados no presente processo, em razão da sua natureza de fundação de direito público interno, que possui natureza análoga às autarquias federais. A atribuição de débitos à instituição levaria à esdrúxula hipótese de os agentes que cometeram irregularidades terem seus débitos saldados pelos recursos públicos previstos no orçamento da FUB, situação esta repudiada pelo nosso ordenamento jurídico.
16. Todavia, é possível responsabilizar os dirigentes e servidores da FUB em razão das impropriedades e irregularidades verificadas na execução do convênio em análise.
17. Quanto à responsabilidade das fundações de apoio, entidades de direito privado, entende-se possível, em virtude de a Fubra e a Funsaúde terem sido responsáveis pela execução de parte das atividades previstas no objeto do convênio e terem recebidos recursos públicos para tal.
18.  Para corroborar o entendimento, a citada instrução de peça 31 do TC Processo 002.120/2011-9 trouxe à tona o Incidente de Uniformização de Jurisprudência, tratado no TC Processo 006.310/2006-0, no qual representante do Ministério Público junto ao TCU (MPTCU) sustentou tese no sentido de que uma pessoa jurídica de direito privado, ao celebrar avença com o poder público federal, objetivando alcançar uma finalidade pública, assume o papel de gestora pública, passando a recair sobre essa entidade a presunção de ter dado causa ao dano ao erário eventualmente ocorrido na execução da avença (com base no disposto no art. 70, parágrafo único, combinado com a parte final do inciso II do art. 71 da Constituição Federal) , tendo sido transcrito o trecho abaixo:
10. Da mesma forma, a responsabilidade da pessoa física, na condição de dirigente de entidades privadas, encontra amparo nos citados artigos 70 e 71 da CF, visto que, de fato, a pessoa natural é quem determina a destinação a ser dada aos recursos públicos transferidos; por isso, a obrigação de comprovar a boa e regular aplicação dos recursos recai sobre ela também, por meio de prestação de contas.
19. O Acórdão 2763/2011-TCU-Plenário (Ministro Relator Augusto Sherman) , relativo ao Incidente de Uniformização de Jurisprudência acima citado, firmou o seguinte entendimento quanto à responsabilização por danos ao erário ocorridos na aplicação de transferências voluntárias de recursos federais a entidades privadas: na hipótese em que a pessoa jurídica de direito privado e seus administradores derem causa a dano ao erário na execução de avença celebrada com o poder público federal com vistas à realização de uma finalidade pública, incide sobre ambos a responsabilidade solidária pelo dano (item 9.2.1) . 
20. Dessa forma, é possível responsabilizar as fundações de apoio em solidariedade com os demais responsáveis, nas despesas em que tiveram participação. 
21. Foi encaminhado ofício de citação à Funsaúde, conforme peça 87, na pessoa de seu liquidante. A FGI, contudo, não foi citada, como registrado na peça 80, em função da sentença proferida pela Primeira Vara Cível de Brasília do Tribunal de Justiça do Distrito Federal e Territórios (TJDFT) , nos autos do processo 2011.01.1.197166-8 (peça 76) que decretou a extinção da Fundação. Após liquidação de haveres e obrigações, eventuais ativos serão vertidos em favor da FUB. Assim, ocorrendo essa hipótese, os recursos terão sido devolvidos ao erário.
Responsabilização dos gestores e executor do convênio
22. A instrução de peça 72 analisou de forma minuciosa a possibilidade de responsabilização dos ex-reitores da UNB, Lauro Morhy e Timothy Mulholland, pelo débito ocorrido nos respectivos períodos de suas gestões. 
23. Conforme entendimento atual desta Corte, como se observa no Acórdão 2059/2015-TCU-Plenário (Ministro Relator Benjamin Zymler) , a responsabilidade do signatário do convênio advém do fato de que assinar o ajuste o faz garantidor da correta aplicação dos recursos. A assinatura do convênio não pode representar mera formalidade, que não implique quaisquer consequências; ao contrário, funciona como garantia do ajuste. Assim, mesmo que não pratique atos referentes à execução, deve o gestor adotar providências para que esta ocorra dentro dos parâmetros legais, sob pena de responder por culpa in elegendo ou culpa in vigilando. Na mesma toada, o Acórdão 2360/2015-TCU-Plenário (Ministro Relator Benjamin Zymler) enuncia que o signatário do convênio assume a responsabilidade pela correta aplicação dos recursos transferidos, respondendo solidariamente pelos atos praticados pelos delegados escolhidos (culpa in elegendo e in vigilando) .
24. Não se trata de exigir que os reitores, como superiores hierárquicos da FUB, tomassem a responsabilidade por minúcias do dia-a-dia administrativo da universidade ou mesmo que fiscalizassem pessoalmente a execução de cada um dos convênios celebrados pela FUB, mas sim de que agissem dentro de seu dever e competência de assegurar meios e controles mínimos de que os recursos públicos federais pelos quais se responsabilizaram quando da assinatura do convênio e de seus correspondentes aditivos tivessem a aplicação adequada.
25. No caso específico deste convênio, há que se ter em conta ainda a existência de Ação Civil Pública referente a ilegalidades e desvios de recursos públicos na execução deste e do Convênio 1.326/2004 (peça 22) . Diversas vezes na petição inicial, os Srs. Alexandre Lima, Lauro Morhy e Timothy Mulholland são citados como responsáveis por fraudes investigadas pelo Ministério Público no âmbito destes ajustes. O episódio ganhou a mídia com os indícios de que recursos destinados à melhoria de vida dos índios da Região Norte tivessem sido aplicados na compra de artigos de luxo, como canetas da marca Mont Blanc e lixeira no valor aproximado de R$ 1.000,00 para o apartamento funcional do ex-reitor Mulholland.
26. Segundo a inicial da ação em comento, durante a gestão dos ex-reitores e sob o comando operacional de Alexandre Lima, a FUB foi transformada em um mecanismo utilizado para fraudes e desvios de recursos públicos, por intermédio de convênios e outros contratos celebrados com órgãos públicos, o que permitiu a transferência de vultosas quantias da esfera pública para a privada em razão das sucessivas subcontratações e da total ausência de controle da efetiva destinação e aplicação do dinheiro público (peça 22, p. 6-7) .
27. O principal modus operandi do grupo, como registrado na inicial, foi a chamada "captação" de contratações e convênios, os quais, em razão de ato da Reitoria, eram geridos sob a forma de "projetos" por uma estrutura administrativa totalmente paralela, coordenada por Alexandre Lima, ex-Diretor Executivo da Editora UNB.
28. Desta feita, não havia como escusar os ex-reitores do polo passivo dessa TCE. Os Srs. Lauro e Timothy foram chamados a devolver as quantias pelas quais são responsabilizados ou apresentar a respectiva defesa. Registre-se que, em razão do falecimento do Sr. Lauro Morhy, ocorrido em 17/7/2016, o ofício de citação foi dirigido ao espólio, na pessoa de seu representante legal (peças 81 e 84) .
29. O Sr. Alexandre Lima, que ocupou o cargo de diretor da Editora Universidade de Brasília, unidade que recebia repasses dos recursos advindos da avença, e que era o executor do convênio responsável pela fiscalização dos serviços executados e pela autorização para realização de despesas, foi chamado a apresentar suas alegações de defesa (peça 82) .
30. No que toca aos ex-dirigentes das fundações de apoio, é importante destacar que o Acórdão 1403/2015-TCU-Primeira Câmara, de relatoria do Ministro Walton Alencar, que julgou a TCE referente ao Convênio 1.352/2004 (TC Processo 002.120/2011-9) , excluiu do polo passivo os ex-dirigentes da Fubra. Em seu voto, o Ministro Relator afirmou que não encontrou evidências de que esses agentes, na condição de ex-presidentes da fundação de apoio, tivessem agido com a intenção de desviar recursos federais oriundos do convênio.
31. Entretanto, na análise do mérito de recurso de reconsideração interposto pelos Srs. Lauro Morhy, Timothy Mulholland e Alexandre Lima àquele acórdão, a Secretaria de Recursos desse Tribunal (Serur) entendeu que a inexistência de evidências convincentes de que os ex-presidentes das fundações de apoio tivessem agido com o propósito de malversação dos recursos do convênio não exclui sua responsabilidade pela conduta desidiosa concretizada quando do ateste da regularidade de despesas sem a ciência de que correspondiam à efetiva execução das ações vinculadas ao convênio. As validações meramente formais em documentação relativa aos contratos celebrados entre a FUB e as fundações de apoio no âmbito do Convênio 1.352/2004 vincularam os gestores das fundações às irregularidades evidenciadas (peça 240, p. 15, TC Processo 002.120/2011-9) .
32. Teria havido, portanto, responsabilidade subjetiva devido à culpa dos ex-diretores das fundações na ocorrência do dano, pois, mesmo que não tivesse havido intenção, a conduta deles possibilitara as irregularidades verificadas naquele convênio. A Serur demonstra que seu posicionamento coincide com o entendimento firmado pelo Acórdão 2763/2011-TCU-Plenário (Ministro Relator Augusto Sherman) , de que "na hipótese em que a pessoa jurídica de direito privado e seus administradores derem causa a dano ao erário na execução de avença celebrada com o poder público federal com vistas à realização de uma finalidade pública, incide sobre ambos a responsabilidade solidária pelo dano" (item 9.2.1 do Acórdão) .
33. Assim, a proposta daquela unidade técnica foi a de encaminhar os autos para avaliação do MPTCU quanto à conveniência de interpor recurso de revisão para inclusão dos aludidos gestores na relação jurídica daqueles autos. Muito embora o Parquet tenha se manifestado pela inoportunidade do recurso, devido ao estágio avançado daquele processo (peça 246, TC Processo 002.120/2011-9) , diferente é a situação destes autos, ainda em fase inicial, razão pela qual foi encaminhada citação aos diretores das fundações de apoio à época da formalização e execução do contrato com a FUB, relativo ao Convênio 14/2004 (peça 83, 85, 86 e 170) . 
34. Nesse ponto, é importante destacar que há posicionamento em parte da doutrina civilista de que as modalidades de culpa presumida de acordo com o Código Civil anterior, como seria o caso das culpas in elegendo e in vigilando, teriam iniciado um processo de extinção, a partir do advento do Código Civil de 2002, que, em seu art. 933, as substituiu pela noção de responsabilidade objetiva. De outra sorte, pode-se apontar que esta Corte apresenta jurisprudência que não se coaduna com a responsabilização objetiva de seus jurisdicionados, como é o caso dos Acórdão 386/1995-TCU-Segunda Câmara, 371/1999-TCU-2ª Câmara, da relatoria do Ministro Benjamin Zymler, e 46/2001-TCU-Plenário, da relatoria do Ministro José Antônio Barreto de Macedo.
35. Com todas as vênias a tal posicionamento, a mencionada posição dos civilistas não leva em conta as particularidades e especificidades da aplicação dos institutos de culpa in elegendo e in vigilando no campo do Direito Administrativo. Há que se ter em conta que o trato com a coisa pública é permeado por princípios e institutos próprios, como a Supremacia do Interesse Público. Para a doutrina majoritária, a supremacia do interesse público sobre o particular consubstancia um princípio de nosso ordenamento jurídico, ainda que não expresso. Hely Lopes Meireles defende a observância obrigatória da supremacia do interesse público, justificada pela prevalência dos interesses coletivos sobre os individuais (MEIRELLES, Hely Lopes. Direito Administrativo Brasileiro. Malheiros, 2007, p. 95) . Maria Sylvia Zanella Di Pietro, a seu turno, ressalta que tal princípio não deve ser observado apenas na elaboração da lei, mas também na sua aplicação e execução, pois todas as normas têm a função de resguardar interesses públicos, ainda que reflexamente protejam direitos individuais (DI PIETRO, Maria Sylvia Zanella. Direito Administrativo. Atlas, 2012) . Di Pietro demonstra ainda que a defesa do interesse público corresponde ao próprio fim estatal (DI PIETRO, Maria Sylvia Zanella. O Princípio da Supremacia do Interesse Público e Outros Temas Relevantes de Direito Administrativo. Atlas, 2010, p. 95-97) . Por fim, Celso Antônio Bandeira de Mello considera que a prevalência dos interesses da coletividade sobre os interesses dos particulares é pressuposto lógico de qualquer ordem social estável, o que justifica a existência de diversas prerrogativas em favor da Administração Pública (MELLO, Celso Antônio Bandeira de, Curso de Direito Administrativo. Malheiros, 1994, p. 20) . 
36. Outra característica do Direito Administrativo é a de submeter os agentes públicos ao regime jurídico de responsabilidade tríplice, ou seja, esses agentes respondem pelos ilícitos que praticarem não somente nas esferas civil e penal, mas também na administrativa, o que mais uma vez diferencia a aplicação dos institutos de culpa presumida entre os dois ramos.
37. Do explanado, pode-se concluir que uma possível obsolescência das modalidades de culpa presumida no Direito Civil - que regula as relações do âmbito privado - não pode ser automaticamente transposta aos ramos do Direito Público, em especial do Administrativo, dada a particularidade que apresenta seu objeto.
38. É necessário ressaltar que o arcabouço legal e jurisprudencial é na linha de promover a boa guarda dos recursos públicos e necessária responsabilização de quem der causa à sua perda ou malversação, a começar pela Lei Maior, a qual, com relação aos recursos federais, atribui ao TCU a competência para julgar e as contas daqueles que derem causa a perda, extravio ou outra irregularidade de que resulte prejuízo ao erário público (art. 71, inciso II, CF) . A suposta adoção da responsabilização objetiva em substituição das modalidades de culpa presumida não deixa, no ramo do Direito Civil, desamparado aquele que tenha sofrido dano, porquanto haveria a substituição de uma modalidade de responsabilização pela outra. O mesmo não aconteceria na seara Administrativa, tendo em vista, como já se observou, que o TCU já se manifestou contrário à aplicação da responsabilidade objetiva aos gestores públicos. 
39. Enquanto a matriz nuclear da culpa é comum a todos os institutos normativos de quaisquer áreas do Direito, as diferenças entre os prismas civil e administrativo, interessantes para esta análise, decorrem da definição legislativa do que seja relevante juridicamente para ser considerado 'ilícito', e define tais responsabilidades. No Direito Administrativo, o conceito de culpa está imediatamente ligado à noção de prejuízo ao Estado, ao erário e ao interesse público. Assim, neste ramo do Direito, culpa pode ser definida como a ausência do dever de cuidado, mediante cometimento de ato com negligência, imprudência ou imperícia, ou de deixar de prever os resultados que adviriam de sua conduta.
40. Há que se destacar também que o instituto da culpa presumida, que força a inversão do ônus de se provar não ter agido com culpa, está em perfeita consonância com a figura do convênio, cuja fiscalização pelo controle externo privilegia o princípio básico da inversão do ônus da prova, cabendo ao gestor demonstrar que os recursos sob sua responsabilidade foram aplicados de forma regular. Tal é a inteligência dos Acórdão 1895/2014-TCU-Segunda Câmara, de relatoria da Ministra Ana Arraes, e 2.311/2010-TCU-1ª Câmara, de relatoria do Ministro Walton Alencar Rodrigues.
41. Ainda, mesmo que seu efeito prático se aproxime do conceito de responsabilidade objetiva, a culpa presumida com ela não se confunde, uma vez que se trata de presunção relativa de culpa. Admite-se, portanto, prova em contrário, e consequente eliminação da responsabilidade, ao passo que para a responsabilização objetiva não importa a verificação do elemento culposo. Tal distinção é de suma importância quando se insere na seara da responsabilidade pela boa e regular guarida e aplicação de recursos públicos. Os princípios da ampla defesa e do contraditório dão a garantia de que o gestor poderá atacar a responsabilização que lhe seja imputada e tê-la revertida se lograr sucesso em ofertar elementos que a infirmem. Mas, em nome do interesse público, não se pode abrir mão do necessário chamamento aos autos de todos os responsáveis - por ação ou omissão - pelo prejuízo ao erário verificado.
Débito
42. Com base nas planilhas fornecidas pela Funasa em resposta à diligência, como anexos do Parecer Financeiro 310/2016 (peças 54 a 57) , e feitos os mencionados ajustes em relação ao período de competência de cada agente ou entidade, inclusive o ajuste mencionado na peça 163, tem-se os seguintes valores de débito, acompanhados dos respectivos responsáveis solidários:
Tabela 2 - Débito
	Responsáveis 
	Valor histórico (R$) 

	Lauro Morhy e Alexandre Lima (peça 64) 
	481.323,02

	Lauro Morhy, Alexandre Lima, Fubra e Edeijavá Lira (peça 65) 
	2.084.260,70

	Timothy Mulholland e Alexandre Lima (peça 66) 
	3.692.687,02

	Timothy Mulholland (peça 67) 
	8.360,00

	Timothy Mulholland, Alexandre Lima, Fubra e Edeijavá Lira (peça 68) 
	783.140,77

	Timothy Mulholland, Alexandre Lima, Fubra e Clodoaldo Rodrigues (peça 69) 
	1.065.350,13

	Timothy Mulholland, Alexandre Lima, Funsaúde e José Garrofe (peças 70 e 163) 
	390.043,62

	Timothy Mulholland, Alexandre Lima, Funsaúde e Yolanda Galindo (peças 71 e 162) 
	989.081,77

43. O débito é composto por despesas não justificadas, não pactuadas e/ou não relacionadas ao objeto de convênio, pagamentos indevidos de pessoal e taxas bancárias. As planilhas encaminhadas pela Funasa trazem a informação da origem de cada componente do débito (peças 56 e 57, última coluna) . Cabe ressaltar que as ocorrências violam a legislação que à época regia a execução de convênios públicos, em especial os artigos 8º, incisos I e VIII, 21, 30 e 36, inciso I, da Instrução Normativa da Secretaria do Tesouro Nacional (IN-STN) 1/1997.
44. Não é demais ressaltar que, na fiscalização dos gastos públicos, tem-se como princípio básico a inversão do ônus da prova, de modo que cabe ao gestor demonstrar a boa e regular aplicação dos valores públicos sob sua gestão, de acordo com o disposto no art. 70, parágrafo único, da CF/88 e com o art. 93 do Decreto-Lei 200/1967, c/c o art. 66 do Decreto 93.872/86. Assim, a culpa dos gestores por atos irregulares causadores de danos ao erário é legalmente presumida, admitida prova em contrário, ainda que não se configure ação ou omissão dolosa.
Alegações de defesa Sr. Alexandre Lima
45. O Sr. Alexandre Lima afirmou, em sua defesa, que todas as ações desenvolvidas no âmbito do convênio foram demandadas e acompanhadas pela Funasa; que diretores da Funasa indicaram o pessoal administrativo que realmente operacionalizou a execução do convênio; que cumpria apenas uma função formal de executor do convênio, cabendo-lhe a assinatura da documentação produzida e parametrizada pela Coordenadoria de Saúde Indígena, após a análise da assessoria técnica da Diretoria Executiva (peça 107, p. 1-3) .
46. O responsável aduziu que todas as demandas feitas às fundações de apoio foram integralmente executadas; que todas as notas fiscais foram atestadas pelo Coordenador-Geral de Saúde Indígena e que todos os processos licitatórios e seus produtos e serviços resultantes foram anexados às prestações de contas da Funsaúde para a FUB. 
47. Segundo o responsável, não houve, à época, qualquer contestação da Funasa em relação aos serviços prestados quando da apresentação das prestações de contas, as quais foram aprovadas em todas as instâncias técnicas e administrativas da Funasa e cujas aprovações serviram de base para a liberação de recursos dos convênios (peça 107, p. 4) . 
48. Prossegue o responsável afirmando que toda a documentação relativa à execução dos contratos de saúde indígena firmados entre a FUB e as fundações de apoio também foram objeto de prestações de contas, as quais foram anexadas às prestações de contas da FUB e encaminhadas à Funasa (peça 107, p. 3) .
49. Os únicos documentos que não teriam sido anexados às prestações de contas seriam documentos administrativos, aos quais o responsável reivindica acesso para buscar provas que possam comprovar a sua inocência (peça 107, p. 4) . 
50. O responsável afirma que, periodicamente e principalmente em datas próximas às repactuações, a Funasa realizava auditorias na sede da FUB, que toda a documentação necessária para atestar a regularidade da execução das despesas consta dos arquivos dos convênios na sede da FUB, os quais teriam sido corrompidos, conforme teria sido denunciado por diversas vezes (peça 107, p. 4) . 
51. O responsável aduz que em 1994 foi nomeado diretor da Editora Universidade de Brasília e que respondia por vários convênios e contratos por determinação expressa do Decanato de Administração e Finanças, expõe o trabalho que desenvolvia à frente da Editora UNB e detalha a estrutura da unidade (peça 107, p. 7-9) . 
52. Segundo o responsável, a área de prestação de serviços nasceu de orientação da reitoria, consubstanciada na Resolução do Conselho de Administração da FUB 1/98, que estabeleceu normas para a captação e gestão de recursos financeiros por meio de convênios e contratos, que a venda de publicações correspondia a apenas 20% do orçamento da Editoria e que, como não havia recursos orçamentários para complementar as necessidades da unidade, amparado pelo regimento e resoluções do conselho superior, intensificou o estabelecimento de parcerias estratégicas e ampliou as ações de captação de recursos. 
53. De acordo com as alegações apresentadas, seria uma falta de conhecimento sobre processos de gestão achar que o responsável poderia, diante de todas as atribuições que possuía, cuidar pessoalmente de cada processo da Editora. Por consequência, havia subdelegação de tarefas a coordenações específicas.
54. Aduz que, em 2007, o Conselho Diretor da FUB instituiu programa de modernização da gestão, o que resultou na criação da Agência de Desenvolvimento Institucional, que passou a gerir os projetos desenvolvidos e serviços prestados a órgãos públicos e privados, inclusive aqueles, até então, conduzidos pela Editora. Calha destacar que o Sr. Alexandre Lima foi designado Diretor Executivo da Agência, acumulando a função com a Direção da Editora (peça 107, p. 12) .
55. O responsável argumenta que os fatos aqui analisados são praticamente idênticos aos tratados nos processos administrativos disciplinares, nos procedimentos do Ministério Público Federal (MPF) e auditorias do Controle Interno. Esclarece, igualmente, que os arquivos da Editora estavam organizados, indica os locais onde os documentos poderiam ser encontrados e alega ofensa ao direito à ampla defesa, pois a FUB teria se esquivado em dar acesso a esses arquivos e teria ignorado seu pedido de acesso irrestrito aos documentos (peça 107, p. 14) .
56. O responsável afirma ainda que teria requerido à Controladoria Geral da União (CGU) e ao Ministério Público do Distrito Federal e Territórios (MPDFT) acesso aos arquivos da FUB e da Funsaúde e que teria sido ignorado (peça 107, p. 14) . 
57. O responsável afirma que, em nenhum momento, ele ou membros da sua equipe que atuavam na execução dos convênios foram chamados por FUB, Funasa, CGU, tomador de contas ou MPF para prestar esclarecimentos e que lhe seria impossível justificar cada uma das despesas, pois as atividades relativas ao convênio, prestação de contas, execução de despesas, pagamento de pessoal eram executadas por pessoas da sua equipe ou por outros servidores da FUB (peça 1, p. 16-22) .
58. O Sr. Alexandre Lima questiona por que servidores da Funasa não foram chamados a integrar a presente TCE e afirma que a Funasa era responsável pela fiscalização operacional e financeira do convênio e que os ex-dirigentes e servidores que aprovaram as prestações de contas do convênio e atestaram a prestação dos serviços exigiram a contratação de parentes ou de pessoas ligadas a autoridades para atuar no convênio (lista à peça 107, p. 18-20) . Assim, levanta a suspeição de agentes da Funasa que emitiram atos e relatórios que resultaram no presente processo e questiona a não inclusão da FUB na presente tomada de contas (peça 107, p. 16-21) .
59. O responsável afirma, ainda, que, para poder justificar as despesas, dentro dos princípios da ampla defesa e do contraditório, necessita contar com a equipe que executou de fato o convênio e com os servidores da Coordenadoria de Administração e Finanças da Editora e ter acesso aos arquivos relativos ao convênio da Editora da UNB, da Fubra e da Funsaúde. Alega ainda o responsável que, durante a vigência do convênio, apenas lhe coube encaminhar as demandas previstas no plano de trabalho da avença e as demandas oriundas da Funasa (peça 107, p. 23-24) . 
Análise
60. Inicialmente, faz-se importante destacar que as alegações de defesa apresentadas pelo Sr. Alexandre Lima se assemelham ao recurso de reconsideração apresentado no âmbito do TC Processo 002.120/2011-9, detalhado no parágrafo 14. Assim, na presente análise de mérito são consideradas algumas das ponderações da instrução da Serur que analisou o citado recurso, em razão de se concordar com elas.
61. Calha registrar que a jurisprudência do Tribunal de Contas da União está consolidada no sentido de que constitui ônus do gestor a produção das evidências necessárias para comprovar o adequado uso de recursos públicos, não cabendo ao TCU, a pedido do responsável, realizar diligências para obtenção de provas adicionais às que se encontram no processo (Acórdão 6214/2016-TCU-Segunda Câmara, Ministra Relatora Ana Arraes) .
62. Dessa forma, as afirmações do responsável de que as prestações de contas inicialmente foram aprovadas pela Funasa e sobre a responsabilidade da concedente sobre a fiscalização do convênio não têm o condão de afastar ou atenuar a responsabilidade do Sr. Alexandre, pois, como destacado pelo Ministro Walton Alencar, no voto condutor do Acórdão 1403/2015-TCU-Primeira Câmara (TC Processo 002.120/2011-9) , as falhas da atuação da concedente não podem ser utilizadas para justificar as deficiências da execução da convenente.
63. Nesse ponto, há que se ressalvar que, segundo a instrução de peça 163, a quase totalidade dos pareceres financeiros não aprovaram integralmente as despesas apresentadas pela convenente. Em todos eles teria sido feita a recomendação de que os recursos das parcelas seguintes fossem liberados, em caráter excepcional, por se tratar de recursos destinados à saúde indígena, cujos serviços não poderiam ser interrompidos (peça 163, parágrafo 35) .
64. Ainda acerca da fiscalização deficiente, a Serur destacou que a FUB, ao contratar suas fundações de apoio para executar o objeto do convênio, de certa forma afastou o dever de fiscalização da Funasa, pois nem o convênio nem o contrato foram celebrados entre a Funasa e a Fubra ou Funsaúde. Assim, não havia uma relação legal entre Funasa e as fundações de apoio (peça 240, p. 18-19, TC Processo 002.120/2011-9) . 
65. A argumentação de que os servidores da Funasa tinham função executiva em relação ao convênio não há como prosperar, pois a Funasa efetivamente transferiu a incumbência da implementação do referido objeto à FUB, por meio do Convênio 14/2004. Se o Sr. Alexandre Lima, designado executor do convênio, na prática, não tinha ingerência sobre o convênio ou qualquer poder de ordenar despesas e fiscalizar sua execução, deveria ter se negado a assinar as prestações de contas, pois a aprovação das prestações de contas vincula o responsável às irregularidades verificadas.
66. Ademais, diante de tantas funções que afirmou exercer, o Sr. Alexandre ainda assim optou por responder pelas ações, inclusive subdelegando, sendo que o fato de subdelegar não o isenta de responder por eventuais irregularidades praticadas pelo subdelegado (peça 107, p. 7-10) . 
67. Em relação às alegações de que não teve acesso aos documentos da FUB, Fubra e Funsaúde relativos ao convênio, deve-se salientar que, como afirmado pelo próprio responsável, as ocorrências aqui imputadas já foram objeto de procedimentos administrativos disciplinares instaurados contra o responsável. Assim, é no mínimo estranho que o Sr. Alexandre ainda não tenha tentado obter esses documentos pela via judicial. O ex-diretor não fez prova de que buscou judicialmente ou administrativamente o acesso aos aludidos documentos e foge à competência desse Tribunal de Contas garantir ao responsável o acesso à referida documentação. 
68. A alegação do ex-Diretor da Editora da UNB de que, periodicamente, eram realizadas auditorias pela Funasa na sede da UNB, relativas ao convênio em tela, contraria as informações dos pareceres da área técnica, de acordo com a instrução de peça 163, pois, conforme a instrução, diversos pareceres técnicos da concedente relataram que as análises das prestações de contas eram restritas aos documentos encaminhados pela convenente e, desde a primeira prestação de contas parcial, foi feito o alerta sobre a necessidade de realização de visita in loco (peça 163, parágrafo 37) . Ademais, o Sr. Alexandre não apresentou evidências quanto à realização de tais auditorias ou demonstrou ter adotado ações para corrigir eventuais irregularidades apontadas.
69. Quanto à afirmação do responsável, a qual destaque-se não restou provada, de que ele ou membros da sua equipe que atuavam na execução dos convênios não foram chamados pela Funasa, FUB, CGU ou MPF para prestar informações, deve-se esclarecer, como apontado pela Serur, que eventuais erros procedimentais em processos administrativos de outros órgãos ou em processos judiciais devem ser discutidos no Poder Judiciário. De qualquer modo, a citação do TCU oportunizou a ampla defesa ao responsável, ocasião em que pôde trazer seus argumentos e apresentar documentos que descaracterizassem sua responsabilidade. Assim, eventuais lacunas consideram-se sanadas.
70. Em relação ao questionamento sobre a não inclusão de servidores da Funasa na presente TCE, a instrução de peça 72 esclareceu que os servidores responsáveis pela elaboração dos pareceres técnicos e financeiros relativos às prestações de contas parciais do convênio 1352/2004, objeto do TC Processo 002.120/2011-9, cujas irregularidades assemelham-se às irregularidades verificadas no convênio objeto da presente TCE, tiveram suas responsabilidades excluídas, sem julgamento de contas ou aplicação de penalidades (Acórdão 2763/2011-TCU-Plenário, de relatoria do Ministro Walton Alencar Rodrigues) , pois, segundo o voto do Min. Relator, pela leitura dos autos, não seria possível afirmar que tivessem pleno conhecimento das irregularidades que resultaram em danos ao erário. 
71. A instrução de peça 72 destacou ainda o posicionamento da Serur, nos autos do TC Processo 002.120/2011-9, no sentido de que a FUB, ao contratar suas fundações de apoio para executar o objeto do convênio, de certa forma mitigou o dever de fiscalização da Funasa (peça 72, parágrafos 81-83) . 
72. Quanto às acusações de que teria ocorrido influência política nas contratações custeadas com recursos do convênio, a Serur destacou, e concorda-se com tal posicionamento, que tal revelação, ao invés de mitigar a atuação do citado, agrava a sua culpabilidade, pois é dever de todo servidor público levar as irregularidades de que tiver ciência em razão do cargo ao conhecimento da autoridade superior ou, quando houver suspeita de envolvimento desta, ao conhecimento de outra autoridade competente para apuração. 
73. Ademais, todo servidor público está obrigado a exercer sua função observando os princípios constitucionais da legalidade, impessoalidade, moralidade, publicidade e eficiência e, assim, o executor do convênio tinha a obrigação de recusar a indicação de pessoas sem competência técnica para atuar no âmbito da avença. 
74. Quanto à não inclusão da FUB no polo passivo da presente TCE, questionada pelo responsável, a hipótese foi minuciosamente analisada no parágrafo 29 da instrução de peça 72 e de forma resumida no parágrafo 15 da atual instrução. Apenas destaca-se que a atribuição de débitos à FUB levaria à esdrúxula possibilidade de os recursos do orçamento de uma universidade pública federal serem utilizados para saldar débitos com o erário decorrentes de irregularidades cometidas por particulares, em razão da solidariedade do débito.
75. Em virtude de toda a análise realizada, propõe-se a rejeição das alegações de defesa apresentadas, uma vez que não foram suficientes para sanear as irregularidades atribuídas ao responsável. Cumpre destacar que o débito a ele imputado não foi recolhido.
76. Em relação à análise da boa-fé do responsável, a jurisprudência desse Tribunal sedimentou entendimento de que, quando se trata de processos atinentes ao exercício do controle financeiro da administração pública, tais como o que ora se examina, a boa-fé não pode ser presumida, devendo ser demonstrada e comprovada a partir dos elementos que integram os autos. 
77. Tal interpretação decorre da compreensão de que, relativamente à fiscalização dos gastos públicos, privilegia-se a inversão do ônus da prova, pois cabe ao gestor comprovar a boa aplicação de valores públicos sob sua responsabilidade. 
78. Nesse contexto, e após exame de toda a documentação carreada aos autos, não há como se vislumbrar a boa-fé na conduta do responsável, já que não foram constatados atos ou fatos atenuantes que pudessem apontar para uma atitude zelosa e diligente do responsável na gestão da coisa pública. 
79. Sobre o assunto, o art. 202, § 6º, do Regimento Interno/TCU, estabelece que, não restando configurada de forma objetiva a boa-fé dos responsáveis, o Tribunal proferirá, desde logo, o julgamento definitivo de mérito pela irregularidade das contas. 
80. Ante as razões expostas, propõe-se, com fundamento nos arts. 1º, inciso I, 16, inciso III, alínea "c", e § 2º da Lei 8.443/1992 c/c os arts. 19 e 23, inciso III, da mesma Lei, e com os arts. 1º, inciso I, 209, inciso III, e § 5º, 210 e 214, inciso III, do Regimento Interno do TCU, a rejeição das alegações de defesa e o julgamento da irregularidade das contas do Sr. Alexandre Lima, com a imputação do débito atualizado monetariamente e acrescido de juros de mora e com a aplicação da multa prevista no art. 57 da Lei 8.443/1992 c/c o art. 267 do RITCU.
Alegações de defesa Sr. Clodoaldo Rodrigues da Costa Junior
81. O responsável inicia suas alegações de defesa afirmando que quando assumiu a gestão da Fubra, em 31/4/2006, cada captador coordenava o projeto com sua equipe sem a possibilidade de controle e fiscalização pelos demais membros da fundação de apoio; que somente recebia os documentos para assinar depois de analisados e firmados pelo gestor captador do projeto e que, para tentar evitar irregularidades, tentou instalar um sistema mais transparente, que pudesse detectar falhas nos procedimentos e que pudesse ser acessado por órgãos de controle e por todos da Fubra. Segundo o responsável, tal conduta demonstraria a sua boa-fé (peça 133, p. 2-3) .
82. Afirma que os contratos já tinham sido assinados e estavam em execução desde antes de sua entrada na instituição e que a desorganização da Fubra não pode lhe prejudicar e cita jurista e decisão judicial para embasar sua argumentação de que não pode ser responsabilizado, em razão da ausência de intenção maliciosa na gestão do dinheiro público (peça 133, p. 3-4) .
83. O responsável afirma que é professor universitário da área de física, que não possui conhecimento jurídico e administrativo para suspeitar de questões complexas de fraude por terceiros; que, na medida em que as condutas, contas e gastos estavam sendo chancelados, sem qualquer ressalva, pela autoridade administrativa responsável pela fiscalização e gestão do convênio, não havia motivo para que suspeitasse de algo e que esses fatos comprovam a ausência de indício de má fé do responsável na gestão dos recursos da Fubra, razão pela qual seria incabível imputar qualquer condenação em seu desfavor (peça 133, p. 5) .
84. Por fim, o responsável requer que seja afastada qualquer possibilidade de condenação ou a declaração de regularidade da conduta que permeou sua administração, levando ao afastamento de qualquer responsabilidade pelas despesas questionadas, e anexa documentação que comprovaria a sua difícil situação financeira (peça 133, p. 4-5) .  
Análise
85. A instrução de peça 72 listou as irregularidades verificadas na execução de recursos pelas fundações de apoio da FUB, como emissão de faturas com a descrição "serviços prestados de contratação de pessoal e outros" e faturas a si mesmas por taxas de administração, ressarcimento de despesas de operacionalização do projeto referentes ao custeio de pessoal, material, locação, telefone, energia elétrica, transporte, reuniões, prestação de contas, serviços jurídicos, serviços contábeis (peça 72, parágrafos 18 a 24) .
86. A responsabilidade solidária existente entre a Fubra e seus gestores, entre eles o Sr. Clodoaldo, decorre da obrigação de reparar o dano causado ao erário. O compromisso a que se sujeita a pessoa jurídica de direito privado, ao celebrar avença com o poder público federal com vistas à realização de uma finalidade pública, faz daquela entidade privada uma gestora pública, como afirmado pelo Ministro Augusto Sherman Cavalcanti no relatório que fundamentou seu voto no julgamento do TC Processo 006.310/2006-0, processo por meio do qual uniformizou-se a jurisprudência do TCU em relação ao assunto (Acórdão 2763/2011-TCU-Plenário) . 
87. Por conseguinte, recai sobre cada um dos administradores a obrigação pessoal de comprovar, mediante prestação de contas, a regular aplicação dos recursos públicos que estiveram à mercê de suas decisões, por força dos artigos 70, parágrafo único, e 71, inciso II, parte final, da Constituição Federal de 1988.
88. Desta forma, é obrigação pessoal do gestor demonstrar a correta utilização dos recursos públicos e da não comprovação decorre a responsabilização pela ocorrência de despesas irregulares ocorridas na vigência do seu mandato.
89. O Sr. Clodoaldo assinou prestações de contas da Fubra que, conjuntamente com as prestações de contas apresentadas em nome da FUB, justificaram despesas atribuídas ao convênio e possibilitaram o repasse dos recursos públicos.
90. Não cabe prosperar a alegação de que assinou as prestações de contas, após aprovação dos setores competentes, pois, conforme o voto do Ministro José Múcio Monteiro no julgamento do recurso de reconsideração do TC Processo 009.666/2004-9, que resultou no Acórdão 3462/2012-TCU-Plenário:
 (...) os pareceres técnicos e/ou jurídicos não têm força para impor ao administrador a adoção de qualquer medida, uma vez que a ele cabe decidir sobre a conveniência e oportunidade de praticar atos administrativos, principalmente os concernentes a contratações, que vão gerar pagamentos custeados com recursos públicos.
91. No tocante à afirmação de que "apenas" assinou as prestações de contas, cabe transcrever trecho do livro Direito Administrativo Brasileiro 35ª edição, p. 154, de autoria de Hely Lopes Meirelles:
Entende-se por competência administrativa o poder atribuído ao agente da Administração para o desempenho específico de suas funções. (...) Mas a outorga de competência expressa a determinado agente importa deferimento implícito, a esse mesmo agente, dos meios necessários à integral realização dos fins previstos pela norma. São os chamados poderes implícitos.
92. Desta forma, a competência do Sr. Clodoaldo não estava restrita à assinatura das prestações de contas, mas também à verificação do seu conteúdo e de sua aderência às normas legais e à determinação de realização de procedimentos de fiscalização das atividades executadas no âmbito da avença firmada com a FUB. Ou seja, a competência do responsável abarcava a determinação da execução de quaisquer atos que garantissem a correta execução do convênio e a veracidade das prestações de contas apresentadas à FUB. Entender de forma contrária significaria dizer que a assinatura do gestor seria mero ato formal, burocrático, o que não é esperado.
93. O responsável não comprovou ter solicitado a realização de qualquer procedimento de fiscalização da execução do convênio firmado, como também não comprovou ter solicitado mudança do procedimento existente para elaboração dos processos de prestação de contas da fundação de apoio. O responsável não contestou a existência de irregularidades, apenas as atribuiu, caso existentes, a outra pessoa. A tramitação do processo em instâncias diferentes dá valor ao princípio da segregação de funções, de forma a oportunizar revisão de atos e correção de rumos.
94. Deve-se ressaltar que o gestor público tem o dever pessoal de comprovar a boa e regular aplicação dos recursos públicos, o que não ocorreu nas alegações de defesa apresentadas.
95. Por meio do Acórdão 1403/2015-TCU-Primeira Câmara, de relatoria do Ministro Walton Alencar, que julgou o TC Processo 002.120/2011-9, referente ao Convênio 1.352/2004, firmado entre Funasa e FUB e cujo objeto foi executado, em parte pela Fubra, foram excluídos do polo passivo da TCE os dirigentes da fundação de apoio, visto que o Ministro Relator não considerou convincentes as evidências de que os ex-presidentes da Fubra tivessem agido com a intenção de desviar recursos federais oriundos do convênio.
96. Contudo, a presente instrução coaduna-se com o entendimento da Serur que entendeu que (peça 251, TC Processo 002.120/2011-9) :
a inexistência de evidências convincentes de que os ex-presidentes da fundação de apoio tivessem agido com o propósito de malversação dos recursos do convênio não exclui a responsabilidade deles pela conduta desidiosa concretizada quando do ateste da regularidade de despesas sem a verificação de que correspondiam à efetiva execução das ações vinculadas ao convênio. As validações meramente formais em documentação relativa aos contratos celebrados entre a FUB e as fundações de apoio no âmbito do Convênio 1.352/2004 vincularam os gestores das fundações às irregularidades evidenciadas.
97. As alegações de defesa não trouxeram elementos que pudessem sanear as irregularidades atribuídas ao responsável e o débito imputado não foi recolhido.
98. Deve-se registrar que não existem nos autos elementos que possibilitem reconhecer a boa-fé do ex-diretor da Fubra. O ministro-substituto Augusto Sherman Cavalcanti, no voto exarado nos autos do TC Processo 004.967/2003-1, afirmou que:
 (...) lembro que o Plenário desta Casa sedimentou entendimento no sentido de que, tratando-se de processos atinentes ao exercício do controle financeiro da Administração Pública, tais como o que ora se examina, a boa-fé não pode ser presumida, devendo ser demonstrada e comprovada a partir dos elementos que integram os autos. Tal interpretação decorre da compreensão de que, relativamente à fiscalização dos gastos públicos, privilegia-se como princípio básico a inversão do ônus da prova, pois cabe ao gestor comprovar a boa aplicação dos dinheiros e valores públicos sob sua responsabilidade.
99. O art. 202, § 6º, do Regimento Interno/TCU, estabelece que, não restando configurada de forma objetiva a boa-fé dos responsáveis, o Tribunal proferirá, desde logo, o julgamento definitivo de mérito pela irregularidade das contas. 
100. Ante as razões expostas, propõe-se, com fundamento nos arts. 1º, inciso I, 16, inciso III, alínea "c", e § 2º da Lei 8.443/1992 c/c os arts. 19 e 23, inciso III, da mesma Lei, e com arts. 1º, inciso I, 209, inciso III, e § 5º, 210 e 214, inciso III, do Regimento Interno do TCU, a rejeição das alegações de defesa e o julgamento da irregularidade das contas do Sr. Clodoaldo Rodrigues da Costa Junior, com a imputação do débito atualizado monetariamente e acrescido de juros de mora e com a aplicação da multa prevista no art. 57 da Lei 8.443/1992 c/c o art. 267 do RITCU.
Alegações de defesa do Sr. Edeijavá Rodrigues Lira 
101. O responsável inicialmente afirma que foi Diretor Presidente da Fubra até o início do ano de 2006 e que, por esse motivo, não poderia figurar no polo passivo do processo, uma vez que o débito decorrente do convênio fora fixado em datas diversas (p. 132, p. 2) . 
102. Afirma que o Sr. Alexandre Lima era o executor e ordenador de despesas do convênio e, juntamente com os outros apontados, foi o verdadeiro responsável por firmar e executar o contrato e o convênio com a Funasa. Assim, caso tivessem ocorrido irregularidades ou ilegalidades, essas pessoas seriam os verdadeiros responsáveis. 
103. O ex-diretor da Fubra afirma que a FUB, na pessoa do então reitor e do executor de despesas, foi a responsável pelas solicitações de prorrogações sucessivas do convênio, e que não houve qualquer manifestação de interesse da Funasa em fiscalizar e acompanhar a gestão dos recursos transferidos em razão do convênio (peça 132, p. 3) .
104. O Sr. Edeijavá aduz que, segundo auditoria realizada, os recursos públicos transferidos pela Funasa foram recebidos e executados mediante autorizações formais do ordenador de despesas e que, como dirigente da Fubra, não teria responsabilidade sobre tal.
105. Assim, segundo o responsável, a FUB e a Funasa, seriam os devedores principais e deveriam ressarcir o erário, uma vez que a Fubra foi apenas subcontratada para prestação do serviço e que, caso venha a responder, sua responsabilidade será subsidiaria (peça 132, p. 3-4) .
106. O responsável reitera que o Convênio 14/2004 foi firmado entre a Funasa e a FUB e que não poderia responder por atos pelos quais não deu causa. Afirma ainda que desempenhou suas funções como Diretor Presidente da Fubra com a máxima eficácia e eficiência e que não deu causa a qualquer irregularidade (peça 132, p. 5) .
107. O responsável destaca que, segundo o art. 45 do estatuto da Fubra, os membros da diretoria não responderão pelas obrigações da entidade, desde que lícitos os atos praticados e que, assim, não poderia responder por eventuais atos causados pela Fubra, pois sempre teria agido com boa fé e responsabilidade. 
108. Destaca, ainda, que é necessária a existência de relação de causa e efeito, de um liame em que o ato ilícito seja a causa do dano e que o prejuízo sofrido pela vítima seja resultado daquele e que se torne absolutamente certo que, sem determinado fato, o prejuízo não poderia ter lugar. Assim, segundo o responsável, resta claro que agiu com boa fé e que não deu causa a nenhuma irregularidade.
Análise
109. Como registrado na instrução de peça 40, o convênio 14/2004 foi assinado em 16/6/2004 e, posteriormente, FUB e Fubra firmaram contrato cujo objeto era a execução de parte das ações complementares de atenção integral à saúde no âmbito dos Distritos Sanitários Especiais Indígenas da Funasa, etnia Xavante, ou seja, parte das ações relativas ao objeto do Convênio 14/2004. O instrumento teve vigência entre 27/9/2004 e 16/6/2006, tendo sido repassados para a Fubra até 6/6/2007 a quantia de R$ 8.899.393,97 (peça 40, parágrafo 33) .
110. Segundo as planilhas de débito apresentadas (peças 54 a 57) , a Funasa impugnou despesas executadas nos anos de 2004, 2005 e 2006, ou seja, durante o mandato do Sr. Edeijavá que, conforme instrução de peça 72, estendeu-se até 23/5/2006. Assim, não assiste razão ao responsável ao afirmar que o débito decorrente do convênio fora fixado em datas diversas do início de 2006.
111. Com relação à afirmação de que as despesas do convênio foram executadas pelo Sr. Alexandre Lima, deve-se destacar que o Sr. Edeijavá assinou prestações de contas da Fubra que, conjuntamente com as prestações de contas apresentadas em nome da FUB, justificaram despesas atribuídas ao convênio e possibilitaram o repasse dos recursos públicos. Daí a razão de ter havido citação solidária dos responsáveis.
112. Como citado nos parágrafos 90 e 91 desta instrução, a competência dos diretores da Fubra não estava restrita à assinatura das prestações de contas, mas também à verificação do seu conteúdo e de sua aderência às normas legais e à determinação de realização de procedimentos de fiscalização das atividades executadas no âmbito da avença firmada com a FUB. Ou seja, a competência do responsável abarcava a determinação da execução de quaisquer atos que garantissem a correta execução do convênio e a veracidade das prestações de contas apresentadas à FUB.
113. Quanto à afirmação de que não houve manifestação de interesse da Funasa em fiscalizar o convênio, como registrado no parágrafo 62, as falhas da atuação da concedente não podem ser utilizadas para justificar as deficiências da execução da convenente. Ou seja, a responsabilidade da Funasa na fiscalização do convênio não atenua a responsabilidade do ex-diretor da Fubra pela correta aplicação e fiscalização dos recursos destinados à instituição.
114. As alegações quanto à responsabilidade da FUB em ressarcir os recursos à Funasa já foram analisadas no âmbito da presente instrução (parágrafos 15 e 74) e na instrução de peça 72, e apenas reitera-se o já anteriormente afirmado que a imputação de débito à FUB levaria à possibilidade de recursos do orçamento de uma universidade pública federal serem utilizados para saldar débitos com o erário decorrentes de irregularidades cometidas por particulares.
115. Quanto à afirmação do responsável de que as disposições do estatuto da Fubra não permitiriam a sua responsabilização, não é demais reafirmar que a responsabilidade solidária existente entre a Fubra e seus gestores decorre da obrigação de reparar o dano causado ao erário.
116. Como registrado nos parágrafos 86 a 88, o compromisso a que se sujeita a pessoa jurídica de direito privado, ao celebrar avença com o poder público federal com vistas à realização de uma finalidade pública, faz daquela entidade privada uma gestora pública, como afirmado pelo Ministro Augusto Sherman Cavalcanti no relatório que fundamentou seu voto no julgamento do TC Processo 006.310/2006-0, processo por meio do qual uniformizou-se a jurisprudência do TCU em relação ao assunto (Acórdão 2763/2011-TCU-Plenário) . 
117. Por conseguinte, recai sobre cada um dos administradores a obrigação pessoal de comprovar, mediante prestação de contas, a regular aplicação dos recursos públicos que estiveram à mercê de suas decisões, por força dos artigos 70, parágrafo único, e 71, inciso II, parte final, da Constituição da República de 1988 (CR/1988) .
118. Desta forma, é obrigação pessoal do gestor demonstrar a correta utilização dos recursos públicos e da não comprovação decorre a responsabilização pela ocorrência de despesas irregulares na vigência do seu mandato. Assim, as disposições do estatuto da Fubra não têm o condão de afastar a responsabilidade do seu ex-diretor.
119. No tocante à alegação de que não existe relação de causa e efeito entre a conduta do responsável e o débito, não é possível olvidar que o responsável assinou prestações de contas que, conjuntamente com as prestações de contas apresentadas em nome da FUB, justificaram despesas atribuídas ao convênio e possibilitaram o repasse dos recursos públicos. Assim, houvesse contestação das despesas inquinadas por parte desse responsável, estaria ele isento de responsabilização. Quando menos, esse ato impediria que recursos continuassem a ser vertidos até que as irregularidades fossem sanadas. Mas não o fez, restando, então, caracterizada sua responsabilidade.
120. As alegações de defesa não trouxeram elementos que pudessem sanear as irregularidades atribuídas ao responsável e o débito imputado não foi recolhido.
121. Deve-se registrar que não existem nos autos elementos que possibilitem reconhecer a boa-fé do ex-diretor da Fubra.
122. O art. 202, § 6º, do Regimento Interno/TCU, estabelece que, não restando configurada de forma objetiva a boa-fé dos responsáveis, o Tribunal proferirá, desde logo, o julgamento definitivo de mérito pela irregularidade das contas. 
123. Ante as razões expostas, propõe-se, com fundamento nos arts. 1º, inciso I, 16, inciso III, alínea "c", e § 2º da Lei 8.443/1992 c/c os arts. 19 e 23, inciso III, da mesma Lei, e com arts. 1º, inciso I, 209, inciso III, e § 5º, 210 e 214, inciso III, do Regimento Interno do TCU, a rejeição das alegações de defesa e o julgamento da irregularidade das contas do Sr. Edeijavá Rodrigues Lira, com a imputação do débito atualizado monetariamente e acrescido de juros de mora e com a aplicação da multa prevista no art. 57 da Lei 8.443/1992 c/c o art. 267 do RITCU.
Alegações de defesa do Sr. José Garrofe Dórea
124. O Sr. José Garrofe inicia suas alegações de defesa discorrendo acerca do funcionamento da Funsaúde e do papel institucional de cada componente da diretoria e dos executores dos convênios (peça 152, p. 1) . Afirma que a Funsaúde foi instituída em meados dos anos 1990 por professores da Faculdade de Ciências da Saúde com a missão de apoiar projetos do interesse do desenvolvimento acadêmico e científico da Universidade de Brasília e que a função primordial do presidente da instituição seria dar respaldo intelectual e acadêmico à Fundação com vistas a legitimá-la no âmbito nacional e internacional (peça 152, p. 2-3) .
125. O responsável cita dispositivos do estatuto da Funsaúde, segundo os quais seria competência do Diretor Presidente assinar convênios, contratos ou outros ajustes e dispositivos que estabeleceriam a competência do Diretor Operacional para acompanhar a execução dos projetos de pesquisa e de prestação de serviços contratados ou apoiados pela Fundação e para verificar junto aos responsáveis técnicos de cada projeto a observância dos cronogramas de execução, responsabilizando-os pela eventual falta de cumprimento das cláusulas contratuais (arts. 16 e 18) .
126. O responsável ainda citou o art. 19 do estatuto da Funsaúde, segundo o qual seria competência do Diretor Financeiro elaborar e acompanhar as prestações de contas relativas às atividades da Fundação (peça 152, p. 4-5) .
127. Assim, segundo o responsável, a execução, a fiscalização e ainda a elaboração de prestação de contas seriam obrigações dos Diretores Executivos e não poderiam ser atribuídas ao Diretor Presidente sem que pelo menos se indicasse uma única conduta por ele perpetrada.
128.	O Sr. José Garrofe afirma que, em meados de outubro ou dezembro de 2006, o Sr. Alexandre Lima o procurou, expondo a necessidade de formalizar uma parceria entre a FUB e a Funsaúde, para efetivar as atividades previstas no Plano de Trabalho do Convênio 14/2004. 
129. Segundo o responsável, o Sr. Alexandre amparou suas argumentações em pareceres das áreas jurídicas que autorizavam a formalização da parceira e indicavam a regularidade do que estava sendo proposto. Afirma que, em dezembro de 2006, foi firmado contrato entre FUB e Funsaúde e questiona a não inclusão da FUB no polo passivo destes autos. 
130. Afirma que as despesas eram sempre passadas pelos funcionários contratados pelo executor do convênio, Sr. Alexandre Lima, e que presumia que estivessem regulares, pois já haviam sido aprovadas pelo executor do convênio e pelo diretor da Funsaúde responsável pela fiscalização (peça 152, p. 8) . 
131. Ressalta que não havia suspeita de irregularidade em relação ao convênio e que, somente em 2008, a Funasa apontou irregularidades na formalização das parcerias com as Fundações que orbitavam em volta da FUB. 
132.	O responsável afirma que, quando começaram a surgir ações judiciais contra a Funsaúde, ele e a professora Yolanda Galindo, que o sucedeu na presidência da Fundação, decidiram que ela deveria procurar o Ministério Público para informar acerca das diversas irregularidades que estavam ocorrendo, sobretudo com relação às ações trabalhistas movidas. 
133. Desde então, os dois ex-presidentes e ex-funcionários da Funsaúde são testemunhas de acusação do Ministério Público Federal nas ações penais e cíveis movidas contra o Sr. Alexandre Lima, seus auxiliares, substitutos imediatos e os ex-reitores da Universidade de Brasília e ex-presidentes da FUB. 
134. Na verdade, as fundações de apoio e seus ex-presidentes foram, de acordo com o Sr. José Garrofe, vítimas de um esquema fraudulento arquitetado para desviar os recursos dos convênios de saúde indígena.
135. Segundo o responsável, não houve a necessária individualização de conduta de forma clara e precisa, em artigos de acusação pormenorizados e diretos, para o adequado desforço defensório e ressalta que não era da sua competência, como Diretor Presidente da Funsaúde, selecionar e fiscalizar os gastos dos convênios, pois lhe competia apenas a representação da Fundação (peça 152, p. 10-11) .
136. Afirma ainda que a análise do objeto dos convênios firmados pela Funsaúde era, nos termos estatutários, competência do Diretor Operacional, que jamais o alertou acerca de impropriedades ou irregularidades durante a execução do convênio. 
137. Segundo o responsável, se o Diretor Financeiro e o Diretor Operacional não foram chamados aos autos, por atos que eram de sua competência estatutária, não se justifica a imputação dos fatos ao ex-Presidente da Fubra, que não tinha a atribuição de apurar o conteúdo e os termos de convênios (peça 152, p. 13) .
138.	De acordo com o responsável, se a mera assinatura do convênio leva à imediata responsabilização do signatário, necessário se faz chamar aos presentes autos o então Ministro da Saúde, o Presidente da Funasa que assinou o convênio com a FUB, servidores que deferiram os aditamentos firmados que originaram as parcerias com a Fubra e a Funsaúde, pois, seguindo a lógica da Serur, na análise dos recursos do TC Processo 002.120/2011-9, todos esses agentes públicos tinham responsabilidade na fiscalização dos recursos aplicados no convênio.
139. O Sr. José Garrofe aduz que nunca auferiu qualquer proveito pessoal como Diretor Presidente da Funsaúde, tampouco teria praticado qualquer ato ligado ao mau uso de recursos públicos e que não lhe pode ser imputada a responsabilidade de fiscalização e vigilância do convênio (peça 152, p. 18) .
140. Afirma ainda que os fatos e despesas examinados referem-se ao período de dezembro 2006 a setembro de 2017 (na verdade, setembro de 2007) e que a demora na abertura da TCE e o seu chamamento tardio ao processo, aliado à não participação do responsável nos quadros de direção da Funsaúde dificulta o efetivo exercício do contraditório e da ampla defesa. Alega ainda que no decorrer da análise da TCE na Funasa não foi chamado aos autos (peça 152, p. 19-20) . 
141.	O responsável cita o Acórdão 1995/2013-TCU-Plenário, de relatoria do Ministro José Mucio Monteiro, segundo o qual o longo decurso de prazo desde a ocorrência das irregularidades até a primeira notificação, com possibilidade de comprometer o regular exercício do contraditório e da ampla defesa, enseja a exclusão dos responsáveis da relação processual, e requer que lhe seja aplicado o mesmo tratamento processual.
142.	O Sr. José Garrofe alega que o MPF não lhe imputou tal responsabilidade; não propôs ação civil pública nem ação penal em seu desfavor; que foi enganado por uma organização criminosa; que tem auxiliado o MPF nas esferas cível e penal; e que, por esses motivos, seu nome deve ser excluído da presente relação processual (peça 152, p. 22-25) .
143.	O responsável afirma que a única prestação de contas que atestou se refere ao mês de janeiro de 2007, em relação a qual não foi apontada qualquer irregularidade; que não foi apontado nexo de causalidade entre a conduta do responsabilizado, seja omissiva ou comissiva, e o fato descrito; e que não foi comprovada qualquer conduta culposa que tivesse contribuído para a ocorrência (peça 152, p. 26 e 42) .
144.	O Sr. José Garrofe afirma que se desligou da Funsaúde em 17/9/2007, contrariamente ao constante da proposta de citação, segundo a qual seu mandato encerrou-se em 23/10/2007 e que esteve ausente da administração da Funsaúde a partir de 16/7/2007, em virtude de compromissos profissionais (peça 152, p. 28-29) .
145.	O responsável prossegue em sua defesa questionando a imputação do débito das despesas realizadas no período em que esteve de férias e a partir de setembro de 2007, quando a Sra. Yolanda Galindo Pacheco teria assumido a direção da Funsaúde (peça 152, p. 29-35) .
146. O Sr. Garrofe questiona então cada uma das despesas que compõem o seu débito, contudo ora os atribui ao pagamento de taxas, gastos administrativos, impostos, os quais estariam previstos no contrato assinado entre a FUB e a Funsaúde, e ora afirma que as contratações foram feitas pelo executor do convênio, Sr. Alexandre Lima, e que, devido ao decurso do tempo, lhe é impossível identificar em qual situação e para qual finalidade se deu a contratação (peça 152, p. 36-41) .
147. O responsável afirma que é necessário observar a incidência da prescrição quinquenal do débito, especialmente em virtude da ausência de dolo, e cita o julgamento do Recurso Extraordinário (RE) 669069, por meio do qual o Supremo Tribunal Federal (STF) firmou a tese de que imprescritibilidade a que se refere o art. 37, §5º, da Constituição Federal de 1988 diz respeito apenas a ações de ressarcimento de danos decorrentes de ilícitos tipificados como de improbidade administrativa e como ilícitos penais (peça 152, p. 42) .
148.	O Sr. José Garrofe relata que o STF reconheceu a repercussão geral no RE 852.475/SP, da Relatoria do Ministro Teori Zavascki, sobre a imprescritibilidade de ressarcimento de eventual dano ao erário, e no caso do eventual não reconhecimento da prescrição, requer o sobrestamento do feito até julgamento final do mencionado RE (peça 152, p. 44) .
Análise
149. Em relação às alegações do Sr. José Garrofe de que não pode ser responsabilizado pelas despesas financeiras da Fubra impugnadas pela Funasa, em razão das atribuições do Diretor Presidente previstas no estatuto da fundação de apoio, como afirmado nos parágrafos 86 a 88, a responsabilidade solidária existente entre a fundação de apoio e seus gestores, entre eles o Sr. José Garrofe, decorre da obrigação de reparar o dano causado ao erário. O compromisso a que se sujeita a pessoa jurídica de direito privado, ao celebrar avença com o poder público federal com vistas à realização de uma finalidade pública, faz daquela entidade privada uma gestora pública, como afirmado pelo Ministro Augusto Sherman Cavalcanti no relatório que fundamentou seu voto no julgamento do TC Processo 006.310/2006-0, processo por meio do qual uniformizou-se a jurisprudência do TCU em relação ao assunto (Acórdão 2763/2011-TCU-Plenário) . 
150. Por conseguinte, recai sobre cada um dos administradores a obrigação pessoal de comprovar, mediante prestação de contas, a regular aplicação dos recursos públicos que estiveram à mercê de suas decisões, por força dos artigos 70, parágrafo único, e 71, inciso II, parte final, da Constituição da República de 1988 (CR/1988) .
151. Desta forma, é obrigação pessoal do gestor demonstrar a correta utilização dos recursos públicos e da não comprovação decorre a responsabilização pela ocorrência de despesas irregulares ocorridas na vigência do seu mandato. Nas alegações de defesa apresentadas pelo responsável, não foi demonstrada a regular execução dos recursos confiados à Funsaúde. 
152. O responsável também questiona a não inclusão da FUB no polo passivo desses autos, o que já foi analisado nos parágrafos 15 e 74 da presente instrução, e, quanto à afirmação de presunção da regularidade das despesas, em razão da prévia aprovação das mesmas pelo executor do convênio e por outro diretor da Funsaúde, tal alegação não merece prosperar, pois, como abordado no parágrafo 90, pareceres técnicos ou jurídicos não têm força para impor ao administrador a adoção de qualquer medida, uma vez que a ele cabe decidir sobre a conveniência e oportunidade de praticar atos administrativos, principalmente os concernentes a contratações, que vão gerar pagamentos custeados com recursos públicos (voto do Ministro José Múcio Monteiro no julgamento do recurso de reconsideração do TC Processo 009.666/2004-9, que resultou no Acórdão 3462/2012-TCU-Plenário) .
153. Ademais, no parágrafo 91 da presente instrução, destacou-se ensinamento do professor Hely Lopes Meirelles, para quem a outorga de competência expressa a determinado agente importa deferimento implícito, a esse mesmo agente, dos meios necessários à integral realização dos fins previstos pela norma. São os chamados poderes implícitos. Assim, a competência do responsável abarcava a determinação da execução de quaisquer atos que garantissem a correta execução do convênio e a veracidade das prestações de contas apresentadas à FUB.
154. Quanto à afirmação de que somente em 2008 a Funasa apontou a existência de irregularidades nas parcerias, não é demais repetir a afirmação do Ministro Walton Alencar, para quem as falhas da atuação da concedente não podem ser utilizadas para justificar as deficiências da execução da convenente (parágrafo 62) .
155. Em relação à alegação de que a fundação de apoio e seus gestores foram vítimas do esquema orquestrado para desviar recursos públicos e que o MPF não lhe imputou qualquer responsabilidade, deve-se destacar que no ordenamento jurídico brasileiro vigora o princípio da independência das instâncias, em razão do qual podem ocorrer condenações simultâneas nas diferentes esferas jurídicas cível, criminal e administrativa. O citado princípio só deixa de prevalecer quando decisão judicial é proferida em ação de natureza criminal declara a inexistência do fato ou nega sua autoria.
156. Quanto à afirmação de que não houve a necessária individualização da conduta, que não foi apontado nexo de causalidade entre a conduta do responsabilizado e o fato descrito; e que não foi comprovada qualquer conduta culposa que tivesse contribuído para a ocorrência, a instrução de peça 63 apontou os valores dos débitos de cada responsável arrolado na presente TCE, além de indicar os documentos apresentados pela Funasa que deram suporte à elaboração da planilha (peças 54 a 57) , e apontou as principais constatações da equipe de auditoria da Funasa constates do Relatório 2008/08, em relação aos recursos executados pelas fundações de apoio (peça 63, parágrafos 18 a 24) .
157. Por fim, a instrução de peça 72 e o ofício de citação encaminhado ao responsável (peça 86) apontaram os dispositivos violados, artigos 8º, incisos I e VIII, 21, 30 e 36, inciso I, da IN-STN 1/1997 e destacou que o débito refere-se à realização de despesas não justificadas, não pactuadas e/ou não relacionadas ao objeto de convênio, pagamentos indevidos de pessoal e taxas bancárias, conforme discriminação constante do Parecer Financeiro 310/2016 e seus anexos. Dessa forma, a alegação do responsável de que não houve individualização da conduta não merece prosperar. 
158. Com relação à afirmação do responsável de que outras pessoas deveriam ser chamadas aos autos, a não realização de audiência dos servidores da Funasa foi justificada no parágrafo 83 da instrução de peça 72 e foram chamados aos autos todos aqueles com responsabilidade pela execução do convênio e pela boa gestão dos recursos públicos recebidos.
159. Com relação à afirmação de que os Diretores Operacional e Financeiro seriam responsáveis, de acordo com o estatuto da Funsaúde, pelos convênios firmados pela entidade, é importante afirmar que as disposições estatutárias da Fundação não têm o poder de alterar a responsabilidade do presidente da Funsaúde, o qual, ao assinar o convênio com a FUB, se tornou o garante da regular execução dos recursos relativos ao convênio e do atingimento da finalidade pública do mesmo.
160. O responsável alegou que as despesas examinadas referem-se ao período de dezembro 2006 a setembro de 2007 e que a demora na abertura da TCE dificulta a ampla defesa e, para tanto, cita o Acórdão 1995/2013-TCU-Plenário (TC Processo 009.411/2010-0) , de relatoria do Ministro José Mucio Monteiro. Por meio do citado acórdão, foi excluída a responsabilidade de alguns dos arrolados na TCE, em virtude do transcurso do prazo entre a execução do convênio e a citação dos responsáveis.
161. O que se observa do relatório e do voto do TC Processo 009.411/2010-0 é que a execução do convênio ali analisado deu-se nos anos de 1998 e 1999 e suas contas foram aprovadas em outubro de 2001 e que somente em 2006, no âmbito do TC Processo 012.699/2002-5, foram verificados indícios de irregularidades, o que ensejou determinação à Funasa para que promovesse nova análise da prestação de contas do referido convênio. Ainda em 2006, a Funasa concluiu a reanálise das contas apresentadas e, em decorrência, autuou uma TCE.
162. No presente processo, a execução do convênio pela Funsaúde deu-se nos anos de 2006 e 2007; em 2008, o Relatório da Auditoria Interna da Funasa 2008/008 recomendou a reanálise das despesas do convênio e, em 7/12/2009, foi instaurada Tomada de Contas Especial. Assim, muito embora tenham se passado quase doze anos após o início da execução das despesas pela Funsaúde, desde 2008 indícios de irregularidades na execução do convênio têm sido investigados. Ademais, não é possível olvidar que os convênios firmados pela FUB para execução de serviços relativos à saúde indígena chegaram à mídia, ainda em 2008, devido às suspeitas de que os recursos tivessem sido destinados à compra de artigos, como canetas da marca Mont Blanc, e mobiliário e equipamentos de luxo para o apartamento funcional do reitor da UNB (http://revistaepoca.globo.com/Revista/Epoca/0,, EDG83062-6009,00-ENROLOU+ENROLOU+E+CAIU.html) .
163. Assim, o esperado do Sr. José Garrofe e dos outros responsáveis apontados na presente instrução é que, desde 2008, buscassem elementos que atenuassem ou excluíssem sua responsabilidade, caso existissem, não sendo possível acolher a alegação de que o longo decurso do tempo desde a execução do convênio dificulta a sua ampla defesa. 
164. Com relação à incorreção no prazo do mandato do responsável e à imputação de despesas executadas em datas em que esteve ausente da direção da Fubra, a instrução de peça 163 acatou a alegação do responsável em relação à data fim de sua gestão, 17/9/2017 (parágrafo 72, peça 163) e não as acatou quanto às despesas executadas no período de férias ou em eventos fora da Funsaúde, pois, segundo a instrução, a jurisprudência desse Tribunal é no sentido de que não há isenção da responsabilidade, em virtude de a irregularidade não ter sido praticada diretamente pelo gestor principal, mas por outros servidores subordinados a si. Tal entendimento pode ser verificado nos Acórdão 2389/2017-TCU-Plenário (Ministro Relator Marcos Bemquerer) e 665/2008-TCU-Plenário (Ministro Relator Augusto Sherman) .
165. Em razão da correção da data fim do mandato do responsável, as ocorrências danosas verificadas a partir de 17/9/2017 foram atribuídas à Sra. Yolanda Galindo. Foi acrescentado o valor histórico de R$ 546.778,00 ao débito da responsável, restando ao Sr. José Garrofe a responsabilidade por R$ 390.043,62 em valores históricos (parágrafo 73, peça 163) , e foi encaminhado novo ofício de citação à responsável, conforme peça 167. 
166. Quanto à afirmação de que as despesas impugnadas, como taxas e gastos administrativos, estavam previstas no contrato, o art. 8º, inciso I, da IN-STN 1/1997 afirma que é vedada a inclusão, tolerância ou admissão, nos convênios, sob pena de nulidade do ato e responsabilidade do agente, de cláusulas ou condições que prevejam ou permitam realização de despesas a título de taxa de administração, de gerência ou similar.
167. No que se refere à ocorrência da prescrição da pretensão punitiva do Tribunal de Contas da União, consoante o incidente de uniformização de jurisprudência deliberado no Acórdão 1441/2016-TCU-Plenário (Ministro Relator Benjamin Zymler) , aplica-se o prazo prescricional de dez anos previsto no art. 205 do Código Civil vigente, a contar da data de ocorrência do fato tido por irregular (itens 9.1.1 e 9.1.2) . Ademais, conforme item 9.1.3 do citado acórdão, o ato que ordenar a citação, a audiência ou oitiva da parte interrompe a prescrição de que trata o subitem 9.1.1, nos termos do art. 202, inciso I, do Código Civil.
168. Quanto ao pedido de suspensão do processo até o julgamento do RE 852.475/SP pelo STF, o citado Recurso Extraordinário teve seu julgamento concluído em 8/8/2018, tendo o STF firmado a tese de que são imprescritíveis as ações de ressarcimento ao erário fundadas na prática de ato doloso tipificado na Lei de Improbidade Administrativa.
169. Ademais, no que diz respeito ao RE 852.475/SP, a jurisprudência deste Tribunal já adotara a orientação de que a repercussão geral conferida ao tema não enseja o sobrestamento das tomadas de contas especiais, pois as TCEs não se originam de ações de improbidade administrativa, objeto daquela discussão judicial, e também em razão da independência da instância judicial e dessa Corte de Contas (voto condutor do Acórdão 10046/2018-TCU-Segunda Câmara, Ministro Relator Marcos Bemquerer) .
170. Consoante voto condutor do Acórdão 4214/2017-TCU-Primeira Câmara (Ministro Relator Benjamin Zymler) , a condenação em débito em processo de tomada de contas especial não tem caráter punitivo, possuindo, essencialmente, natureza jurídica de reparação civil pelo prejuízo causado ao erário, não sendo alcançada pelo instituto da prescrição da pretensão punitiva.
171. Por fim, é importante registrar que, conforme petição inicial da ação civil pública c/c ação de improbidade administrativa proposta pelo MPF, o Sr. José Garrofe declarou que teria informado ao Sr. Alexandre Lima que a Funsaúde não teria estrutura para gerenciar e administrar recursos públicos do vulto daqueles relativos ao convênio. Entretanto, o Sr. Alexandre montou uma estrutura administrativa paralela, em endereço diverso da Funsaúde, com equipe profissional própria e, por meio dessa estrutura e, contando com a aparência de legalidade conferida pela Fundação de Apoio, utilizou os recursos destinados à saúde indígena em finalidade estranha ao convênio (peça 22, 18-19) . Pela leitura da petição inicial, não é possível determinar que essa estrutura já existisse à época da contratação da Fubra.
172.	Assim, o Sr. Garrofe, professor universitário com PhD, pessoa que pode ser considerado com um grau de instrução e conhecimento acima do "gestor médio", teria concordado em apor sua assinatura, consequentemente atraindo sua responsabilidade, em relação à gestão de recursos que era de sua obrigação a comprovação da regularidade da aplicação, em razão da avença firmada, mas que acabou relegada a outrem, cuja execução em uma estrutura completamente isolada da Funsaúde e da FUB despertaria, no mínimo, estranhamento A conduta do responsável na execução do convênio foi marcada pela omissão e sem o zelo esperado no trato da coisa pública. 
173. As alegações de defesa não trouxeram elementos que pudessem sanear as irregularidades atribuídas ao responsável, exceto quanto às ocorrências danosas verificadas a partir de 17/9/2017 (parágrafos 164 e 165) , e o débito imputado não foi recolhido.
174. Deve-se registrar que não existem nos autos elementos que possibilitem reconhecer a boa-fé do ex-diretor da Funsaúde. A afirmação do responsável de que conjuntamente com a Sra. Yolanda Galindo Pacheco, sua sucessora na presidência da Fundação de Apoio, teriam decidido que ela deveria procurar o Ministério Público para informar acerca das ações trabalhistas movidas contra a Fundação não tem o condão de atrair o manto da boa-fé para a conduta do responsável, já que os gestores só se manifestaram quanto à falta de controle e ingerência na execução do convênio firmado após a impetração de ações trabalhistas contra a Funsaúde. Os ex-diretores da Funsaúde não adotaram condutas com o objetivo de assegurar a regular execução do convênio. 
175. O art. 202, § 6º, do Regimento Interno/TCU, estabelece que, não restando configurada de forma objetiva a boa-fé dos responsáveis, o Tribunal proferirá, desde logo, o julgamento definitivo de mérito pela irregularidade das contas. 
176. Ante as razões expostas, propõe-se, com fundamento nos arts. 1º, inciso I, 16, inciso III, alínea "c", e § 2º da Lei 8.443/1992 c/c os arts. 19 e 23, inciso III, da mesma Lei, e com arts. 1º, inciso I, 209, inciso III, e § 5º, 210 e 214, inciso III, do Regimento Interno do TCU, a rejeição parcial das alegações de defesa e o julgamento da irregularidade das contas do Sr. José Garrofe Dórea, com a imputação do débito atualizado monetariamente e acrescido de juros de mora e com a aplicação da multa prevista no art. 57 da Lei 8.443/1992 c/c o art. 267 do RITCU.
Alegações de defesa do espólio do Sr. Lauro Morhy
177.	A viúva do Sr. Lauro Morhy afirma que deve ser reconhecida a ilegitimidade passiva do Sr. Lauro Morhy, pois, ao assinar o Convênio 14/2004 com a Funasa, o ex-reitor teria agido no estrito limite de suas atribuições funcionais, quais sejam, as de coordenar, fiscalizar e superintender as atividades da UNB, bem como representá-la em juízo ou fora dele e que ir além desse limite, para atribuir aos reitores de universidades o dever de fiscalizar, diretamente, a execução dos atos praticados é desconhecer a complexa estrutura administrativa e acadêmica da Universidade (peça 106, p. 1) .
178.	A Sra. Vilma Morhy cita o Decreto Lei 200/1967, com o objetivo de demonstrar a existência de delegação administrativa, no âmbito da administração pública, e que seria um despropósito exigir da autoridade delegante que fiscalizasse, pessoal e diretamente, a conduta das autoridades às quais delegou atribuições, sob pena de responder solidariamente pelos malfeitos, dolosos ou culposos, acaso cometidos pelos titulares dessas delegações (peça 106, p. 2-3) .
179. As alegações de defesa analisam, em seguida, a natureza da responsabilidade imputada ao Sr. Lauro, pois, se não é possível falar em responsabilidade objetiva ou em atos dolosos praticados pelo ex-reitor, a sua responsabilidade decorreria de culpa na escolha dos servidores responsáveis pelo convênio em análise (peça 106, p. 6) .  
180. Aduz a alegante que se costuma estender a abrangência dos conceitos de culpa in eligendo e in vigilando, de sorte que, afinal alguém tenha que ser condenado, ainda que os prolatores dessas decisões condenatórias não estejam convencidos, acima de qualquer dúvida razoável, de que o condenado efetivamente deu causa ao resultado danoso por negligência, imprudência ou imperícia (peça 106, p. 10) .
181. Afirma a viúva do ex-reitor que no caso em análise não restou comprovada a responsabilidade direta, nem sequer indireta, do Sr. Lauro, pelas práticas, reputadas ilícitas, dos executores do convênio, pela simples razão de que o ex-dirigente superior daquela instituição não participou, não soube e nem poderia saber do considerado desvio de comportamento dos servidores encarregados de executar o convênio. 
182. Ainda, segundo as alegações de defesa, não restou comprovou a existência de relação de causalidade entre o ato do ex-reitor, que designou servidores para a execução do convênio, e as práticas, reputadas delituosas, atribuídas a esses executores. Assim, sem relação de causalidade entre a ação ou a omissão do agente não se pode falar em responsabilidade e, por via de consequência, no dever de ressarcimento de danos ou prejuízos (peça 106, p. 11) .
Análise
183.	Com relação à alegação de ilegitimidade passiva e de que atribuir aos reitores de universidades o dever de fiscalizar diretamente a execução dos atos praticados seria desconhecer a estrutura universitária, deve-se trazer à baila o entendimento contido no voto do Ministro Benjamin Zymler, no julgamento do TC Processo 003.089/2001-9, de que, ao ser signatário do convênio, o gestor compromete-se a zelar pela aplicação dos recursos repassados e torna-se responsável pela fiscalização da execução, bem como pela adoção das devidas precauções para evitar desvios de recursos.
184. Com relação à descentralização administrativa e a responsabilidade solidária do delegante, cabe transcrever trecho do voto da Ministra Ana Arraes, no julgamento do recurso de reconsideração do TC Processo 575.236/1998-1, que resultou no Acórdão 2300/2013-TCU-Plenário:
9. É pacífico que este Tribunal tem inúmeras deliberações no sentido de que se delega a competência, mas não a responsabilidade. Contudo, nessa matéria, tanto a doutrina quanto os precedentes judiciais se inclinam a imputar a responsabilidade ao agente delegado, pois é ele que pratica o ato. Não compete ao delegante responder por erros ou ilegalidades cometidas pelo primeiro. Nesse sentido, manifestaram-se os juristas e precedentes abaixo transcritos:
 (...) 
12. Ou seja, a responsabilidade da autoridade delegante pelos atos delegados não é automática ou absoluta. Pelos precedentes judiciais, doutrina e dispositivo legal mencionados, verifica-se que a análise das situações fáticas é imprescindível para definir essa responsabilidade. Do contrário, inviabiliza-se o próprio instituto da delegação e cai por terra o objetivo pretendido por ele.
13. É necessário verificar se existem condutas desabonadoras cometidas pela autoridade delegante. Enumeram-se, a seguir, três condutas que podem conduzir à responsabilidade da autoridade delegante pela ocorrência do ato delegado: (i) comprovado conhecimento da ilegalidade cometida pelo delegado, que caracteriza conivência do delegante; (ii) má escolha daquele a quem confiou a delegação, que configura culpa in eligendo; e (iii) falta de fiscalização dos procedimentos exercidos por outrem, que consubstancia culpa in vigilando.
185. Não há notícia de que à época da designação do Sr. Alexandre como gestor do convênio já houvesse indícios de desvios de recursos sob sua gestão. De acordo com notícias veiculadas na mídia, os primeiros desvios de recursos na EDU foram descobertos no ano de 2008 (http://unb.br/noticias/unbagencia/cpmod.php?id=95848) . Assim, não se pode afirmar que no caso em análise houve culpa in eligendo do responsável na designação do gestor do convênio.
186. Contudo, não é exagerado afirmar que o reitor não foi prudente ao designar como executor do convênio o Diretor da Editora da UnB, unidade institucional cuja finalidade não estava relacionada ao objeto do convênio, e que possuía diversas outras atribuições ligadas à editora e ligadas a outros convênios de valores elevados.
187. Pode-se afirmar, por sua vez, que houve culpa in vigilando, pois a designação do Sr. Alexandre como gestor do convênio e a alocação dos recursos para a Editora da UNB, unidade gestora na qual exercia a função de diretor e possuía competência para autorizar pagamentos, demonstrava que desde o início da execução da avença o executor do convênio atuaria sem qualquer fiscalização na execução e pagamento das despesas. 
188. Acrescenta-se que não foi apresentada qualquer prova de que a FUB realmente empreendeu qualquer fiscalização na execução do convênio, como relatórios produzidos pelo controle interno. A própria designação do Sr. Alexandre Lima como gestor do convênio, sem a presença de outra estrutura a conferir segregação de funções, representa a omissão do ex-reitor na adoção de mecanismos de controle dos recursos recebidos.
189. As prestações de contas elaboradas pelo Sr. Alexandre e sua equipe e assinadas pelo Diretor da FUB conferiam uma aparência de legalidade às despesas realizadas, quando na prática nenhuma pessoa fiscalizava a aplicação dos recursos gastos pelo Sr. Alexandre. A Funasa pode ter exercido uma fiscalização deficiente na execução do convênio, todavia esse fato não afasta a responsabilidade da FUB e de seu administrador pela execução de despesas irregulares. 
190. Deve-se rejeitar, outrossim, a alegação de que não há nexo de causalidade entre o suposto dano causado ao erário e os atos praticados pelo responsável relativamente ao convênio em análise, pois a designação do Sr. Alexandre como executor do convênio, aliada à não vigilância dos atos desse responsável, foi fundamental para a ocorrência de irregularidades.
191. Deve-se destacar ainda que, antes de ocupar o cargo de reitor da UNB, o Sr. Lauro Morhy fundou e foi Diretor-Geral da Diretoria de Acesso ao Ensino Superior da UNB, atual Centro de Seleção e Promoção de Eventos (Cespe) , e, foi Decano de Pesquisa e Pós-Graduação da UNB. Assim, o responsável não seria uma pessoa completamente desconhecedora dos assuntos administrativos da instituição.
192. Nesse ponto, é importante resgatar algumas considerações constantes no voto do Ministro José Mucio, relator dos recursos de reconsideração apresentados pelo Sr. Lauro Morhy e Timothy Martin Mulholland, no âmbito do TC Processo 002.120/2011-9 (TCE referente ao Convênio 1.352/2004) . De acordo com o voto do Ministro (peça 251, p. 4, TC Processo 002.120/2011-9) :
22. Observe-se que as responsabilidades dos ex-dirigentes máximos da universidade decorrem de terem sido eles os protagonistas maiores da avença, tendo o ex-reitor Lauro Morhy assinado o convênio e o seu sucessor Timothy Mulholand firmado os termos aditivos e as prorrogações. Ao assinarem a avença, eles assumiram uma tarefa administrativa, mormente a de manutenção e acompanhamento, ainda mais pelo fato de que eram questionáveis o interesse e a vocação da universidade no convênio que, conforme se constatou nos seguintes excertos da instrução da unidade técnica do Tribunal: "não guarda racionalidade administrativa o fato de a Funasa transferir para a Fundação Universidade de Brasília a incumbência da prestação de serviços abrangidos pelo seu espectro de competência e, ato contínuo, a FUB transferi-la para sua fundação de apoio, que não era especializada na prestação desses serviços; (...) a FUB firmou convênio para realizar tarefas em relação às quais nem ela nem sua fundação de apoio tinham expertise, razão pela qual fazia-se necessário muito maior atenção na comprovação do cumprimento do objeto pactuado". 
23. Assim, em que pese a controvérsia da transferência pela Funasa da execução do objeto à FUB, conforme já bem ponderado pelo Relator a quo, "as falhas da atuação da concedente não podem ser utilizadas para justificar as deficiências da execução da convenente". Ou seja, ao assinarem o convênio, os ex-reitores responsabilizaram-se, diretamente, pela regular aplicação dos recursos perante a Funasa. 
24. Desse modo, não é caso de mera omissão, mas de uma gestão temerária, que começa com a assunção de um convênio com objeto alheio às funções da universidade e chega ao abandono e descaso da execução, na medida em que os ex-reitores não apenas delegaram, mas relegaram a segundo plano as importantes tarefas de acompanhamento, supervisão e fiscalização, pois é razoável admitir, que diante de um convênio envolvendo montantes vultosos, o gestor diligente deverá intensificar os cuidados para resguardar a correta aplicação dos mesmos.
193. Em virtude de todo o exposto no exame técnico, propõe-se a rejeição das alegações de defesa apresentadas, uma vez que não foram suficientes para sanear as irregularidades atribuídas ao responsável, que não recolheu o débito que lhe fora imputado. Não existem nos autos elementos que possibilitem reconhecer a boa-fé do ex-diretor da FUB.
194. Conforme certidão de óbito acostada à peça 244 do TC Processo 002.120/2011-9, o Sr. Lauro Morhy faleceu em 17/7/2016. Dessa forma, não há possibilidade de aplicação de multa ao responsável falecido, em face da natureza personalíssima da sanção, a qual não se transfere aos sucessores. Contudo, o falecimento do responsável após sua citação válida não impede o julgamento de mérito pela irregularidade de suas contas.
195. Ante as razões expostas, propõe-se, com fundamento nos arts. 1º, inciso I, 16, inciso III, alínea "c", e § 2º da Lei 8.443/1992 c/c os arts. 19 e 23, inciso III, da mesma Lei, e com arts. 1º, inciso I, 209, inciso III, e § 5º, 210 e 214, inciso III, do Regimento Interno do TCU, a rejeição das alegações de defesa e o julgamento da irregularidade das contas do Sr. Lauro Morhy, com a imputação do débito atualizado monetariamente e acrescido de juros de mora. 
Alegações de defesa do Sr. Timothy Mulholand
196.	O Sr. Timothy afirma, inicialmente, que o termo de convênio celebrado entre a Funasa e a FUB foi assinado pelo seu antecessor, Sr. Lauro Morhy, e que, na sua gestão, deu continuidade aos trabalhos em curso, mediante a assinatura de termos aditivos ao convênio, assim como o fez em relação a vários outros projetos (peça 157, p. 3) .
197.	Informa que o Sr. Alexandre Lima foi designado executor do convênio também na gestão do Sr. Lauro Morhy, por meio de ato do Decanato de Administração e que não havia motivos para substituí-lo na atividade, visto tratar-se de pessoa qualificada, com larga experiência na gestão de contratos e convênios e de reputação ilibada na instituição (peça 157, p. 3) . 
198.	Afirma que, após as notícias sobre a decisão do Tribunal Regional do Trabalho da 2ª Região, que determinou à Funasa o pagamento de passivos trabalhistas de prestadores de serviços e que intimou a Funsaúde para que apresentasse a relação de débitos salariais dos trabalhadores substituídos, o Coordenador-Geral de Convênios encaminhou memorando à auditoria interna da Funasa, no intuito de rescindir o convênio (peça 157, p. 8) .
199.	A Funasa, então, em 22/4/2009, teria solicitado a devolução de valores do convênio, em razão de irregularidades detectadas. A FUB teria apresentado justificativas, que não teriam sido acatadas pela Funasa, e os ex-diretores da FUB teriam sido notificados pela Funasa para apresentarem defesa ou recolherem aos cofres da União as quantias indicadas (peça 157, p. 9) .
200.	Alega que, quando tais fatos ocorreram, não era mais reitor da UNB, não tendo qualquer ingerência sobre o trabalho do setor de prestação de contas; que os autos da TCE apresentam notas fiscais, faturas, requisições, contratos relativos às despesas do convênio; que as prestações de contas foram aprovadas pela Funasa; e que, enquanto ocupou o cargo de Presidente da FUB, não foi levada a seu conhecimento qualquer notícia de irregularidades na execução do convênio (peça 157, p. 10) . 
201.	Afirma que o que se verifica no presente caso é a total ausência de nexo de causalidade entre a sua conduta e o suposto prejuízo sofrido pelos cofres públicos no tocante à execução e à aplicação dos recursos oriundos do convênio e que, se prevalecesse o entendimento da unidade técnica, ter-se-ia um regresso ad infinitum, podendo responsabilizar até o Presidente da República, que o nomeou diretor da FUB (peça 157, p.11-12) .
202.	Destaca que as atribuições do Gestor de Convênios, Contratos ou Portarias estão previstas no Ato do Decanato de Administração 406 e entre elas estão incluídas a realização de despesas em obediência aos princípios da administração pública e o cuidado para que não incidam despesas não autorizadas ou contrárias ao objeto do convênio ou contrato (peça 157, p. 11-12) .
203.	Afirma, assim, que qualquer prejuízo supostamente ocorrido somente poderia estar vinculado aos atos praticados pelo executor ou pelo executor substituto e que não há como estabelecer nexo de causalidade entre a conduta de quem simplesmente assinou termos aditivos ao convênio e eventuais irregularidades detectadas na sua execução.
204.	Acrescenta que não foi indicado nenhum ato específico que pudesse atrair sua responsabilidade por eventuais irregularidades detectadas na execução do convênio e que não há despesa autorizada ou atestada por ele ou qualquer ordem ilegal dada que pudesse atrair sua responsabilidade (peça 157, p.13) . 
205. Afirma que, apenas em março de 2008, chegaram ao seu conhecimento notícias de supostas irregularidades na execução de convênios pelo Sr. Alexandre Lima, no tocante à cobrança de taxa administrativa por fundação de apoio e que, ciente de que a cobrança de tal taxa era uma impropriedade e fugia às recomendações dessa Corte de Contas, determinou imediatamente a abertura de sindicância para apuração de responsabilidades (peça 157, p. 14) .
206.	Afirma que somente assinou termos aditivos do convênio e que não havia razão para que não o fizesse, já que havia a notícia da satisfação da Funasa com o trabalho que vinha sendo desenvolvido e que lhe cabia implementar a execução do convênio ou supervisioná-lo diretamente. Inclusive, cita o Acórdão 7/1999-TCU-Segunda Câmara, segundo o qual não se poderia atribuir responsabilidades por atos que não foram previamente examinados e aprovados.
207. Afirma que deve ser demonstrada a causalidade direta para a imputação de responsabilidade ao acusado (art. 403 do Código Civil) e que todos os contratos e convênios foram submetidos ao Serviço de Contratos e Convênios, subordinado ao Decanato de Administração, e à Procuradoria Jurídica, para posteriormente serem encaminhados ao Gabinete do Reitor (peça 157, p. 16-19) .
208. Afirma que não há prova de qualquer conduta específica, comissiva ou omissiva, que o responsável teria adotado e que estaria associada aos supostos prejuízos decorrentes da execução do convênio (peça 157, p. 20) . 
209.	Em suas alegações de defesa, o responsável afirma que não teve nenhuma participação em qualquer ato que lhe pudesse gerar o dever de prestar contas e que "não faz o menor sentido imaginar" que seria o Reitor que cuidaria da execução de centenas de contratos e convênios e fiscalizaria a prática de cada ato de execução de cada contrato e convênio celebrado pela Universidade. Questiona se estes atos seriam diferentes dos arquétipos/modelos de conduta que a sociedade espera do homem médio (peça 157, p. 20-22) .
210. Afirma que tal realidade encontra-se em perfeita consonância com o modelo de administração pública que vigora no Estado Moderno, onde a delegação de competências é absolutamente imprescindível para que possam ser realizadas as várias tarefas assumidas pelo Estado.
211. Argumenta ainda que as supostas irregularidades apontadas na execução do convênio não poderiam ter sido evitadas por qualquer conduta do responsável, pois não teria participado da elaboração e celebração e da indicação dos executores e tampouco teria executado diretamente despesa do convênio. Afirma que a imputação de responsabilidade decorre do fato de ter sido reitor à época da execução de parte do convênio e por ter assinado termos aditivos.
212. Reafirma que não lhe poderia ser exigida conduta diversa como diretor da FUB, que não há nos autos prova de que teria praticado ou deixado de praticar ato relativo ao convênio para se beneficiar pessoalmente e que não pode ser responsabilizado por supostas irregularidades decorrentes de falhas estruturais da Funasa, por atos da esfera de atribuição dos executores do convênio ou por eventuais falhas dos responsáveis pela fiscalização do convênio (peça 157, p. 23) .
213.	O responsável questiona os procedimentos da Funasa na condução da fase interna da TCE, afirmando que os sujeitos da relação jurídica em questão são Funasa e FUB, que essa supostamente teria causado danos ao erário e não se poderia, pelo menos a princípio, sem maiores investigações, atribuir responsabilidade ao seu representante legal ou ordenador de despesas (peça 157, p. 24-25) .
214. O Sr. Timothy alega que a Funasa impugnou genericamente as despesas previstas no Plano de Trabalho do convênio; que auditoria da FUB conseguiu comprovar a regularidade de parte das despesas, o que foi acatado pela Funasa; que a FUB teria assumido a responsabilidade pelo ressarcimento das despesas supostamente irregulares; que não é possível lhe imputar responsabilidade, pois não tinha conhecimento das supostas irregularidades; e que nunca foi responsável pela fiscalização física e operacional do convênio (peça 157, p. 26-27) .
215. O responsável questiona os relatórios da Funasa que impugnaram as despesas do convênio, enquanto os pareceres da Funasa não apontavam a existência de irregularidades que impedissem a continuidade dos repasses (peça 157, p. 31) e, especificamente, quanto à cobrança de taxa administrativa pelas fundações de apoio, afirma que não pode ser responsabilizado, pois não tinha conhecimento da cobrança da taxa, pois não era reitor da UNB quando da celebração do convênio e aprovação de seus planos de trabalho (peça 157, p. 32-33) . 
216. Quanto às despesas pagas com recursos da conta administrativa, o responsável afirma que eventuais despesas com recursos do convênio para atender alguma solicitação sua foram pagas sem o seu conhecimento, inclusive as nove canetas da marca Mont Blanc, as quais teriam sido recolhidas e depositadas judicialmente, exceto uma que não foi localizada, em relação à qual foi feito o depósito do valor correspondente à despesa impugnada (peça 157, p. 35-36) .
217. Requer, por fim, que seja afastada sua responsabilidade pessoal pelos supostos prejuízos sofridos pela Funasa em razão das supostas irregularidades verificadas na execução do convênio, considerando que não teria praticado qualquer ato comissivo ou omissivo que pudesse ter causado irregularidades.
Análise
218. O responsável inicialmente afirma que o convênio com a Funasa foi assinado anteriormente à sua gestão, assim como a designação do Sr. Alexandre Lima para o cargo de executor do convênio e que não havia motivos para substituí-lo, visto tratar-se de pessoa qualificada, com larga experiência na gestão de contratos e convênios e de reputação ilibada na instituição. Contudo, contrariamente ao afirmado pelo gestor, havia motivos para substituir o executor do convênio, pois o exercício da função de gestor concomitante com a função de Diretor da Editora da UnB, unidade gestora dos recursos do convênio, permitia ao gestor, Sr. Alexandre Lima, autorizar a emissão de empenhos e os pagamentos, relativos às despesas que executava como gestor do convênio, em claro desrespeito ao princípio da segregação de funções.
219. Cabe ressaltar que o Sr. Timothy foi chefe de gabinete do reitor da UNB, no período de novembro de 1993 a novembro de 1997, e vice-reitor na gestão do Sr. Lauro Morhy, o que permite inferir que não era totalmente estranho aos assuntos administrativos da Universidade, inclusive quanto ao fato de que a Editora era uma Unidade Gestora e seu diretor possuir competência para autorizar pagamentos das despesas realizadas.
220. Como registrado diversas vezes ao longo da presente instrução, é obrigação pessoal do gestor demonstrar a correta utilização dos recursos públicos e da não comprovação decorre a responsabilização pela ocorrência de despesas irregulares ocorridas na vigência do seu mandato. Assim, não merece prosperar a alegação do responsável de que, quando a Funasa requisitou a devolução dos valores do convênio, já não era mais diretor da FUB, não tendo ingerência sobre as prestações de contas ou sobre os recursos recebidos. 
221. Quanto à afirmação de que as prestações de contas foram aprovadas pela Funasa durante a vigência do convênio, como registrado na instrução de peça 72, da leitura da quase totalidade dos pareceres financeiros foi possível perceber que os valores dos dispêndios feitos pela convenente não eram aprovados integralmente. Em todos eles constava uma recomendação de que a parcela seguinte fosse liberada em caráter excepcional, por se tratar de recursos destinados à saúde indígena, cujos serviços não poderiam ser interrompidos (parágrafo 6) .
222. No tocante à alegação de que não chegou ao seu conhecimento qualquer notícia que justificasse a interrupção dos trabalhos, cabe afirmar que o exercício do controle da atividade administrativa não depende exclusivamente da denúncia de irregularidades, ele pode e deve ser prévio e concomitante à execução do convênio. Como os valores dos convênios são transferidos em parcelas e há a correspondente prestação de contas na periodicidade definida, tal sistemática contribui para que eventuais irregularidades sejam detectadas em momento oportuno.
223. Com relação às afirmações de que não há nexo de causalidade entre sua conduta e eventuais irregularidades detectadas e que não autorizou ou atestou despesas do convênio, as prestações de contas elaboradas pelo Sr. Alexandre e sua equipe, as quais foram assinadas pelo diretor da FUB, atos esses que representaram aquiescência, permitiram a continuidade do repasse dos recursos até o encerramento do convênio.
224. No tocante à afirmação do responsável quanto às despesas executadas com recursos da conta administrativa, especialmente as nove canetas da marca Mont Blanc, é interessante destacar que, consoante as investigações promovidas pelo MPF, os recursos dos convênios 14/2004 e 1.326/2004 teriam sido utilizados para atender a solicitações do Sr. Timothy que não teriam relação com as atividades previstas no plano de trabalho dos convênios. Abaixo transcrição de trechos da petição inicial do MPF (peça 22, p. 57-59, 69 e 98) :
Diversos dos gastos ora relatados ocorreram para atender aos interesses e solicitações formuladas pelo requerido Timothy Martin Mulholland, na condição de ex-Reitor da Universidade de Brasília. De fato, como informado pelo requerido Alexandre Lima em seu depoimento prestado perante a CPI das ONGs no Senado Federal, a reitoria, ou seja, Timothy Mulholland realizou, várias vezes, eventos, viagens, confraternizações e etc., que foram custeados com verba desviada dos convênios celebrados junto à Fundação Nacional de Saúde para assistência à saúde indígena.
Transcreve-se, abaixo, tabela contendo os itens principais gastos realizados com recursos provenientes dos convênios celebrados entre a Fundação Universidade de Brasília e a Fundação Nacional de Saúde, demonstrando os gastos em valores exorbitantes e para os mais diversos fins, os quais em nada se relacionavam ao objeto dos ajustes:
	Despesa
	Valor

	Canetas Mont Blanc
	9000

	Gráfica
	123730

	Impressora Multifuncional
	7152

	Eventos
	68895,81

	Avaliação de Execução do Pr
	2257,2

	Diárias/ Hotel
	42868,8

	Telefone
	4715

	Pesquisa
	7200

	Consultoria
	14000

	Passagens Aéreas
	4320,05

	Canetas
	37000

	Enfeites natalinos
	3615,75

	Restaurante
	8197,8

	Móveis
	7750

	Projeto Arquitetônico
	6000

	TV e DVD
	17730

	Total
	364432,41

Em atendimento a diversas solicitações recebidas da Reitoria da Universidade de Brasília, que à época era comandada pelo requerido Timothy Mulholland, Alexandre Lima, em benefício direto de Timothy, contando com o auxílio dos demais requeridos, promoveu a compra de canetas da marca Mont Blanc, modelo Star Walker; organização de eventos (jantares, cafés da manhã, recepções) pelas empresas Alegro Festas, Maison Chantal, almoços no Restaurante Alice, entre outros, resultando em um dispêndio total próximo a meio milhão de reais, apenas a esse título.
Basta uma simples análise à extensa lista de gastos efetuados com os recursos originários dos Convênios para que se verifique o ardil e o dolo na conduta dos agentes públicos e terceiros arrolados no polo passivo desta ação que se utilizaram dos Convênios para beneficiar-se, sobretudo a promoção social do Reitor Timothy Mulholland através de inúmeras festividades e de viagens, inclusive ao exterior com o acompanhamento de familiares e amigos e o próprio Alexandre Lima, que determinou a entrega e instalação de um dos aparelhos de LCD e de um micro system na sua própria residência. 
Os sujeitos passivos desta ação não tiveram qualquer escrúpulo em desviar recursos públicos para a compra de itens totalmente supérfluos e de alto luxo, como canetas caríssimas, televisões, organização de jantares e eventos festivos da Reitoria da Universidade de Brasília em restaurantes e buffets de luxo no Distrito Federal, etc., que em nada se relacionavam, direta ou indiretamente, ao objeto dos convênios ou mesmo ao custeio das atividades administrativas ao mesmo inerentes.
 (...) 
A análise técnica ora retratada, que complementa as ilicitudes já apontadas sobre esse tema pela FUNASA no âmbito da Nota Técnica n° 038/08 e Relatório de Auditoria 2008/008, detalha todos os desvios de recursos que foram implementados na aquisição de bens ou contratação de serviços em benefício do próprio Reitor Timothy, de Alexandre Lima, Elenilde Duarte e Cláudio Machado, tais como confraternizações, jantares, viagens a Taiwan; aquisição de mobiliário; confecção de convites do aniversário do Reitor Timothy; aquisição de canetas personalizadas; pagamento de passagens aéreas; enfeites de natal; aquisição de televisores LCD 32' e de equipamentos micro system, etc. 
Ora, não há qualquer justificativa que possa fundamentar esses gastos com recursos originários dos Convênios 14 e 1326/04. Além da ilicitude intrínseca a esses desvios, inclusive a apropriação de bens por parte do próprio Alexandre Lima (TV e Micro System) , há ainda que se ressaltar a imoralidade da conduta desses gestores públicos ao se considerar a precária condição de vida e de saúde das comunidades indígenas que seriam atendidas com esse dinheiro.
 (...) 
A designação de Alexandre Lima para que o mesmo viesse a gerir as contas bancárias e os recursos repassados pela FUNASA a FUNSAÚDE verificou-se com o propósito de assegurar os desvios posteriormente praticados, caracterizando-se, pois, a comunhão de esforços duradoura e sucessiva entre Timothy Mulholland e Alexandre Lima, voltada a dilapidação patrimonial da UnB e da FUB em razão da prática de diversas condutas ilícitas.
225. Com relação ao Acórdão 7/1999-TCU-Segunda Câmara (Ministro Relator Valmir Campelo) , citado pelo responsável, por meio do qual o Tribunal teria manifestado o entendimento de que não se pode atribuir responsabilidade por atos que não foram previamente examinados e aprovados, deve-se esclarecer que o acórdão citado refere-se a recurso interposto por membros do Conselho de Administração e Fiscal das Centrais Elétricas de Roraima S.A. e nele afirma-se que a jurisprudência predominante no Tribunal é no sentido de não se atribuir responsabilidade aos membros dos Conselhos citados por atos isolados de gestão, para os quais não foram consultados sobre sua legalidade e legitimidade. Logo, a jurisprudência citada não se aplica ao caso concreto.
226. No tocante à alegação de que deve ser demonstrada a causalidade direta para a imputação de responsabilidade, deve-se inicialmente destacar, com base nos ensinamentos de Sergio Cavalieri Filho em sua obra Programa de Responsabilidade Civil (2ª ed., 4ª tiragem revista, aum. e atual., São Paulo, p. 49-62) que o conceito de nexo causal não é jurídico, é decorrente das leis naturais e representa a relação de causa e efeito existente entre a conduta e o resultado.
227. A definição da relação causal permite concluir se a ação ou omissão do agente foi ou não a causa do dano e, em que pese a afirmação do Sr. Timothy de que a teoria da causa direta foi adotada pelo Código Civil Brasileiro, Sergio Cavalieri Filho defende que a teoria da causalidade adequada prevalece no Direito Civil. De acordo com essa teoria, causa é o antecedente necessário e adequado à produção do resultado e não o antecedente direto e imediato, como defendido pela teoria da causalidade direta.
228. Cabe ainda citar o conceito de concausa, que, juntando-se à principal, concorre para o resultado. A concausa não inicia e nem interrompe o processo causal, apenas o reforça. 
229. Desta forma, com amparo nas teorias acima expostas, mesmo que o responsável não tivesse praticado diretamente qualquer ato de execução de despesa ou de autorização de pagamento, há nexo de causalidade entre a aprovação das prestações de contas do convênio, sem atendimento dos requisitos que regem a matéria, o que permitiu a continuidade da liberação dos recursos, e, por consequência, o dano ao erário. Desta forma, não merece prosperar a alegação do Sr. Timothy de que não pode ser responsabilizado por atos dos quais não foi o executor direto.
230. No tocante à existência de delegação de competências, como afirmado nos parágrafos 182 a 185, a responsabilidade da autoridade delegante pelos atos delegados não é automática ou absoluta, sendo necessário verificar se existem condutas desabonadoras cometidas pela autoridade delegante. No caso em análise, pode-se afirmar que houve culpa in vigilando, pois a designação Sr. Alexandre como gestor do convênio e a alocação dos recursos para a Editora da UnB, unidade gestora na qual exercia a função de diretor e possuía competência para autorizar pagamentos, demonstrava que desde o início da execução da avença o executor do convênio atuaria sem qualquer fiscalização na execução e pagamento das despesas.  
231. Muito embora a designação do Sr. Alexandre tenha se dado na gestão do reitor anterior, com a assunção do Sr. Timothy ao cargo, de igual forma não houve adoção de procedimentos que denotassem a efetiva supervisão da execução do convênio. Tal qual registrado no parágrafo 186, não foi apresentada qualquer prova de que a FUB realmente empreendeu qualquer fiscalização na execução do convênio, como relatórios produzidos pelo controle interno.
232. Em relação à afirmação do Sr. Timothy de que não era responsável pela fiscalização física e operacional do convênio, foi registrado no parágrafo 23 da presente instrução que, conforme entendimento dessa Corte (Acórdão 2059/2015-TCU-Plenário, Ministro Relator Benjamin Zymler) , a responsabilidade do signatário do convênio advém do fato de que assinar o ajuste o faz garantidor da correta aplicação dos recursos. A assinatura do convênio não pode representar mera formalidade, que não implique quaisquer consequências; ao contrário, funciona como garantia do ajuste. Assim, mesmo que não pratique atos referentes à execução, o signatário deve adotar providências para que esta ocorra dentro dos parâmetros legais, sob pena de responder por culpa in elegendo ou culpa in vigilando. O responsável não demonstrou ter adotado qualquer providência para que a execução do convênio se desse dentro dos parâmetros legais.
233. Desta forma, a alegação do Sr. Timothy, de que as supostas irregularidades apontadas na execução do convênio não poderiam ter sido evitadas por qualquer conduta do responsável, não tem como prosperar, visto que se não tivesse assinado as prestações de contas que permitiram a continuidade dos repasses financeiros e se tivesse implantado mecanismos de controle na fiscalização do convênio, o dano ao erário não teria ocorrido ou ao menos não seria tão grande quanto o dano identificado pela Funasa.
234. Quanto aos questionamentos acerca dos procedimentos da Funasa na condução da TCE, como registrado no parágrafo 69 da presente instrução, eventuais erros procedimentais em processos administrativos de outros órgãos ou em processos judiciais devem ser discutidos no Poder Judiciário, não sendo competência dessa Corte de Contas rever tais procedimentos. Ademais, a citação do TCU oportunizou o exercício da ampla defesa do responsável, ocasião em que pôde trazer seus argumentos e apresentar documentos que descaracterizassem sua responsabilidade. 
235. Cabe destacar que a Funasa apresentou pareceres financeiros especificando as despesas ocorridas e a data de ocorrência, o que invalida o argumento do responsável quanto ao caráter genérico da impugnação das despesas.
236.	A impossibilidade de inclusão da FUB como responsável solidário, no presente processo, por sua vez, já foi objeto de análise no parágrafo 15.
237. Em virtude de todo o exposto no exame técnico, propõe-se a rejeição das alegações de defesa apresentadas, uma vez que não foram suficientes para sanear as irregularidades atribuídas ao responsável, que não recolheu o débito que lhe fora imputado. Não existem nos autos elementos que possibilitem reconhecer a boa-fé do ex-diretor da FUB.
238. O art. 202, § 6º, do Regimento Interno/TCU, estabelece que, não restando configurada de forma objetiva a boa-fé dos responsáveis, o Tribunal proferirá, desde logo, o julgamento definitivo de mérito pela irregularidade das contas. 
239. Ante as razões expostas, propõe-se, com fundamento nos arts. 1º, inciso I, 16, inciso III, alínea "c", e § 2º da Lei 8.443/1992 c/c os arts. 19 e 23, inciso III, da mesma Lei, e com arts. 1º, inciso I, 209, inciso III, e § 5º, 210 e 214, inciso III, do Regimento Interno do TCU, a rejeição das alegações de defesa e o julgamento da irregularidade das contas do Sr. Timothy Martin Mulholland, com a imputação do débito atualizado monetariamente e acrescido de juros de mora e com a aplicação da multa prevista no art. 57 da Lei 8.443/1992 c/c o art. 267 do RITCU.
Alegações de defesa da Sra. Yolanda Galindo Pacheco
240.	A Sra. Yolanda inicia suas alegações de defesa requerendo sua exclusão do polo passivo da presente TCE, porquanto não teria praticado nenhum ato comissivo ou omissivo que pudesse resultar em prejuízos aos cofres públicos, conforme reconhecido pelo representante do Ministério Público do Distrito Federal e Territórios (MPDFT) com atuação na Curadoria de Fundações e do Ministério Público Federal, que não teriam incluído a responsável no rol dos denunciados nas várias ações criminais propostas para apuração dos fatos ora narrados e nem no rol das ações de improbidade administrativa (peça 179, p. 1) .
241.	A Sra. Yolanda afirma que é vítima de uma empreitada criminosa organizada para fraudar a administração pública, por intermédio de convênios e outros contratos celebrados com órgãos públicos, em especial o convênio com a Funasa e para corroborar tal afirmação cita trechos da petição inicial da ação de improbidade administrativa movida contra os ex-diretores da FUB e o Sr. Alexandre Lima. A responsável transcreveu trechos da inicial na qual restou relatado que a presidente da Funsaúde procurou o MPDFT para noticiar suspeitas de desvios e malversação de recursos públicos repassados pela FUB à Funsaúde, em decorrência dos convênios de saúde indígena, quando verificou que a Fundação de Apoio estava respondendo por débitos tributários e trabalhistas extremamente expressivos, em razão dos convênios (peça 157, p. 2-3) .
242. Por fim, a Sra. Yolanda requer que o liquidante da Funsaúde seja notificado para que remeta a este Tribunal cópias de documentos em seu poder, os quais seriam úteis e necessários à elaboração da defesa da responsável.
Análise
243. Com relação à solicitação de exclusão da responsável do polo passivo da presente TCE, porquanto não teria praticado nenhum ato comissivo ou omissivo que pudesse resultar em prejuízos aos cofres públicos, como afirmado ao longo da presente instrução, em decorrência da análise da responsabilidade dos demais ex-diretores das fundações de apoio, a Sra. Yolanda assinou prestações de contas que atestaram uma suposta regularidade na execução dos recursos do convênio e que permitiram a continuidade dos repasses dos recursos públicos à FUB e à Funsaúde. 
244. Muito embora os ex-diretores das fundações de apoio tenham afirmado ao longo das suas alegações de defesa que não tinham como atestar a veracidade das despesas executadas, que recebiam as prestações de contas da equipe do Sr. Alexandre Lima e que havia uma presunção de que tudo corria a contento, a jurisprudência desta Corte caminha no sentido de que a responsabilidade do signatário do convênio advém do fato de que assinar o ajuste o faz garantidor da correta aplicação dos recursos. A assinatura do convênio não pode representar mera formalidade, que não implique quaisquer consequências; ao contrário, funciona como garantia do ajuste. Assim, mesmo que não pratique atos referentes à execução, o gestor deve adotar providências para que esta ocorra dentro dos parâmetros legais, sob pena de responder por culpa in elegendo ou culpa in vigilando. Na mesma toada, o Acórdão 2360/2015-TCU-Plenário (Ministro Relator Benjamin Zymler) enuncia que o signatário do convênio assume a responsabilidade pela correta aplicação dos recursos transferidos, respondendo solidariamente pelos atos praticados pelos delegados escolhidos (parágrafo 23) .
245. Deve-se ainda ressaltar que a responsabilidade solidária existente entre a Funsaúde e seus gestores decorre da obrigação de reparar o dano causado ao erário. O compromisso a que se sujeita a pessoa jurídica de direito privado, ao celebrar avença com o poder público federal com vistas à realização de uma finalidade pública, faz daquela entidade privada uma gestora pública, como afirmado pelo Ministro Augusto Sherman Cavalcanti no relatório que fundamentou seu voto no julgamento do TC Processo 006.310/2006-0, processo por meio do qual uniformizou-se a jurisprudência do TCU em relação ao assunto (Acórdão 2763/2011-TCU-Plenário) . 
246. Ante o exposto, não é possível excluir a responsabilidade da Sra. Yolanda e, com relação à alegação de que não é ré nas denúncias e ações judiciais existentes em decorrência das irregularidades identificadas nos convênios de saúde indígena, como afirmado no parágrafo 155, no ordenamento jurídico brasileiro vigora o princípio da independência das instâncias, em razão do qual podem ocorrer condenações simultâneas nas diferentes esferas jurídicas cível, criminal e administrativa. O citado princípio só deixa de prevalecer quando decisão judicial é proferida em ação de natureza criminal declara a inexistência do fato ou nega sua autoria, o que não se caracterizou no caso em apreço.
247. No tocante à solicitação para notificação do liquidante da Funsaúde para que apresente documentos que seriam úteis e necessários à elaboração da defesa da responsável, a jurisprudência desta Casa está consolidada no sentido de que constitui ônus do gestor a produção das evidências necessárias para comprovar o adequado uso de recursos públicos, não cabendo ao TCU, a pedido do responsável, realizar diligências para obtenção de provas adicionais às que se encontram no processo (Acórdão 6214/2016-TCU-Segunda Câmara, Ministra Relatora Ana Arraes) .
248. Nesse ponto, é necessário fazer o mesmo registro feito nos parágrafos 171 e 172, relativos à responsabilidade do Sr. José Garrofe Dórea, pois, sabidamente, conforme petição inicial da ação civil pública c/c ação de improbidade administrativa, a Funsaúde não tinha estrutura para gerenciar e administrar recursos públicos do vulto daqueles relativos ao convênio. O Sr. Alexandre Lima, executor do convênio, montou uma estrutura administrativa paralela, em endereço diverso da Funsaúde, com equipe profissional própria e, por meio dessa estrutura, contando com a aparência de legalidade conferida pela Fundação de Apoio, utilizou os recursos destinados à saúde indígena em finalidade estranha ao convênio (peça 22, 18-19) . 
249. A Sra. Yolanda Galindo, professora universitária, com pós doutorado, com conhecimento e grau de instrução que pode ser considerado superior à da "gestora média", teria concordado em apor sua assinatura, consequentemente atraindo sua responsabilidade, em relação à gestão de recursos que era de sua obrigação a comprovação da regularidade da aplicação, em razão da avença firmada, mas que acabou relegada a outrem, cuja execução em uma estrutura completamente isolada da Funsaúde e da FUB despertaria, no mínimo, estranhamento A conduta da responsável na execução do convênio foi marcada pela omissão e sem o devido zelo no trato da coisa pública. 
250. Os argumentos de defesa da responsável não lograram afastar o débito que lhe é imputado, o qual não foi recolhido.
251. Deve-se registrar que não existem nos autos elementos que possibilitem reconhecer a boa-fé da ex-diretora da Funsaúde. O fato de a Sra. Yolanda Galindo Pacheco ter procurado o Ministério Público para informar acerca das ações trabalhistas movidas contra a Fundação não tem o condão de atrair o manto da boa-fé para a conduta da responsável, já que a ex-gestora só se manifestou quanto à falta de controle e de ingerência na execução do convênio firmado após a impetração de ações trabalhistas contra a Funsaúde. A ex-diretora da Funsaúde não adotou medidas com o objetivo de assegurar a regular execução do convênio. 
252.	O art. 202, § 6º, do Regimento Interno/TCU, estabelece que, não restando configurada de forma objetiva a boa-fé dos responsáveis, o Tribunal proferirá, desde logo, o julgamento definitivo de mérito pela irregularidade das contas. Assim, ante as razões expostas, propõe-se, com fundamento nos arts. 1º, inciso I, 16, inciso III, alínea "c", e § 2º da Lei 8.443/1992 c/c os arts. 19 e 23, inciso III, da mesma Lei, e com arts. 1º, inciso I, 209, inciso III, e § 5º, 210 e 214, inciso III, do Regimento Interno do TCU, a rejeição das alegações de defesa e o julgamento da irregularidade das contas da Sra. Yolanda Galindo Pacheco, com a imputação do débito atualizado monetariamente e acrescido de juros de mora e com a aplicação da multa prevista no art. 57 da Lei 8.443/1992 c/c o art. 267 do RITCU.
Fundação Universitária de Brasília (atual Fundação de Gestão e Inovação) 
253.	A Fubra, atual FGI, não foi citada, como registrado no parágrafo 21, em função da sentença proferida pela Primeira Vara Cível de Brasília do Tribunal de Justiça do Distrito Federal e Territórios (TJDFT) nos autos do processo 2011.01.1.197166-8 (peça 76) que decreta a extinção da Fundação. 
254. Em consulta à página eletrônica do TJDFT, foi possível verificar que o processo foi encaminhado à Justiça Federal, seção judiciária do Distrito Federal, em virtude do pedido da União para ingressar na lide a fim de ver excluído do rol de bens da Fundação o canal de radiodifusão de sua titularidade, cuja permissão de exploração foi outorgada àquela por meio da Portaria 2.917/2002, do Ministério das Comunicações, aprovada nos termos do Decreto Legislativo 830/2004 do Senado Federal.
255. Contudo, não foi possível localizar no sítio da Justiça Federal o processo judicial referente à liquidação extrajudicial da Fundação de Apoio. Os processos relativos à FGI encontrados referem-se a execução fiscal ou a execução extrajudicial.
256. Ante o exposto, entende-se pertinente a exclusão da Fundação Universitária de Brasília (atual Fundação de Gestão e Inovação) do polo passivo da presente Tomada de Contas Especial.
Fundação de Apoio ao Desenvolvimento Científico e Tecnológico na Área da Saúde (Funsaúde) 
257. Conforme peça 160, a Funsaúde foi regularmente notificada da citação objeto do Ofício 732/2016-TCU/SecexSaúde (peça 87) , o qual foi acompanhado de cópia integral dos autos da presente TCE, consoante aviso de recebimento de peça 90. Todavia, a Fundação não apresentou suas alegações de defesa em relação ao contido no referido expediente. 
258. Foi concedido prorrogação de prazo à Funsaúde, na pessoa de seu advogado, por meio do Ofício 17/2017-TCU/SecexSaúde, peça 110, consoante aviso de recebimento de peça 120. Contudo, a Funsaúde permaneceu revel.
259. Em consulta ao sítio do TJDFT, foi possível constatar que, em 1/9/2011, foi decretada a dissolução da Fundação (peça 181) . Considerando que a Fubra, em situação assemelhada, nem sequer foi citada nos presentes autos, entende-se pertinente adotar o mesmo posicionamento com a Funsaúde e excluí-la da presente relação processual.
CONCLUSÃO
260.	A análise da presente Tomada de Contas Especial permite afirmar que houve um descontrole na execução do convênio, a começar pela designação de um gestor de uma unidade da FUB com competência e atribuições estranhas à execução do objeto. A deficiente execução do ajuste e ausência de fiscalização possibilitou a ocorrência de toda sorte de irregularidades, em descumprimento à IN/STN 01/97, a exemplo de contratações de consultoria sem procedimento licitatório prévio e sem comprovação da prestação do serviço; despesas realizadas em áreas não abrangidas pelo convênio; duplicidade de pagamento de pessoal, bem como a prestadoras de serviço. Os recursos destinados à saúde indígena também foram utilizados em despesas sem ligação alguma com o convênio, entre elas, a aquisição de artigos de luxo, a realização de festas e o pagamento de pessoas que não atuavam na execução do convênio. 
261. A realização de tais despesas foi possível graças à atuação do executor do convênio, Sr. Alexandre Lima, e graças ao caráter, no mínimo, omisso dos ex-gestores da FUB e das Fundações de Apoio, que assinaram prestações de contas e atestaram a veracidade de despesas em relação às quais não tinham controle ou administração.
262. Essa conduta permitiu a continuidade dos repasses de recursos públicos e conferiu uma aparência de legalidade à gestão do convênio, permitindo a continuidade do desvio dos recursos destinados à saúde indígena.
263. Desta forma, a presente instrução propõe julgar irregulares as contas dos responsáveis pela gestão dos recursos do convênio, com o consequente ressarcimento ao erário e a aplicação de multa proporcional aos débitos, não em sua totalidade, e sim àqueles posteriores a 23/12/2006, consoante o incidente de uniformização de jurisprudência deliberado no Acórdão 1441/2016-TCU-Plenário (Ministro Relator Benjamin Zymler) , pois à pretensão punitiva desta Corte de Contas aplica-se o prazo prescricional de dez anos previsto no art. 205 do Código Civil vigente, a contar da data de ocorrência do fato tido por irregular (itens 9.1.1 e 9.1.2) . Ademais, conforme item 9.1.3 do citado acórdão, o ato que ordena a citação, a audiência ou oitiva da parte interrompe a prescrição de que trata o subitem 9.1.1, nos termos do art. 202, inciso I, do Código Civil.
PROPOSTA DE ENCAMINHAMENTO
264.	Diante do exposto, submetem-se os autos à consideração superior, propondo ao Tribunal:
I - Com fundamento nos arts. 1º, inciso I, 16, inciso III, alínea "c" e § 2º da Lei 8.443/1992 c/c os arts. 19 e 23, inciso III, da mesma Lei, e com arts. 1º, inciso I, 209, inciso III, e § 5º, 210 e 214, inciso III, do Regimento Interno do TCU:
a) Rejeitar as alegações de defesa e julgar irregulares as contas dos Srs. Edeijavá Rodrigues Lira (CPF XXX.353.601-XX) e Clodoaldo Rodrigues da Costa Junior (CPF XXX.469.411-XX) , ex-diretores da Fundação Universitária de Brasília (atual Fundação de Gestão e Inovação) ; Timothy Martin Mulholland (CPF XXX.829.971-XX) , ex-diretor da Fundação Universidade de Brasília; Yolanda Galindo Pacheco (CPF XXX.224.768-XX) , ex-diretora da Fundação de Apoio ao Desenvolvimento Científico e Tecnológico na Área da Saúde; Alexandre Lima (CPF XXX.993.756-XX) , na condição de gestor do Convênio 14/2004; e Lauro Morhy (CPF XXX.287.841-XX) , ex-diretor da Fundação Universidade de Brasília; rejeitar parcialmente as alegações de defesa e julgar irregulares as contas do Sr. José Garrofe Dórea (CPF XXX.435.458-XX) , ex-diretor da Fundação de Apoio ao Desenvolvimento Científico e Tecnológico na Área da Saúde; e condená-los, em solidariedade - ressaltando que no caso do responsável Lauro Morhy a condenação é de seu espólio ou, caso tenha havido a partilha de bens, seus herdeiros legais, até o limite do valor do patrimônio transferido -  ao pagamento das quantias a seguir especificadas, com a fixação do prazo de quinze dias, a contar das notificações, para comprovarem, perante o Tribunal (art. 214, inciso III, alínea "a", do Regimento Interno) , o recolhimento da dívida aos cofres da Fundação Nacional de Saúde, atualizadas monetariamente e acrescidas dos juros de mora, calculados a partir das datas discriminadas, até a data do recolhimento, na forma prevista na legislação em vigor, abatendo-se, na oportunidade, os valores já ressarcidos;
	RESPONSÁVEIS
	VALOR ORIGINAL
	PERÍODO DE OCORRÊNCIA
	VALOR ATUALIZADO ATÉ 26/3/2019

	Espólio ou herdeiros legais de Lauro Morhy, até o limite do quinhão, e Alexandre Lima
	R$ 481.323,02
	30/6/2004 a 11/11/2005
	R$ 1.939.466,91

	Espólio ou herdeiros legais de Lauro Morhy, até o limite do quinhão, Alexandre Lima e Edeijavá Lira
	R$ 2.084.260,70
	29/6/2004 a 14/11/2005
	R$ 8.169.153,41

	Timothy Mulholland e Alexandre Lima
	R$ 3.692.687,02
	21/11/2005 a 15/1/2008
	R$ 12.199.778,19

	Timothy Mulholland
	R$ 8.360,00
	9/6/2009 a 12/7/2009
	R$ 19.813,39

	Timothy Mulholland, Alexandre Lima e Edeijavá Lira
	R$ 783.140,77
	15/11/2005 a 16/5/2006
	R$ 2.815.853,09

	Timothy Mulholland, Alexandre Lima e Clodoaldo Rodrigues
	R$ 1.065.350,13
	26/5/2006 a 4/12/2006
	R$ 3.642.675,80

	Timothy Mulholland, Alexandre Lima e José Garrofe Dórea
	R$ 390.043,62
	8/12/2006 a 12/9/2007
	R$ 1.194.476,72

	Timothy Mulholland, Alexandre Lima e Yolanda Galindo Pacheco
	R$ 989.081,77
	17/9/2007 a 3/6/2008
	R$ 2.966.318,34

II - Aplicar aos Srs. Edeijavá Rodrigues Lira (CPF XXX.353.601-XX) , Clodoaldo Rodrigues da Costa Junior (CPF XXX.469.411-XX) , Timothy Martin Mulholland (CPF XXX.829.971-XX) , José Garrofe Dórea (CPF XXX.435.458-XX) , Yolanda Galindo Pacheco (CPF XXX.224.768-XX) , e Alexandre Lima (CPF XXX.993.756-XX) , individualmente, a multa prevista no art. 57 da Lei 8.443/1992 c/c o art. 267 do Regimento Interno, proporcional aos débitos posteriores a 23/12/2006, fixando-lhes o prazo de quinze dias, a contar das notificações, para comprovarem, perante o Tribunal (art. 214, inciso III, alínea "a", do Regimento Interno) , o recolhimento das dívidas aos cofres do Tesouro Nacional, atualizadas monetariamente desde a data do acórdão que vier a ser proferido até a dos efetivos recolhimentos, se forem pagas após o vencimento, na forma da legislação em vigor;
III - Autorizar, desde logo, a cobrança judicial das dívidas, caso não atendida a notificação, nos termos do art. 28, inciso II, da Lei 8.443/1992; 
IV - Autorizar, caso requerido, com fundamento no art. 26 da Lei 8.443 c/c o art. 217 do Regimento Interno do TCU, o parcelamento das dívidas constantes deste acórdão em até 36 parcelas, corrigidas monetariamente até a data do pagamento, e alertar ao responsável que a falta de pagamento de qualquer parcela importará no vencimento antecipado do saldo devedor, nos termos do art. 26, parágrafo único, da Lei nº 8.443/1992, c/c o art. 217, § 2º, do Regimento Interno do TCU;
V - Expirado o prazo para pagamento da dívida, com fundamento no art. 28 da Lei 8.443/1992 c/c os arts. 214, inciso III, e 219 do Regimento Interno do TCU, determinar o desconto integral ou parcelado da dívida nos vencimentos, subsídio, salário ou proventos, observados os limites previstos na legislação pertinente, dos servidores regidos pela Lei 8.112/1990;
VI - Excluir da relação processual a Fundação de Gestão e Inovação (antiga Fundação Universitária de Brasília) e a Fundação de Apoio ao Desenvolvimento Científico e Tecnológico na Área da Saúde (parágrafos 251 e 254) ;
VII - Dar ciência do acórdão que vier a ser proferido à Fundação Nacional de Saúde e comunicar-lhe que o relatório e o voto que a fundamentarem podem ser acessados por meio do endereço eletrônico www.tcu.gov.br/acordaos e que, caso haja interesse, o Tribunal pode enviar-lhe cópia desses documentos sem qualquer custo.  
VIII - Encaminhar cópia da deliberação ao Procurador-Chefe da Procuradoria da República no Distrito Federal, nos termos do § 3º do art. 16 da Lei 8.443/1992 c/c o § 7º do art. 209 do Regimento Interno do TCU, para adoção das medidas cabíveis; e comunicar-lhe que o relatório e o voto que a fundamentarem podem ser acessados por meio do endereço eletrônico www.tcu.gov.br/acordaos e que, caso haja interesse, o Tribunal pode enviar-lhe cópia desses documentos sem qualquer custo.  
IX - Arquivar os autos.
O MPTCU, representado pelo Procurador Sergio Ricardo Costa Caribé, anuiu ao encaminhamento proposto, com considerações oportunas sobre os fatos apurados (peça 193) :
Trata-se de tomada de contas especial instaurada em decorrência de irregularidades na execução do Convênio 14/2004, celebrado entre a Fundação Nacional de Saúde (Funasa) e a Fundação Universidade de Brasília (FUB) , para implementação de ações complementares de atenção integral à saúde indígena no território Xavante.
2. Cumpre esclarecer que, para execução do objeto, a FUB optou por transferir a responsabilidade por parte das atividades pactuadas à Fundação Universitária de Brasília (Fubra) , atual Fundação de Gestão e Inovação (FGI) , e, posteriormente à Fundação de Apoio ao Desenvolvimento Científico e Tecnológico na Área da Saúde (Funsaúde) .
3. O relatório do tomador de contas concluiu pela existência de débito no montante histórico de R$ 1.576.327,41 sob a responsabilidade do Sr. Lauro Morhy, e de R$ 8.954.591,98 a cargo do Sr. Timothy Martin Mulholland, ex-reitores da FUB no período em que ocorreram os danos (peça 21, p. 276-282) .
4. No âmbito deste Tribunal, procedeu-se à citação dos dois responsáveis acima indicados, estendendo-se a responsabilidade solidária quanto ao débito aos Srs. Alexandre Lima, Clodoaldo Rodrigues da Costa Júnior, Edeijavá Rodrigues Lira, José Garrofe Dórea e à Sra. Yolanda Galindo Pacheco, bem como ao espólio do Sr. Lauro Morhy, falecido em 17/7/2016 (peça 60, p. 2) , e à Funsaúde.
5. Não obstante a instrução constante da peça 72 contenha proposta de citação da FGI, o despacho de expediente acostado na peça 80 informa que a medida não foi adotada em decorrência da sentença proferida pela Primeira Vara Cível de Brasília nos autos do processo 2011.01.1.197166-8, decretando a extinção da referida Fundação. Conforme consta do documento de autoria da Promotoria de Justiça de Fundações e Entidades de Interesse Social do Ministério Público do Distrito Federal e Territórios, até 6/6/2016 não tinha sido nomeado liquidante para o patrimônio da FGI, razão pela qual foi solicitada dilação de prazo para localização de bens da entidade ré, findo o qual se extinguiria o feito devido à falta de interesse em iniciar um procedimento de liquidação sem bens para liquidar (peça 77) .
6. Mediante consulta ao sítio do Tribunal de Justiça do Distrito Federal e Territórios na internet, verifica-se que a última movimentação do processo referiu-se ao seu envio à Justiça Federal, em face da declaração de incompetência do juízo para decidir a causa, haja vista o interesse da União em ingressar na lide, a fim de ver excluído do rol de bens da Fundação um canal de radiodifusão de sua titularidade, cuja permissão de exploração foi outorgada por meio da Portaria nº 2.917/2002, do Ministério das Comunicações, aprovada nos termos do Decreto Legislativo nº 830/2004 do Senado Federal (http://cache-internet.tjdft.jus.br/cgi-bin/tjcgi1?MGWLPN=SERVIDOR1&NXTPGM=tjhtml34&ORIGEM=INTER&CIRCUN=1&SEQAND=213&CDNUPROC=20110111971668) .
7. Com base no contexto acima exposto, verifica-se a impossibilidade de citação da fundação extinta, conforme noticiado pela unidade técnica, haja vista a indefinição quanto à existência de bens e a ausência de nomeação de liquidante.
8. A FUB deixou de ser responsabilizada com base em sua natureza de fundação pública de direito público, entendimento construído pela SecexSaúde no âmbito do TC Processo 002.120/2011-9 e acolhido por este Tribunal, que deixou de inclui-la no polo passivo da TCE. Nestes autos, assim se pronunciou a unidade técnica:
15. Assim, quanto à reponsabilidade da FUB, conclui-se pela impossibilidade da sua inclusão entre os responsáveis solidários dos débitos apurados no presente processo, em razão da sua natureza de fundação de direito público interno, que possui natureza análoga às autarquias federais. A atribuição de débitos à instituição levaria à esdrúxula hipótese de os agentes que cometeram irregularidades terem seus débitos saldados pelos recursos públicos previstos no orçamento da FUB, situação esta repudiada pelo nosso ordenamento jurídico. (peça 190, p. 3-4) 
9. De posse das defesas apresentadas, a SecexSaúde elaborou a instrução constante da peça 190, por meio da qual propõe julgar irregulares as contas dos responsáveis, exceto da Funsaúde, condenando-os ao ressarcimento dos débitos objeto das respectivas citações (peças 81 a 88) e aplicando-lhes multa.
10. As irregularidades em exame nestes autos foram identificadas pela Funasa em auditoria realizada no exercício de 2008, quando se verificou a realização de despesas que não se coadunavam com o plano de trabalho aprovado, a inexistência de produtos pagos com recursos do convênio e a ocorrência de falhas em procedimentos licitatórios realizados.
11. Como dito anteriormente, a operacionalização do convênio deu-se por meio da contratação, pela FUB, de suas fundações de apoio, sendo inicialmente a Fubra e, em seguida, a Funsaúde, às quais caberia gerenciar parte das atividades pactuadas. Ocorre que, apesar dos pagamentos às fundações, constatou-se que, na prática, os recursos foram geridos pelo Sr. Alexandre Lima, então diretor da Editora UnB, chegando o responsável a constituir escritório destinado exclusivamente a administrar os valores oriundos dos convênios firmados com a Funasa.
12. Em 2010, o Ministério Público Federal (MPF) propôs Ação Civil Pública c/c Ação de Improbidade Administrativa (peça 22) , em razão do conhecimento de condutas direcionadas à malversação dos recursos públicos transferidos pela Funasa à FUB por meio do Convênio 14/2004 e do Convênio 1.326/2004, ambos destinados às ações de atenção à saúde indígena.
13. Tanto a auditoria realizada pela Funasa como as apurações levadas a efeito pela Procuradoria da República no Distrito Federal indicaram a omissão da concedente em fiscalizar adequadamente a execução do ajuste, bem assim da FUB em supervisionar as atividades cometidas às suas fundações de apoio.
14. No caso dos ex-reitores, embora busquem se esquivar da responsabilidade pelo dano apurado, não há como acolher a argumentação apresentada com tal intento, visto que o termo de convênio, em diversos dispositivos, previa a necessidade de comprovação das atividades previstas, a observância aos princípios constitucionais na realização de licitações e contratos, as diretrizes para contratação de recursos humanos, além de estabelecer vedações na utilização dos recursos repassados (peça 1, p. 133, 137 e 139) .
15. Assim, ao assinar o termo original, no caso do Sr. Lauro Mohry, e os subsequentes aditivos, no caso do Sr. Timothy Martin Mulholand, os gestores assumiram o ônus de zelar pela correta aplicação dos valores repassados, encargo que ganhou importância ainda maior quando optaram por transferir parte significativa da execução para as fundações de apoio.
16. A questão foi tratada pelo Ministro Walton Alencar Rodrigues, relator do TC Processo 002.120/2011-9, em que se analisou o Convênio 1.352/2004, destinado à cooperação técnica para ações complementares de atenção integral à saúde indígena no âmbito da Casa de Apoio à Saúde Indígena de Brasília (Casai/DF) , ocasião em que Sua Excelência sustentou o seguinte entendimento:
Como signatários de convênio, os ex-reitores se comprometeram a zelar pela aplicação dos recursos repassados e se tornaram responsáveis pela fiscalização da execução do ajuste, bem como pela adoção de medidas para evitar desvio de recursos.
Entretanto, não há nenhuma prova nos autos de que a FUB realizou pelo menos uma fiscalização na execução do convênio. A própria designação e manutenção do ex-diretor da Editora como gestor do convênio, sem a presença de outra estrutura a conferir segregação de funções, representa omissão dos ex-reitores na adoção de mecanismos de controle dos recursos recebidos.
17. A situação em muito se assemelha à identificada nestes autos, inexistindo quaisquer indícios de que foram adotadas medidas tendentes a assegurar que as ações vinham sendo implementadas a contento, tampouco a garantir que os recursos eram aplicados em conformidade com o previsto no plano de trabalho aprovado.
18. A atitude dos responsáveis de conferir ao Sr. Alexandre Lima poderes absolutos para gerenciar as expressivas quantias repassadas pela Funasa, sem exercer, simultaneamente, algum tipo de controle dos gastos por ele efetuados, permitiu a prática de diversos atos contrários ao pactuado na avença, bem assim, deu azo a inúmeras lacunas na prestação de contas dos recursos recebidos. Cabível, portanto, a responsabilização dos Srs. Lauro Mohry e Timothy Martin Mulholand pelos débitos apurados pela equipe da Funasa.
19. Em relação ao Sr. Alexandre Lima, havia designação formal para desempenho das atividades de executor da avença (peça 10, p. 90) , sendo ele o responsável pela aplicação dos valores repassados, como demonstra a extensa documentação apresentada a título de prestação de contas, distribuída ao longo das peças 10 a 15 destes autos.
20. Conquanto não restem dúvidas de que valores eram pagos à Fubra e à Funsaúde em decorrência da prestação de serviços atinentes à execução do convênio, ficou claro, com base nos elementos constantes dos autos, que era o Sr. Alexandre Lima, na qualidade de ordenador de despesas, quem autorizava os dispêndios relativos à avença. Assim, em face da ausência de argumentos e documentos capazes de desconstituir os débitos apontados no parecer da Funasa que embasou sua citação, entendo que o Sr. Alexandre Lima deva responder solidariamente pelo dano causado aos cofres públicos.
21. Quanto aos Srs. Clodoaldo Rodrigues da Costa Júnior e José Garrofe Dórea, ocupantes do cargo de Diretor Presidente da Fubra à época dos fatos, assim como ao Sr. Edeijavá Rodrigues Lira e à Sra. Yolanda Galindo Pacheco, ex-diretores da Funsaúde contemporaneamente às ocorrências em análise nesta TCE, a unidade técnica propôs o julgamento pela irregularidade das contas com a respectiva condenação em débito, solidariamente com os demais responsáveis, entendimento com o qual, pelos motivos que exponho a seguir, manifesto, desde já, minha concordância.
22. Parte dos recursos transferidos pela Funasa à FUB para a execução do Convênio 14/2004 foi repassada a duas fundações de apoio (Fubra, atual FGI, e Funsaúde) , as quais foram contratadas pela universidade para a execução parcial do objeto pactuado na avença. Durante a execução do Convênio 1.352/2004, firmado entre a Funasa e a FUB com finalidade similar à do convênio ora em análise, também foi verificada subcontratação parcial do objeto. Essa circunstância foi analisada, em conjunto com outras irregularidades, no âmbito de TCE autuada no TC Processo 002.120/2011-9, no qual o TCU deliberou por excluir da relação jurídica processual os gestores da fundação de apoio que haviam firmado o contrato com a FUB. 
23. A decisão supracitada fundamentou-se no voto que conduziu o Acórdão 1403/2015-TCU-Primeira Câmara, em que Vossa Excelência sustentou que a responsabilidade dos gestores deveria ser afastada em razão de não terem sido encontradas "convincentes evidências de que esses agentes, na condição de ex-presidentes da Fundação de Gestão e Inovação, tivessem agido com a intenção de desviar recursos federais, oriundos do convênio firmado entre a Funasa e a FUB". Defendeu ainda que a FGI não era a convenente e beneficiária dos recursos transferidos, e sim uma entidade de direito privado contratada pela FUB, motivo pelo qual não se aplicaria àquele caso o disposto Acórdão 2763/2011-TCU-Plenário, da relatoria do Ministro Augusto Sherman Cavalcanti, no qual, ao apreciar Incidente de Uniformização de Jurisprudência, o Tribunal decidiu:
9.2. firmar o seguinte entendimento quanto à responsabilização das pessoas que devem responder por danos ao erário ocorridos na aplicação de transferências voluntárias de recursos federais a entidades privadas, com vistas à consecução de uma finalidade pública: 
9.2.1. na hipótese em que a pessoa jurídica de direito privado e seus administradores derem causa a dano ao erário na execução de avença celebrada com o poder público federal com vistas à realização de uma finalidade pública, incide sobre ambos a responsabilidade solidária pelo dano; (grifamos) 
24. Com a devida vênia ao entendimento manifestado por Vossa Excelência, avalio, em consonância com o que preceitua o Acórdão 2067/2015-TCU-Plenário, da relatoria do Ministro Bruno Dantas, que "a responsabilização perante o TCU é de natureza subjetiva e o dever de reparar prejuízo causado ao erário independe da intenção do agente que praticou o ato irregular, bastando que tenha atuado com culpa stricto sensu" (grifamos) .
25. Nota-se que o Acórdão 2763/2011-TCU-Plenário não estabeleceu a forma que deve assumir a "avença celebrada com o poder público federal" para que a responsabilidade por danos ao erário, ocorridos na aplicação de transferências voluntárias de recursos federais, recaia também sobre pessoas jurídicas de direito privado e seus administradores. Independentemente de se tratar de convênio, contrato ou qualquer outro instrumento congênere, o único requisito essencial definido naquele julgado é que o dano ao erário derive de atuação do administrador que tenha como objetivo a "realização de uma finalidade pública". 
26. A doutrina majoritária estabelece uma diferenciação clássica entre convênio e contrato. Enquanto no convênio os objetivos são recíprocos e a cooperação é mútua, o contrato envolve interesses díspares das partes envolvidas, pois a Administração intenta a realização do objeto contratado, ao passo que o particular possui como objetivo o valor do pagamento correspondente.
27. Neste caso concreto, constata-se facilmente que as avenças firmadas entre a FUB e suas fundações de apoio contemplaram interesses recíprocos. A exemplo do Contrato 141, analisado no âmbito do TC Processo 002.120/2011-9, os valores repassados pela universidade a essas entidades deveriam ser aplicados exclusivamente na execução das despesas necessárias para a consecução dos objetivos do convênio. Ou seja, não havia qualquer previsão de contrapartida financeira pelos serviços prestados. Corrobora essa constatação o fato de as fundações de apoio estarem constituídas sob a "forma de fundações de direito privado, sem fins lucrativos" (grifamos) , conforme estabelece o artigo 2º da Lei 8.958/1994, que dispõe sobre a relação entre as Instituições Federais de Ensino Superior (IFES) e essas entidades.  Cumpre ainda mencionar que até mesmo as despesas recolhidas, pelas fundações, a título de taxa administrativa para a remuneração dos serviços prestados na execução parcial do convênio foram consideradas ilegais e impugnadas pela concedente.
28. Ainda sobre a existência de interesses recíprocos na formalização dos contratos entre a FUB e suas fundações de apoio, o artigo 1º da Lei 8.958/1994 deixa assente que essas entidades foram idealizadas tão somente para contribuir com as IFES na execução de projetos de seu interesse, insertos no contexto de suas atribuições institucionais. Decerto, esse é o motivo de a Lei 8.958/1994 e o Decreto 5.205/2004 que a regulamentou (revogado pelo Decreto 7.423/2010) não terem feito qualquer distinção entre os termos "contratos" e "convênios", na medida em que, independentemente da forma adotada, a atuação dessas fundações dar-se-á sempre em colaboração mútua, por meio da prestação de apoio para a consecução de projetos sob a responsabilidade das IFES.
29. Recente julgado desta Corte de Contas também ressaltou a inexistência de distinção entre os "contratos" e os "convênios" que podem ser formalizados pelas fundações de apoio, previstos na legislação de regência:
No âmbito dos contratos firmados pela Administração com fundações de apoio, com base na Lei 8.958/1994, admite-se o repasse antecipado dos recursos à conta bancária do projeto, tendo em vista que a lei não apresenta distinção entre os instrumentos de convênios e contratos, e exige, indiferentemente do instrumento adotado, a manutenção dos recursos em conta específica, prestação de contas, controle contábil e relatório final, entre outros. (Acórdão 1134/2017-TCU-Plenário, relator Ministro Augusto Sherman Cavalcanti, grifamos) 
30. Avalio, portanto, que os instrumentos firmados entre a FUB e suas fundações de apoio para a execução do Convênio 14/2004, apesar de terem recebido a denominação de "contratos", não podem ser entendidos como uma mera contratação administrativa para fornecimento de produtos, prestação de serviços ou execução de obras, em troca de contraprestação financeira. Pelo contrário, esses ajustes consistem em verdadeiras extensões peculiares do Convênio 14/2004. Ao celebrarem contratos cujo objeto era a execução de parte do próprio convênio, sem que houvesse previsão de contrapartida financeira, a FUB e as fundações de apoio contratadas passaram a atuar em regime de cooperação mútua na aplicação dos recursos públicos federais descentralizados pela Funasa, com vistas a executar projeto de interesse recíproco das partes. 
31. Dessa forma, a inexistência de distinção entre os termos "contrato" e "convênio" e de previsão de contraprestação financeira pelos serviços executados pelas fundações de apoio, assim como a constatação de haver interesses recíprocos na celebração e execução dos contratos firmados, permite concluir que, ao celebrar tais instrumentos, os administradores das fundações de apoio se comprometeram a executar o próprio Convênio 14/2004, ajuste que envolve uma finalidade pública a ser satisfeita por meio da aplicação dos recursos públicos federais oriundos dos cofres da concedente.
32. Em outras palavras, no contexto dos contratos analisados neste processo, os administradores das fundações de apoio atuaram como verdadeiros gestores dos recursos públicos federais, submetendo-se, inclusive, ao dever de prestar contas, conforme redação do artigo 3º, inciso II, da Lei 8.958/1994, vigente à época da celebração e execução do Convênio 14/2004. A despeito de ter sido editado posteriormente à ocorrência dos fatos, o Decreto 7.423/2010, em seu artigo 12, § 3º, também determina que "a execução de contratos, convênios ou ajustes que envolvam a aplicação de recursos públicos com as fundações de apoio se sujeita à fiscalização do Tribunal de Contas da União", o que, a meu ver, reforça o entendimento de que a finalidade a ser alcançada por meio desses instrumentos, quando envolvem recursos públicos, possui caráter igualmente público.
33. Destarte, sendo forçoso reconhecer a natureza pública da finalidade a ser alcançada por meio dos contratos firmados entre a UnB e suas fundações de apoio para a execução de parte do objeto do Convênio 14/2004 - os quais, conforme visto, podem ser entendidos, no contexto em que foram celebrados, como extensão do próprio convênio - assim como o múnus público, exercido pelos administradores daquelas entidades, ao gerir os recursos federais repassados às fundações de apoio, em consonância com a proposta apresentada pela SecexSaúde, considero que esses agentes devam responder solidariamente pelo dano apurado na execução do Convênio 14/2004, em consonância com o entendimento firmado no Acórdão 2763/2011-TCU-Plenário, mencionado no parágrafo 23 deste parecer.
34. Quanto à delimitação de responsabilidades, avalio que os administradores das fundações de apoio atuaram, no mínimo, com culpa (strictu sensu) na supervisão da execução dos contratos, o que, nos termos do já mencionado Acórdão 2067/2015-TCU-Plenário (parágrafo 24 deste parecer) , é suficiente para que se promova sua responsabilização perante o TCU. Sobre a concepção stricto sensu da culpa, artigo publicado no Portal da Educação, intitulado "Culpa - Responsabilidade Civil", esclarece que:
[...] O agente não queria o resultado, mas este ocorre pela falta de diligência na observância da lei ou norma de conduta. Não tinha o objetivo, mas este era previsível. É a omissão da diligência exigível do agente.
A mera culpa ocorre pela violação de um dever jurídico por negligência, imprudência ou imperícia, podendo consistir numa ação ou numa omissão.
A negligência se relaciona com a desídia, ou seja, a falta de cuidado por conduta omissiva. A imprudência está ligada à temeridade, ou seja, é o atrevimento no agir, faltando a cautela por conduta comissiva. A imperícia é decorrente da falta de habilidade no exercício de atividade técnica. (disponível em https://www.portaleducacao.com.br/conteudo/artigos/ direito/culpa-responsabilidade-civil/37846) 
35. Compulsando os autos, verifica-se que os contratos firmados entre a FUB e as fundações de apoio foram executados em patente inobservância às normas legais, bem como às regras de conduta que eram esperadas dos administradores dessas entidades. A meu ver, as irregularidades tiveram início com a própria formalização dos ajustes, pois as ações necessárias para a execução do Convênio 14/2004 e, portanto, do objeto dos contratos - referentes à atenção integral à saúde indígena - não se inserem no contexto da missão institucional da FUB e, por conseguinte, não se coadunam com as atribuições legais estabelecidas para as fundações de apoio, que consistem em dar auxílio às IFES em projetos de sua competência.
36. Ademais, verificou-se que os recursos federais repassados às fundações de apoio foram utilizados para a contratação de serviços e aquisição de bens que não guardavam qualquer relação com o objeto dos contratos firmados, tais como recolhimento de taxas de administração com vistas à remuneração das fundações pelos serviços executados, transferências entre contas a título de empréstimo, pagamento duplicado a empresas de consultoria, passagens aéreas, eventos, diárias de hotel, realização de pagamento a empresa inexistente, etc. (peças 22, p. 37-39 e 58, e 72, p. 4) .
37. A omissão dos administradores em supervisionar a execução contratual também possibilitou que os recursos mantidos em contas bancárias de titularidade das fundações de apoio fossem movimentados pelo Sr. Alexandre Lima, então diretor da Editora UnB.  Os produtos e serviços adquiridos com esses recursos, em regra, não eram pertinentes ao objeto dos contratos. A despeito disso, não houve qualquer contestação, pelas executoras dos ajustes, no ato do recebimento dos aludidos produtos. 
38. Depoimento prestado no âmbito da Ação Civil Pública proposta pelo MPF evidenciou que, embora a escolha das empresas, bens e serviços contratados fosse efetuada pelo Sr. Alexandre Lima, cabia às fundações atestar a regularidade e efetuar o pagamento das despesas. Na mesma linha, a Sra. Yolanda Galindo Pacheco, uma das responsáveis arroladas nesta TCE, afirmou ao MPF que "a Funsaúde, pelos seus representantes, assinava as carteiras de trabalho, os cheques de pagamento de RPAs, os documentos de contratação de empresas e todas as demais demandas de execução desses convênios, que já lhes eram apresentadas pela equipe de Alexandre Lima" (peça 22, p. 29, 42 e 102) . 
39. Na peça inicial da aludida Ação Civil Pública, o MPF ressaltou ainda que "a Funsaúde foi usada como uma 'laranja' apenas para permitir a livre disponibilidade do dinheiro público transferido originariamente da Funasa à FUB". Em outro trecho, o mesmo documento deixa claro que a atuação das fundações na execução dos contratos se deu "apenas do ponto formal, para conferir aparência de legalidade aos processos" (peça 22, p. 79 e 100, grifamos) .
40. Assim, restou caracterizado que os administradores da Funsaúde e da FGI não desempenharam adequadamente sua obrigação de dar fiel cumprimento ao que havia sido estabelecido por meio dos instrumentos firmados com a FUB, bem como falharam na sua missão de supervisionar a execução contratual. Esses gestores atuaram de forma negligente ao assinar documentos e autorizar pagamentos sem a necessária diligência em confirmar se as despesas realizadas eram legais e efetivamente relacionadas ao objeto do contrato. Também agiram de maneira imprudente ao elaborar e assinar as prestações de contas que eram encaminhadas à FUB, as quais passavam a compor a prestação de contas que a universidade apresentava à Funasa, o que acabava por viabilizar a ocorrência de novos repasses pela concedente e, consequentemente, de novos desvios de recursos públicos.  
41. Constata-se, portanto, uma atuação ao menos culposa por parte desses gestores no âmbito dos contratos firmados com a FUB, o que permitiu que a Funsaúde e a FGI fossem utilizadas, pelos agentes da UnB responsáveis pelo esquema ilícito, como meio para viabilizar a malversação dos recursos públicos federais. Destarte, avalio que os administradores das fundações de apoio concorreram diretamente para a ocorrência das irregularidades verificadas, razão pela qual deve-se promover sua responsabilização solidária pelo dano apurado nesta TCE.
42. Impende ressaltar que a Sra. Yolanda Galindo Pacheco foi quem encaminhou a denúncia ao MPF acerca das irregularidades que vinham sendo praticadas na execução do Convênio 14/2004. A despeito disso, avalio que não deva ser concedido qualquer tratamento diferenciado à aludida gestora.  Isso porque, ao assumir o cargo de Diretora da Funsaúde, a partir de setembro de 2007 (peça 190, p. 19) , a Sra. Yolanda limitou-se a dar continuidade a atestar as despesas provenientes da execução do contrato firmado com a FUB.  Ou seja, manteve o mesmo modus operandi que vinha sendo adotado pelo seu antecessor, Sr. José Garrofe Dórea. 
43. Os fatos irregulares foram comunicados ao MPF somente em 29/2/2008, aproximadamente seis meses após a Sra. Yolanda ter assumido a direção da fundação de apoio, em razão de ter ela tomado conhecimento acerca de débitos trabalhistas relativos a pessoal terceirizado utilizado na prestação dos serviços objeto do Convênio 14/2004. Ademais, mesmo depois de ter oferecido a denúncia, a Diretora da Funsaúde continuou atestando as despesas provenientes da execução contratual até 3/6/2008, data de ocorrência da última parcela de débito a ela atribuída (peças 22, p. 30, e 71, p 1) . 
44. Dessa forma, conquanto tenha sido a responsável pelo encaminhamento da denúncia que resultou no ajuizamento da Ação Civil Pública pelo MPF, reputo que a Sra. Yolanda Galindo Pacheco deva responder solidariamente pela parcela de débito apurada durante seu período de gestão, nos mesmos moldes propostos para os demais gestores das fundações de apoio arrolados nesta TCE. 
45. Registro, por fim, que se deve atentar para a prescrição da pretensão punitiva em relação aos Srs. Edeijavá Rodrigues Lira e Clodoaldo Rodrigues da Costa Júnior. Com base nas informações contidas na tabela constante da peça 190, p. 36, as últimas datas de ocorrência dos débitos sob a responsabilidade dos mencionados gestores foram 16/5/2006 e 4/12/2006, enquanto a citação foi ordenada em 23/12/2016 (peça 74) , tendo transcorrido, portanto, prazo superior a dez anos, o que afasta a possibilidade de aplicação de sanção.
Diante do exposto, este membro do Ministério Público de Contas manifesta-se de acordo com a proposta formulada pela SecexSaúde, sem prejuízo de propor, entretanto, que os Srs. Edeijavá Rodrigues Lira e Clodoaldo Rodrigues da Costa Júnior sejam excluídos da relação de responsáveis constante da proposta de aplicação de multa formulada no parágrafo 264, inciso II, da instrução de mérito (peça 190, p. 36) , em razão da constatação de prescrição da pretensão punitiva, por parte do Tribunal, em relação a esses gestores.

8.1. Elson Vilassa dos Santos (13353/OAB-DF) e outros.  
8.2. Amanda Castro dos Santos Corrêa (27247/OAB-DF) e outros.  
8.3. Valmir Floriano Vieira de Andrade (26778/OAB-DF) e outros.  
8.4. Julio Otsuschi (13301/OAB-DF).  
8.5. Inocencio Martires Coelho (3500/OAB-DF) e outros.  
8.6. Osmar Velloso Tognolo (14373/OAB-DF) e outros.

Procurador Sergio Ricardo Costa Caribé.

TOMADA DE CONTAS ESPECIAL. CONVÊNIO. FUNASA. AÇÕES COMPLEMENTARES DE ATENÇÃO INTEGRAL À SAÚDE INDÍGENA. EXECUÇÃO POR INTERMÉDIO DE FUNDAÇÕES DE APOIO. AUSÊNCIA DE SEGREGAÇÃO DE FUNÇÕES. FALTA DE CONTROLE E SUPERVISÃO. REALIZAÇÃO DE DESPESAS INCOMPATÍVEIS COM O PLANO DE TRABALHO. CITAÇÃO. ALEGAÇÕES DE DEFESA INSUFICIENTES PARA AFASTAR AS IRREGULARIDADES. CONTAS IRREGULARES. DÉBITO. SOLIDARIEDADE. PRESCRIÇÃO DA PRETENSÃO PUNITIVA EM RELAÇÃO A PARTE DOS DÉBITOS. MULTA.

TOMADA DE CONTAS ESPECIAL (TCE)

Secretaria de Controle Externo da Saúde (SecexSaude).

Trata-se de tomada de contas especial instaurada pela Fundação Nacional de Saúde (Funasa) contra a Fundação Universidade de Brasília (FUB) , em razão da impugnação de parte das despesas realizadas por força do Convênio 14/2004 (Siafi 501354) , cujo objeto era estabelecer parceria e cooperação técnica para execução de ações complementares de atenção integral à saúde indígena no Distrito Sanitário Especial relacionado à Etnia Xavante, no Estado do Mato Grosso.
O ajuste foi firmado em 16/6/2004 e previa a contratação de pessoal, de consultorias e de serviços de terceiros por um período de doze meses. Para tanto, R$ 2.990.570,30 seriam transferidos pela Funasa, sem contrapartida da convenente (peça 1, p. 129-145) .
Durante a execução, 17 termos aditivos foram firmados (peça 3, p. 110) , o que prorrogou a vigência do convênio até 12/8/2009 e majorou o valor do objeto para R$ 32.342.949,47. 
Desse total, demonstrativo do Siafi juntado aos autos informa a programação financeira de R$ 22.574.462,89, ou seja, de aproximadamente 70% do valor pactuado (peça 5, p. 265-267) . Contudo, a Funasa aferiu a efetiva liberação de R$ 18.836.249,86, montante considerado nestes autos (peça 5, p. 105-115) .
Em 12/8/2008, o Convênio 14/2004 (Siafi 501354) foi rescindido unilateralmente pela Funasa, devido a irregularidades identificadas e noticiadas por meio da Nota Técnica 38/200/AUDIT, o que ensejou a reanálise da execução financeira e das prestações de contas parciais já aprovadas (peça 3, p. 52-54) . Devido ressaltar que tal providência também foi pautada pelo Acórdão 1026/2007-TCU-Plenário, em que o Convênio 1.326/2004 (Siafi 506137) , de objeto similar ao analisado nestes autos, foi contestado, como será melhor detalhado oportunamente. Por ora, registro que ante às evidências de dano ao Erário, o Tribunal determinou à Funasa, por meio do citado decisum, que, esgotadas as tratativas para obter o necessário ressarcimento, instaurasse TCE, o que deu origem ao TC Processo 031.843/2013-1, ainda em instrução.
Em 26/8/2008, a Funasa concluiu o Relatório de Auditoria 2008/008, cujos achados descrevo sinteticamente (peça 3, p. 102-202) :
o Convênio 14/2004 (Siafi 501354) previa originalmente despesas no valor de R$ 2.990.570,30. Foi aditivado em R$ 29.352.379,17, tendo sido efetivamente liberados R$ 18.836.249,89, conforme consulta formulada ao Siafi em 25/4/2008, à conta única do Tesouro Nacional UG 154040/15257;
a cláusula terceira, inciso II, alínea 'a', do Convênio 14/2004 (Siafi 501354) previu, como obrigação da concedente, "executar direta, ou parte indiretamente, mediante a contratação/convênio com a fundação de apoio da FUB, nos termos da Lei 8.958/1994, as ações necessárias à consecução do objeto"; 
atuaram como ordenadores de despesa os reitores Lauro Morhy (de 24/6/2004 a 31/10/2005) , Timothy Martin Mulholland (de 14/11/2005 a 15/4/2008) e Roberto Amando Ramos de Aguiar (90 dias a partir de 16/4/2008) ;
Alexandre Lima e Márcia de Albuquerque Rosalvos Domingues foram instituídos, por meio do Ato 260/2004, de 25/10/2004, executor e executor-substituto, respectivamente, do Convênio 14/2004 (Siafi 501354) ;
Alexandre Lima ocupava o cargo de Diretor da Editora Universidade de Brasília, de onde foi demitido, a bem do serviço público, em 15/12/2010;
valores do Convênio 14/2004 (Siafi 501354) foram geridos por meio da conta corrente da Editora Universidade de Brasília; 
a FUB executou diretamente despesas no valor de R$ 5.929.155,92, por meio do Siafi; 
a FUB contratou a Fundação Universitária de Brasília (Fubra) para executar parte do objeto pactuado por meio do Convênio 14/2004 (Siafi 501354) . Tal contratação teria vigência inicial de 27/9/2004 a 16/6/2006 e previa o pagamento de R$ 2.091.291,24, contudo, até 6/6/2007, R$ 8.899.393,97 foram repassados à Fubra;
em 6/12/2006, a FUB celebrou contrato com a Fundação de Apoio ao Desenvolvimento Cientifico e Tecnológico na Área de Saúde (Funsaúde) para executar o Convênio 14/2004 (Siafi 501354) até 16.6.2009, pelo valor total de R$ 6.802.235,30. Até 21/2/2008 foram repassados R$ 4.007.700,00, valor corrigido posteriormente para R$ 3.964.200,00 (peça 5, p. 105-115) ;
por meio do Parecer 237/PGF/PF/FUNASA/2008-rb, a AGU entendeu aplicável ao Convênio 14/2004 (Siafi 501354) as conclusões havidas por meio do Acórdão 1026/2007-TCU-Plenário, de que o ajuste pretendeu intermediar a contratação indevida da FUB, da Fubra e da Funsaúde, em que pese a antieconomicidade de estarem sediadas em local distante de onde a assistência à população indígena era requerida (Barra do Garças/MT) ;
dos montantes repassados às fundações de apoio, 10,53% eram apropriados a título de taxa administrativa, despesa não prevista no Convênio 14/2004 (Siafi 501354) e contrária ao previsto no art. 8º, inciso I, da IN/STN 1/1997;
prestações de contas parciais, no valor de R$ 12.756.209,98, foram inicialmente aprovadas, mas revistas por força das irregularidades e impropriedades apontadas na Nota Técnica 38/2008/AUDIT, de 29/5/2008, aprovada pelo Presidente da Funasa;
despesas no montante de R$ 5.228.152,96 foram contestadas, aí incluídos R$ 448.737,39 referentes a valores do Convênio 1.326/2004 (Siafi 506137) , referente à Etnia Yanomami, no Convênio 14/2004 (Siafi 501354) :
	Despesas
	Valor (R$) 
	%

	Taxas Administrativas
	   1.465.603,76 
	28,03%

	Pagamento de pessoal
	   1.189.124,21 
	22,74%

	Consultorias não executadas
	   1.136.000,00 
	21,73%

	Outras consultorias e serviços técnicos 
	       504.581,80 
	9,65%

	Locação de veículos
	       263.819,30 
	5,05%

	Despesa com celetistas e autônomos
	       231.572,70 
	4,43%

	Outras contratações por meio de convite
	       122.472,00 
	2,34%

	Duplicidade de pagamento de pessoal
	         89.684,24 
	1,72%

	Credenciamento de responsáveis
	         85.562,04 
	1,64%

	Serviços gráficos (carta convite) 
	         47.000,00 
	0,90%

	Ajuda de custo
	         37.059,18 
	0,71%

	Construção civil
	         35.893,22 
	0,69%

	Diárias e hospedagens
	           7.352,48 
	0,14%

	Dispensa de licitação 453/2005
	           6.380,00 
	0,12%

	Dispensa de licitação 114/2005
	           4.500,00 
	0,09%

	Despesas com escritório
	           1.548,03 
	0,03%

	Total
	   5.228.152,96 
	100,00%

Esgotados os meios para obter ressarcimento dos recursos indevidamente aplicados, foi instaurada TCE. A comissão instaurada pela Funasa arrolou como responsáveis Lauro Morhy e Timothy Martin Mulholland, na condição de signatários do convênio e termos aditivos, imputando-lhes dano ao Erário equivalente às despesas indevidamente realizadas, conforme o período em que cada um ocupou a função de Reitor da UnB. 
Como consignado no relatório da comissão de TCE, as alegações dos responsáveis não foram conclusivamente analisadas pela Coordenação-Geral de Prestação de Contas da Funasa (CGCON/Funasa) , tampouco pela comissão de TCE. Não obstante isso, a conclusão da Funasa foi pela ocorrência de dano ao Erário no montante de R$ 10.530.919,39, em valores originais, sendo R$ 1.576.327,41 atribuídos a Lauro Morhy e R$ 8.954.591,98 a Timothy Martin Mulholland (peça 21, p. 276-282) .
O Controle Interno anuiu a tais conclusões e manifestou-se pela irregularidade das contas (peça 21, p. 358-364) .
Em primeira análise (peça 40) , a SecexSaúde registrou falhas e omissões da FUB na fiscalização da execução do convênio, haja vista que a maior parte dos pareceres financeiros indicava a ocorrência de irregularidades, mas, excepcionalmente, recomendava a liberação de mais recursos financeiros, justificando tratar-se de serviços imprescindíveis à saúde indígena. Promoveu-se diligência junto à Funasa para saneamento dos autos quanto às despesas irregulares realizadas e correspondente responsabilidade.
Em resposta, a Funasa remeteu ao TCU o Parecer Financeiro 310/2016 (peça 52, p. 3-4, e anexos às peças 54 a 57) , a partir do qual foram feitos ajustes para dirimir divergências quanto à execução de despesas pela Fubra e pela Funsaúde, conforme os períodos em uma ou outra estava participando da execução do Convênio 14/2004. Por fim, a cadeia de responsabilização solidária foi estruturada nos seguintes níveis: (i) signatários do convênio e termos aditivos; (ii) executor do convênio designado pela FUB; e (iii) fundação de apoio contratada e respectivos presidentes.
Dessa forma, foram identificados os seguintes responsáveis, solidariamente responsáveis pelos débitos indicados na sequência (peças 72-74) :
Lauro Morhy (na pessoa da inventariante Wilma Morhy, haja vista seu falecimento em 17/7/2016, conforme certidão de óbito juntada à peça 63) , na condição de Reitor da Universidade de Brasília de 24/6/2004 a 31/10/2005 e signatário do Convênio 14/2004 (Siafi 501354) e dos seis primeiros termos aditivos;
Timothy Martin Mulholland, na condição de Reitor da Universidade de Brasília de 14/11/2005 a 15/4/2008 e signatário de 11 termos aditivos ao Convênio 14/2004 (Siafi 501354) ;
Alexandre Lima, na condição de executor do Convênio 14/2004 (Siafi 501354) ;
Fundação de Gestão e Inovação (anteriormente nomeada Fubra) , na condição de gestora dos recursos;
Edeijavá Rodrigues Lira, na condição de Presidente da Fubra de 14/5/1999 a 23/5/2006 e gestor de parte dos recursos repassados por meio do Convênio 14/2004 (Siafi 501354) ;
Clodoaldo Rodrigues da Costa Junior, na condição de Presidente da Fubra de 23/5/2006 a 22/12/2006 e gestor de parte dos recursos repassados por meio do Convênio 14/2004 (Siafi 501354) ;
Fundação de Apoio ao Desenvolvimento Científico e Tecnológico na Área de Saúde (Funsaúde) , na condição de gestora de parte dos recursos repassados por meio do Convênio 14/2004 (Siafi 501354) ;
José Garrofe Dórea, na condição de dirigente da Funsaúde de 6/12/2006 a 16/9/2007 e gestor de parte dos recursos repassados por meio do Convênio 14/2004 (Siafi 501354) ;
Yolanda Galindo Pacheco, na condição de dirigente da Funsaúde de 17/9/2007 a 18/3/2008 e gestor de parte dos recursos repassados por meio do Convênio 14/2004 - Etnia Xavante (Siafi 501354) .
	Responsáveis solidários
	Valor histórico (R$) 

	Lauro Morhy e Alexandre Lima 
	481.323,02

	Lauro Morhy, Alexandre Lima, Fubra e Edeijavá Lira
	2.084.260,70

	Timothy Mulholland e Alexandre Lima 
	3.688.044,37

	Timothy Mulholland 
	8.360,00

	Timothy Mulholland, Alexandre Lima, Fubra e Edeijavá Lira 
	783.140,77

	Timothy Mulholland, Alexandre Lima, Fubra e Clodoaldo Rodrigues
	1.065.350,13

	Timothy Mulholland, Alexandre Lima, Funsaúde e José Garrofe  
	390.043,63

	Timothy Mulholland, Alexandre Lima, Funsaúde e Yolanda Galindo 
	989.081,77

A citação de Yolanda Galindo foi refeita em 14/8/2018 (peças 163-165 e 170-171) , em vista da informação trazida aos autos por José Garrofe Dórea de que sua gestão findou em 16/9/2007, o que resultou em acréscimo ao débito atribuído a sua sucessora. As datas e valores correspondentes já estão incorporados no parágrafo anterior.
A Fubra, posteriormente renomeada Fundação de Gestão e Inovação (FGI) , não foi citada em vista de sentença proferida pela 1ª Vara Cível de Brasília do Tribunal de Justiça do Distrito Federal e Territórios (TJDFT) em 2/2/2015, nos autos do processo 2011.01.1.197166-8, que decretou sua extinção (peça 76) .
Apesar de a Funsaúde ter sido citada (peças 87 e 90) , verificou-se, a posteriori, que decisão da 15ª Vara Cível de Brasília do TJDFT também decretou, em 1º/9/2011, no processo 2010.01.1.106265-5, sua dissolução. A medida decorreu da "inviabilidade financeira e operacional" causada por desvirtuamento de suas finalidades institucionais e assunção de obrigações relacionadas a convênios firmados com a FUB, dentre os quais o que se analisa (peça 181) .
Todos os responsáveis apresentaram alegações de defesa.
Wilma Morhy, na qualidade de inventariante de Lauro Morhy, aduz que: (i) o falecido, ao firmar o Convênio 14/2004, agiu no limite de suas atribuições funcionais, descritas na Lei 3.998/1961, no art. 46 do Decreto 1.872/1962; (ii) não lhe cabia fiscalizar diretamente a execução do convênio, haja vista o vasto campo de atividades realizadas e a complexa estrutura administrativa e acadêmica da FUB e o instituto da delegação de competência, previsto nos arts. 11 e 12 do Decreto-Lei 200/1967; (iii) não há comprovação de ação dolosa do falecido, mas somente pode ser arguida a culpa in eligendo, visto ter nomeado os servidores da UnB que atuariam na execução do objeto; (iv) os pareceres emitidos nos autos não demonstram responsabilidade direta ou indireta do falecido pelos atos ilícitos praticados pelos executores do convênio (peça 106) .
Timothy Mulholand alegou em sua defesa que: (i) o convênio foi firmado por seu antecessor, que designou, por meio do Ato do Decanato de Administração 172, de 12/7/2004, os servidores Alexandre Lima e Márcia Albuquerque Rosalvos Domingues para exercerem as funções e executor e executora-substituta do ajuste; (iii) assumiu a reitoria da UnB quando o convênio já estava em curso e os aditivos firmados tinham por objeto dar prosseguimento aos objetivos pactuados; (iv) a interrupção dos compromissos assumidos feriria o princípio da eficiência; (v) segundo manifestações da Funasa, a execução do convênio estava conforme o esperado, razão porque não entendeu necessário rever a estrutura de pessoal implantada pelo seu antecessor; (vi) a formalização do 7º termo aditivo, e seguintes, deu-se de forma regular, tendo sido cumpridas todas as recomendações administrativas e jurídicas; (vii)  em 17/10/2006, o 14º termo aditivo foi amparado por parecer técnico da Funasa que justificou a suplementação de recursos ante a "satisfação no trabalho realizado em caráter de parceria", não tendo sido apresentada, à época, irregularidade que impedisse a continuidade da avença; (viii) em novembro de 2007, a Funasa foi informada da instauração de auditoria do TCU acerca da execução do convênio; (ix) em 2/4/2008, o Tribunal Regional do Trabalho da 2ª Região (SP) determinou à Funasa depósito de R$ 949.978,09 para cobrir passivos trabalhistas de prestadores de serviços da Funsaúde; (x) a rescisão unilateral do Convênio 14/2004 deu-se em 12/8/2008, fundada em irregularidades informadas por meio da Nota Técnica 15/CGAUD/AUDIT e de deliberação do TCU, por meio da qual entendeu que desenvolver atividades de contratação de pessoal para atenção integral à saúde indígena  era atribuição alheia à finalidade social da FUB; (xi) A FUB foi notificada a restituir R$ 12.333.413,36 à Funasa em 22/4/2009; (xii) em resposta, a Auditoria da FUB demonstrou a regularidade de várias despesas questionadas pela Funasa, reduzindo o valor a ser restituído a R$ 269.746,01; (xiii) as justificativas da FUB não foram acatadas pela Funasa, o que resultou na notificação dos ex-reitores; (xiv) comprovantes de despesas estão juntados aos autos (peças 11-13) , inclusive de despesas realizadas por solicitação dos servidores da Funasa; (xv) não chegou a seu conhecimento a ocorrência de irregularidades durante a execução do convênio, razão porque firmou os termos aditivos; (xvi) não é possível estabelecer nexo de causalidade entre eventual conduta do responsável e o suposto prejuízo sofrido pela Funasa, haja vista que nenhuma despesa foi solicitada, autorizada, executada ou fiscalizada diretamente pelo responsável; (xvii) além dos executores indicados pela FUB, em gestão anterior à do responsável, a Funasa também indicou servidores para fiscalizar a execução físico-financeira do convênio; (xvii) o Ato do Decanato de Administração 406, de 22/12/2006, estabelece as atribuições do gestor de convênio, além das definidas especificamente nos instrumentos firmados, dentre as quais realizar despesas em obediência aos princípios da Administração Pública definidos no art. 37 da CF/1988 e à Lei 8.666/1993 e cuidar para que não sejam realizadas despesas não autorizadas ou contrárias ao objeto do convênio; (xviii) todos os contratos e convênios firmados pela FUB com suas fundações de apoio eram submetidos ao Serviço de Contratos e Convênios, subordinado ao Decanato de Administração da UnB, e à Procuradoria Jurídica; (xix) a contratação da Fubra e da Funsaúde amparou-se no previsto na Cláusula Terceira, inciso II, alínea 'a', do Convênio 14/2004, que expressamente autorizou a execução indireta por meio das fundações de apoio da FUB, nos termos da Lei 8.958/1994; (xx) o Relatório de Auditoria 2008/008, da Funasa, contraria e contrapõe todas as análises feitas pela entidade durante a execução do convênio; (xxi) não teve conhecimento do pagamento de taxa administrativa às fundações de apoio contratada, o que deve ser imputado ao executor do convênio; (xxii) ao tomar conhecimento, em março de 2008, por meio de reportagem da mídia, do pagamento de taxa administrativa no âmbito do convênio, instaurou processo de sindicância; (xxiii) ante a denúncia do MPF de que nove canetas esferográficas da marca Star Walker e modelo Mont Blanc, para homenagear decanos da Reitoria, teriam sido adquiridas com recursos do Convênio 14/2004, providenciou o recolhimento das mesmas e realizou depósito judicial, o que comprova a boa-fé do responsável (peça 157) .
Alexandre Lima argui, em sua defesa, que: (i) o plano de trabalho do Convênio 14/2004 foi elaborado por técnicos da FUB em parceria com os assessores e técnicos da Diretoria de Saúde Indígena, assim como os chefes de Distritos e da Coordenação Regional da Funasa; (ii) era Diretor-executivo da Editora UnB quando foi designado executor dos convênios de saúde indígena; (iii) de fato, os convênios de saúde indígena foram operacionalizados por servidores indicados pelo Diretor executivo e o Diretor de Saúde Indígena da Funasa; (iv) todos os projetos especiais desenvolvidos pela FUB foram autorizados pela Diretoria de Saúde Indígena (Dsai) , da Funasa, pelas Coordenações Regionais, Chefes dos Distritos e Chefes de Conselhos indígenas; (v) devido à morosidade na liberação de recursos pela Funasa, algumas ações foram executadas com recursos da FUB para não gerar prejuízos à população indígena; (vi) a atuação do responsável resumiu-se a assinar documentos produzidos e parametrizados pela Coordenadoria de Saúde Indígena, após a análise da assessoria técnica; (vii) no âmbito das fundações de apoio, as demandas encaminhadas pela Coordenadoria de Saúde Indígena da FUB eram analisadas e aprovadas, se fosse o caso; (viii) as fundações de apoio tinham expertise na gestão de contratos e convênios; (ix) todos os documentos referentes à execução do convênio pelas fundações de apoio foi juntado às prestações de contas apresentadas à Funasa; (x) as prestações de contas foram aprovadas em todas as instâncias administrativas da Funasa; (xi) em datas próximas às repactuações, a Funasa realizava auditorias na FUB, cujas conclusões fundamentavam a assinatura dos termos aditivos; (xii) os documentos referentes às despesas realizadas eram lançados em tempo real no sistema da Funasa para fins de prestação de contas; (xiii) os aditivos foram firmados para liberar as parcelas devidas e não para suplementar valores, como aduzido pelo MPF; (xiv) as parcelas financeiras eram liberadas pela Funasa após a aprovação da prestação de contas parcial; (xv) as notas de auditoria enviadas pela Funasa à FUB eram analisadas e respondidas pela equipe da Coordenadoria de Administração e Finanças e pela Gerência de prestação de Contas da Editora UnB; (xvi) a determinação da Funasa para reanálise das prestações de contas deu-se quando o responsável já não atuava como executor do convênio; (xvii)  o responsável foi designado diretor da Editora UnB em 1994 e "respondia [por] vários convênios e contratos por determinação expressa do Decanato de Administração e Finanças" por designação formal da Reitoria; (xviii) na condição de unidade complementar da UnB, a Editora observava os normativos aprovados, em específico a Resolução do Conselho de Administração 1/1998, que estabeleceu como parte de suas atividades "o esforço permanente na captação de recursos", inclusive por meio da celebração de convênios e contratos; (xix) a estrutura organizacional da Editora possuía duas frentes de trabalho: a editorial, cuja missão exclusiva era publicar obras aprovadas pelo Conselho Editorial, e outra voltada para a gestão de projetos capazes de gerar recursos para viabilizar a primeira; (xx) 20% dos recursos disponíveis eram decorrentes da venda de publicações; (xxi) por meio da Resolução do Conselho Diretor 12/2007, foi criada a Agência de Desenvolvimento Institucional, subordinada à Presidência da FUB, para absorver a demanda por projetos e serviços e, consequentemente, a captação de recursos para a Editora; (xxii) o responsável passou a acumular o cargo de diretor executivo da agência e da Editora; (xxiii) os arquivos da Editora foram propositadamente corrompidos, em prejuízo da defesa do responsável; (xxiv) a FUB tem-se recusado a dar acesso ao responsável aos arquivos da Editora, da Agência de Desenvolvimento Institucional, da Fubra e da Funsaúde, o que tem prejudicado o exercício da ampla defesa e do contraditório, a exemplo do que ocorreu no âmbito do TC Processo 002.120/2011-9; (xxv) o responsável e os membros de sua equipe não foram chamados a colaborar ou prestar esclarecimentos no âmbito das auditorias realizadas pela Funasa ou pela Controladoria-Geral da União (CGU) , ou da comissão de TCE da Funasa; (xxvi) o TCU deixou de apontar a responsabilidade dos ex-dirigentes e servidores da Funasa que aprovaram atestaram e expediram atos administrativos referentes à execução do Convênio 14/2004, em que pese a competência para fiscalização do ente concedente estar consignada no termo de convênio (peça 107) .
Edeijavá Rodrigues Lira aduz que: (i) foi diretor da Fubra até o início de 2006, enquanto ao débito apurado foi fixado em datas diversas no início de 2006; (ii) a execução do convênio coube a Alexandre Lima, que também era o ordenador de despesas; (iii) a responsabilidade objetiva dos autos recai sobre a FUB e a Funasa, que firmaram o ajuste e aditivos; (iv) o responsável não pode responder pelos atos que não deu causa, mormente porque foram provenientes da Funasa e da FUB (peça 132) .
Clodoaldo Rodrigues da Costa Junior informa, em sua defesa, que: (i) adotou, durante sua gestão, mecanismos para maior controle dos recursos a cargo da Fubra; (ii) o convênio em tela já estava em execução quando assumiu a gestão da Fubra; (iii) sendo professor do Instituto de Física, não detém conhecimento jurídico e administrativo para detectar fraudes em questões complexas; (iv) não desconfiou da ocorrência de irregularidade na execução do convênio, haja vista que nenhum ressalva era colocada quanto aos gastos realizados (peça 133) .
José Garrofe Dórea informa, em suas alegações de defesa, que: (i) o estatuto do Funsaúde atribuiu ao diretor operacional o acompanhamento da execução de projetos, enquanto a atribuição de formular a prestação de contas é do diretor financeiro, conforme arts. 18 e 19, que cita; (ii) nenhuma das prestações de contas apresentadas por força do Convênio 14/2004 foi impugnada até seu desligamento da entidade, em 17/9/2007; (iii) todos os membros do conselho administrativo da Funsaúde eram respeitados pelo nível acadêmico e idoneidade moral; (iv) entre outubro e dezembro de 2006, foi procurado por Alexandre Lima, que expôs a necessidade de formalizar parceria entre a FUB e a Funsaúde para realizar o plano de trabalho do Convênio 14/2004, o que estava amparado por pareceres da procuradoria federal junto à UnB; (v) o contrato firmado entre a FUB e a Funsaúde não está juntado aos autos, o que prejudica a identificação das competências acordadas e, em última instância, a defesa do responsável; (vi) os comprovantes de despesas realizadas pelos funcionários contratados por Alexandre Lima eram encaminhadas a servidora específica da Funsaúde, que organizava as faturas e autorizava o pagamento, conforme depoimento prestado pela servidora ao MPF; (vii) não competia ao presidente da Funsaúde fiscalizar a execução do convênio; (viii) somente em 2008 a Funasa registrou suspeita de irregularidade na execução do convênio; (ix) em 2009 começaram a surgir ações judiciais contra a Funsaúde, já na gestão de Yolanda Galindo Pacheco; (x) em comum acordo com a então presidente da Funsaúde, procuraram o MPDFT e o MPF, juntamente com ex-funcionários da fundação, permanecendo com testemunhas de acusação em ações penais e cíveis autuadas contra Alexandre Lima; (xi) a conclusão do MPF foi de que a Funasa e as fundações de apoio da FUB foram vítimas de esquema fraudulento instaurado por "organização criminosa" para desviar valores dos convênios firmados para atender às etnias Xavante e Yanomami; (xii) somente em 2017 foi notificado pelo TCU, passados mais de dez anos de seu desligamento da Funsaúde, em prejuízo ao exercício do contraditório e da ampla defesa; (xiii) o auxílio prestado pelo responsável ao MPF, tanto esfera cível quanto penal, para apurar as responsabilidades pelas fraudes engendradas denota boa-fé e exclui a ocorrência de dolo ou culpa; (xiv) é incontroverso que o convênio era executado por Alexandre Lima e seus substitutos imediatos; (xv) ação civil pública foi movida pelo MPF contra Lauro Morhy, Valdi Camarcio Bezerra, Thimothy Martin Mulholland, Alexandre Lima, Elenilde Maria Duarte, Claudio de Moraes Machado, a FUB e a FUNASA, tidos pelo MPF como responsáveis pela aplicação irregular dos recursos; (xvi) o modus operandi para a realização de despesas pelo executor do convênio, Alexandre Lima, foi descrito na petição inicial da ação civil pública proposta pelo MPF, como transcrito à p. 24-26; (xvii) a única prestação de contas atestada pelo responsável refere-se a janeiro de 2007, contra a qual não foi apontada nenhuma irregularidade; (xviii) sobre os fatos questionados deve ser aplicada a prescrição quinquenal, haja vista a ausência de dolo e a jurisprudência do STF nos Recursos Extraordinários 669.069 e 852.475 (peça 152) .
Yolanda Galindo Pacheco aduziu, em resposta à primeira citação, que: (i) não praticou ato comissivo ou omissivo que pudesse resultar em prejuízos aos cofres públicos, como reconhecido pelo representante do Ministério Público do Distrito Federal com atuação na curadoria de fundações e do Ministério Público Federal; (ii) é vítima de "engenhosa empreitada criminosa" para fraudar a Administração Pública por meio de convênios firmados com a Funasa para atendimento a comunidades indígenas; (iii) a responsabilidade de Alexandre Lima  pelas irregularidades na execução do convênio ficou devidamente caracterizada nos documentos que fundamentaram ação civil pública e de improbidade administrativa formulada pelo MPF, como transcreve (peça 179) . Não trouxe novas alegações em resposta à citação formalizada às peças 170-171. 
A SecexSaúde, numa sequência de fundamentadas instruções (peças 40, 72, 163 e 190) , detalhou os fatos e condutas que motivaram esta TCE e, analisadas as alegações de defesa, propugnou pela rejeição de todas, irregularidade das contas e condenação em débito de todos os responsáveis, conforme a parcela solidariamente atribuída a cada um. 
Identificou, ainda, consoante parâmetro estabelecido por meio do Acórdão 1441/2016-TCU-Plenário, a prescrição da pretensão punitiva do TCU em relação a parte do débito apurado. Propôs, nesse sentido, a apenação dos responsáveis com a multa do art. 57 da Lei 8.443/1992, proporcional aos débitos gerados após 23/12/2006, haja vista que a citação dos responsáveis pelo TCU foi autorizada em 23/12/2016, o que suspende a prescrição das demais parcelas.
Ao tempo em que reforçou a análise feita pela unidade técnica, o Parquet anuiu ao encaminhamento proposto.
Feito necessário relato dos fatos, acolho os pareceres emitidos nos autos pela SecexSaúde e pelo MPTCU como razões de decidir, sem prejuízo das considerações que passo a fazer.
II
O Convênio 14/2004 (Siafi 501354) , juntamente com os convênios 1.326/2004 (Siafi 506137) e 1.352/2004 (Siafi 509382) , foram firmados entre a Funasa e a FUB, no período compreendido entre junho e agosto de 2004, para implementar ações de atenção à saúde junto a comunidades indígenas. Os recursos movimentados assumiram elevadas cifras, como a seguir demonstrado:
	Convênio
	Siafi
	Público alvo
	Início
	Qtd de Aditivos
	Término
	Valor inicial (R$) 
	Valor repactuado (R$) 
	Valor Liberado 
 (R$) 
	Fundações de apoio utilizadas na execução do convênio

	14/2004
	501354
	Etnia Xavante
	16/06/2004
	17
	12/08/2009
	2.990.570,30
	32.342.949,47
	18.836.249,86
	Fubra e Funsaúde

	1326/2004
	506137
	Etnia Yanomami
	05/07/2004
	24
	06/10/2007
	10.909.771,70
	40.837.997,62
	40.833.433,71
	Fubra e Funsaúde

	1352/2004
	509382
	Casai/DF
	23/08/2004
	11
	22/08/2006
	1.600.000,00
	4.857.697,68
	4.857.697,68
	Fubra

	Total
	15.500.342,00
	78.038.644,77
	64.527.381,25
	
No âmbito do TC Processo 002.120/2011-9, que cuidou de tomada de contas especial instaurada pela Funasa em decorrência da impugnação parcial das despesas realizadas por meio do Convênio 1.352/2004 (Siafi 509382) , cujo objeto direcionado à Casa de Apoio à Saúde Indígena de Brasília (Casai/DF) , Lauro Morhy, Timothy Martin Mulholland, Alexandre Lima e a Fundação de Gestão e Inovação (sucessora da Fubra) tiveram contas julgadas irregulares, foram condenados solidariamente em débito e multados, com fulcro nos arts. 16, inciso III, alíneas 'b' e 'c', e 57 da Lei 8.443/1992, por meio do Acórdão 1403/2015-TCU-Primeira Câmara. 
Recursos manejados nesses autos não foram providos, consoante Acórdãos 2.263/2015 e 2.792/2017, ambos da Primeira Câmara.  Contudo, ante o falecimento de Lauro Morhy, em 17/7/2016, anteriormente ao trânsito em julgado do acórdão que o havia condenado em débito, teve o item que lhe imputava multa tornado insubsistente pelo Acórdão 10290/2017-TCU-Primeira Câmara.
O TC Processo 031.843/2013-1, referente a tomada de contas especial autuada por força da impugnação de despesas do Convênio 1.326/2004 (Siafi 506137) , da relatoria do E. Ministro Benjamin Zymler, ainda está em instrução.
As análises empreendidas nestes autos e no TC Processo 002.120/2011-9, também da minha relatoria, permitem identificar que um plano operacional comum foi estabelecido para a execução desses ajustes, em que Alexandre Lima passou a exercer, sem prejuízo das atribuições que tinha junto à Editora UnB, a função de executor dos convênios. 
Os termos conveniais previram a possibilidade de parte do objeto ser executado indiretamente, mediante "contratação/convênio" com a fundação de apoio da FUB, nos termos previstos no art. 1º da Lei 8.958/1994, ou seja, por dispensa de licitação. Sob esse fundamento, foram contratadas a Fubra e a Funsaúde, isolada ou sucessivamente, conforme o caso. Tais instrumentos previam o pagamento de valor certo pela execução dos serviços esperados das fundações de apoio, como se verifica no contrato firmado no âmbito do Convênio 1.352/2004, em que ficou acordado o valor de R$ 796.903,25, o que correspondia a 50% do inicialmente pactuado e a 16% do que foi efetivamente liberado (cf. peça 128, p. 245, do TC Processo 002.120/2011-9) .
A atuação da Fubra e da Funsaúde deu-se mediante remuneração pelos serviços prestados. Como registrado no Relatório de Auditoria 2008/008, a análise dos extratos bancários da Fubra e da Funsaúde permitiu identificar que tais pagamentos eram feitos sob a forma de transferências da conta específica do convênio para a conta administrativa da fundação de apoio (5% da fatura emitida, o que na Fubra representou R$ 422.345,42) ou por meio de depósitos na conta "taxa administrativa encargos" (o que na Fubra representou R$ 818.230,13, ou 6,94% do total gerido) . 
Como registrado pela Funasa no citado relatório, acordo informal entre a FUB e a Funsaúde autorizou a abertura de outra conta administrativa para depósito de taxa administrativa equivalente a 2,5% dos valores faturados, para demandas urgentes. Essa conta recebeu depósitos a partir de 15/5/2007, mais especificamente R$ 558.076,12 dos convênios firmados para as etnias Xavante (R$ 133.054,84) e Yanomami (R$ 425.021,28) . A auditoria da Funasa identificou, ainda, que procedimentos similares eram adotados em relação a convênios firmados com o Fundo Nacional de Desenvolvimento da Educação e com o Fundo Nacional da Saúde (peça 3, p. 150 e 176-178) . 
Contudo, como restou demonstrado pelos fatos e alegações de defesa trazidos pelos responsáveis, os serviços prestados pela Fubra e Funsaúde consistiram em intermediar a execução dos convênios por Alexandre Lima e servidores a ele subordinados, com as despesas realizadas livremente, sem o crivo da legislação que rege os convênios e instrumentos congêneres, e a formalização de "prestações de contas" para permitir que os recursos pactuados continuassem sendo liberados.
É certo que a Fubra e a Funsaúde, a partir dos comprovantes de despesas encaminhados pelo executor dos convênios, autorizavam pagamentos sem nenhum tipo de conferência ou avaliação quanto ao nexo de causalidade entre o objeto pactuado e a despesa informada, e meramente formalizavam os processos de contas que eram submetidos à Funasa.
Essa dinâmica, instrumentalizada em afronta à res publica, impede que seja cogitada a exclusão da responsabilidade dos dirigentes das fundações de apoio, a exemplo do que ocorreu por meio do Acórdão 1403/2015-TCU-Primeira Câmara. A magnitude dos convênios firmados entre a Funasa e a FUB, e a forma como foram executados, impede concluir que tais gestores tenham agido de boa-fé ou pressupor, em vista da formação e nível intelectual dos responsáveis, que não tivessem mínima noção das obrigações que assumiram diante do Poder Público ao chancelar tantas e tão volumosas despesas.
Sobre a contratação da Fubra e da Funsaúde pela FUB, no caso concreto, são precisas as conclusões registradas no voto que fundamentou o Acórdão 1026/2007-TCU-Plenário, da relatoria do E. Ministro Guilherme Palmeira. Ao considerar procedentes as suspeitas trazidas pelo Ministério Público Federal acerca de irregularidades no Convênio 1.326/2004 (Siafi 506137) , o que resultou no processo de TCE anteriormente referenciado, o TCU entendeu que: (i) o ajuste foi utilizado para facilitar a contratação de mão-de-obra terceirizada; (ii) o objeto pactuado não era compatível com a finalidade estatutária da FUB e não podia ser classificado como atividades de extensão, visto que não tinha caráter educativo, cultural ou científico; (iii) o objeto pactuado também não permitia a contratação da Fubra com fulcro no  art. 24, inciso XIII, da Lei 8.666/93, visto ser estranho à ação de pesquisa, ensino e desenvolvimento institucional; (iv) a jurisprudência do TCU é pacífica no sentido que o art. 1º da Lei  8.958/1994 não se presta a facultar às fundações de apoio de instituições federais de ensino "intermediar eventuais contratações de serviços, aquisição de bens ou para executar atividades de cunho meramente administrativo", conforme Acórdãos 655/2002, 1.934/2004, 1.233/2006 e 290/2007, todos do Plenário.
 Devidamente contextualizada a situação, passo à análise das alegações de defesa.
III
Lauro Morhy foi implicado nestes autos por não ter exercido o dever de vigilância em relação aos atos praticados por Alexandre Lima, formalmente designado executor do Convênio 14/2004 em 25/10/2004.
Ao firmar o Convênio 14/2004, o responsável assumiu as obrigações descritas na cláusula terceira, inciso II, dentre as quais aplicar os recursos transferidos, exclusivamente, na execução das ações pactuadas e prestar contas ao concedente. A designação de servidor para gerir o objeto pactuado não afasta a responsabilidade inerente ao signatário do convênio, em especial porque, como está devidamente registrado, a execução foi deslocada da FUB para a Editora UnB, apesar de não haver correção entre o objeto pactuado e sua função institucional.
De acordo com o Regimento Interno da Editora UnB, aprovada pela Resolução da Reitoria 22, de 13/5/1986, é órgão complementar na estrutura organizacional da UnB, com o objetivo de editar e divulgar produção científica e cultural. O art. 2º dispõe, literalmente, que a Editora UnB é subordinada ao Reitor. 
Donde concluir que, ao designar o dirigente máximo do órgão como executor do Convênio 14/2004, Lauro Morhy subtraiu a hierarquia de controle regular da estrutura organizacional da FUB e avocou a supervisão das ações empreendidas por Alexandre Lima. 
Não o socorre, nesse sentido, as alegações apresentadas por seu espólio de que, ao delegar competência a Alexandre Lima, agiu dentro do permitido pelos arts. 11 e 12 do Decreto-Lei 200/1967. Isso porque o art. 10 do mesmo decreto, ao dispor sobre a descentralização das atividades da Administração Federal, distingue expressamente, no § 2º, as rotinas de "execução" e de "direção", aí compreendidas as atividades de "planejamento, supervisão, coordenação e controle". Isso para dizer que não podem estar concentradas sob a mesma pessoa ou unidade o controle e a execução.
Da mesma forma, o Decreto 83.937/1979, que regulamenta a delegação de competência prevista nos arts. 11 e 12 do Decreto-Lei 200/1967, explicita, no art. 2º, caput e parágrafo único, que o ato de delegação deve indicar as "atribuições objeto de delegação", o que "não envolve a perda, pelo delegante, dos correspondentes poderes".
Assim, não ficou demonstrado que o falecido Reitor, Lauro Morhy, adotou providências suficientes para supervisionar as ações empreendidas por Alexandre Lima, o que resultou na realização de despesas comprovadamente díspares do objeto pactuado, em significativo dano ao Erário. Rejeito as alegações de defesa apresentadas pelo seu espólio, representado por Wilma Morhy.
Nessa esteira de raciocínio, Timothy Martin Mulholland também não demonstrou ter exercido, como esperado, o seu dever de supervisão sobre os atos praticados durante a execução do Convênio 14/2004 (Siafi 501354) .
Muito embora não tenha sido responsável direto pela indicação de Alexandre Lima como executor do convênio, assumiu tal decisão ao mantê-lo na função e, assim como seu antecessor, não ter adotado providências para estabelecer uma estrutura de controle adequada, caso optasse por não fiscalizar diretamente a execução do objeto pactuado.
Por essa razão, rejeito as alegações de defesa de Timothy Martin Mulholland.
 IV
Como explicitado, a Fubra (renomeada FGI) e a Funsaúde foram extintas por decisão judicial, razão porque devem ser excluídas da relação processual. Considerando que, após saudadas as dívidas existentes, o saldo positivo eventualmente existente será revertido à FUB, mantida com recursos do orçamento federal, é devido excluí-las da relação processual.
Quanto a seus dirigentes, Edeijavá Rodrigues Lira, Clodoaldo Rodrigues da Costa Junior, José Garrofe Dórea e Yolanda Galindo Pacheco, as alegações de defesa trazidas aos autos não permitiram afastar a condutas irregular imputadas, qual seja: autorização e execução de despesas em desacordo com o objeto do convênio e com a IN STN 1/97 e demais normativos aplicáveis à matéria. 
De fato, o automático processamento dos comprovantes de despesas e autorização de pagamentos é incontestável em face das alegações de defesa trazidas pelos responsáveis. A todo momento, os responsáveis procuram deixar claro que a operacionalização do convênio esteve sempre, e exclusivamente, sob a autoridade de Alexandre Lima. A fundação de apoio atuou como mera intermediária na realização das despesas, em burla aos normativos e controles exigidos, como assentado no Acórdão 1026/2007-TCU-Plenário.
Assim, os ex-dirigentes da Fubra e da Funsaúde autorizaram pagamentos a partir de comprovantes encaminhados por Alexandre Lima, e formalizaram as correspondentes prestações de contas parciais, sem o mínimo controle, mas, como declarado, na confiança de que não havia denúncia de irregularidade na execução do convênio. 
Atuaram, pois, sem a diligência esperada do gestor médio, no uso dos recursos públicos, visto que deixaram de aferir a regularidade das despesas e o nexo de causalidade, o que resultou no pagamento por despesas sem vínculo com o objeto pactuado, com substancial dano ao Erário. 
A contribuição de José Garrofe Dórea e Yolanda Galindo Pacheco ao processo de apuração instaurado pelo MPF não atenuam suas responsabilidades, visto que, como ressaltado pelo Parquet, mesmo ciente das irregularidades, Yolanda continuou atestando e autorizando pagamentos no âmbito do Convênio 14/2004 (Siafi 501354) .
Rejeito, portanto, as alegações de defesa de Edeijavá Rodrigues Lira, Clodoaldo Rodrigues da Costa Junior, José Garrofe Dórea e Yolanda Galindo Pacheco.

V
As alegações de defesa trazidas por Alexandre Lima não afastaram a conduta irregular a ele atribuída, qual seja, autorizar e executar despesas em desacordo com o objeto do convênio, em afronta à IN STN 1/1997 e demais normas aplicáveis à matéria. 
Colocou-se como simples intermediário entre as decisões e despesas realizadas pela Coordenadoria de Saúde Indígena da Funasa e as fundações de apoio, que seriam as efetivas gestoras do convênio, contrariamente ao que restou demonstrado nos autos. 
Admite, contudo, que a Editora UnB atuava na gestão de projetos para angariar recursos, o que destoa por completo dos fins e das atividades definidas por meio do Regimento Interno aprovado em 13/5/1986. 
O responsável não trouxe aos autos documentos capazes de comprovar suas alegações, inclusive no que se refere às dificuldades que teve para ter acesso aos registros e arquivos da Editora UnB após sua demissão. 
Rejeito, portanto, as alegações de defesa de Alexandre Lima.
VI
Assim, resta julgar irregulares as contas dos responsáveis e condená-los solidariamente em débito pelas despesas cuja utilidade e adequação ao objeto pactuado - ações complementares de atenção integral à saúde indígena no Distrito Sanitário Especial relacionado à Etnia Xavante - descritas no plano de trabalho integrante do Convênio 14/2004 (Siafi 501354) , não foram comprovadas.
À luz do entendimento firmado por meio do Acórdão 1441/2016-TCU-Plenário, deixo de considerar os débitos anteriores a 23/12/2006 para fins de aplicação da multa prevista no art. 57 da Lei 8.443/1992. Feito dessa forma, os seguintes valores devem ser restituídos pelos responsáveis, conforme a solidariedade informada:
	Responsáveis solidários
	Valor original (R$) 
	Valor atualizado em 3/4/2020, sem juros (R$) 
	Houve a prescrição da pretensão punitiva do TCU?

	Lauro Morhy e Alexandre Lima 
	481.323,02
	1.066.667,14
	Sim

	Lauro Morhy, Alexandre Lima e Edeijavá Lira
	2.084.260,70
	4.557.395,25
	Sim

	Timothy Mulholland 
	8.360,00
	15.064,27
	Não

	Timothy Mulholland e Alexandre Lima 
	3.688.044,37
	7.548.252,21
	Não

	Timothy Mulholland, Alexandre Lima e Edeijavá Lira 
	783.140,77
	1.645.044,91
	Sim

	Timothy Mulholland, Alexandre Lima e Clodoaldo Rodrigues
	1.065.350,13
	2.206.092,81
	Sim

	Timothy Mulholland, Alexandre Lima e José Garrofe Dórea
	335.620,89
	680.274,14
	Não

	Timothy Mulholland, Alexandre Lima e José Garrofe Dórea
	54.422,74
	111.789,75
	Sim

	Timothy Mulholland, Alexandre Lima e Yolanda Galindo Pacheco
	989.081,77
	1.959.073,12
	Não

	Total
	9.489.604,39
	19.789.653,60
	
Ante o exposto, VOTO no sentido de que o Tribunal adote a deliberação que ora submeto à apreciação deste Colegiado.
TCU, Sala das Sessões Ministro Luciano Brandão Alves de Souza, em 20 de abril de 2020.
WALTON ALENCAR RODRIGUES 
Relator